ACORDAO-COMPLETO-2442403

ACÓRDÃO 609/2021 ATA 9/2021 - PLENÁRIO

VISTOS, relatados e discutidos estes autos de tomada de contas especial instaurada em virtude de dano aos cofres do Sesi na aplicação de recursos aportados, a título de patrocínio, ao projeto "Relix - Recuse, Repense, Reduza, Reutilize, Recicle" por parte do Departamento Regional do Serviço Social da Indústria de Pernambuco no exercício de 2014;
ACORDAM os ministros do Tribunal de Contas da União, reunidos em sessão do Plenário, diante das razões expostas pelo Revisor, em: 
9.1. promover a desconsideração da personalidade jurídica de Aliança Comunicação e Cultura Ltda. com vistas a permitir que os seus representantes legais (Lina Rosa Gomes Vieira da Silva e Luiz Otávio Gomes Vieira da Silva) passem a figurar como responsáveis neste processo em solidariedade com a aludida empresa, em face do eventual abuso da correspondente personalidade jurídica a partir do desvio de finalidade ou da confusão patrimonial, com o subsequente dano causado ao erário;
9.2. promover a desconsideração da personalidade jurídica de SX Brasil Comunicação Digital Ltda. com vistas a permitir que o seu representante legal (Sérgio Luís de Carvalho Xavier) passe a figurar como responsável neste processo em solidariedade com a aludida empresa, em face do eventual abuso da correspondente personalidade jurídica a partir do desvio de finalidade ou da confusão patrimonial, com o subsequente dano causado ao erário;
9.3. promover, nos termos dos arts. 10, § 1º, e 12, I e II, da Lei n.º 8.443, de 1992, e do art. 202, I e II, do RITCU, a citação solidária dos responsáveis para que, no prazo de 15 (quinze) dias, apresentem as suas alegações de defesa ou recolham o correspondente débito em favor do Departamento Nacional do Serviço Social da Indústria, com a atualização monetária a partir das respectivas datas até o efetivo recolhimento, abatendo na oportunidade as quantias eventualmente ressarcidas, na forma da legislação em vigor, em função das seguintes irregularidades:
9.3.1. débito em desfavor dos responsáveis (Centro Técnico de Assessoria e Planejamento Comunitário - Cetap, Aliança Comunicação e Cultura Ltda., Lina Rosa Gomes Vieira da Silva, como sócia-administradora da Aliança e diretora de criação da empresa, Luiz Otávio Gomes Vieira da Silva, como sócio-administrador da Aliança, Instituto Origami, Hebron Costa Cruz de Oliveira, como presidente do Instituto Origami, Romero Neves Silveira Souza Filho, como diretor sociocultural do Instituto Origami, Ricardo Essinger, como diretor regional do Sesi-PE, Ernane de Aguiar Gomes, como superintendente do Sesi-PE, Rafael Esmeraldo Lucchesi Ramacciotti, como diretor superintendente do Sesi-DN, e Marcos Tadeu de Siqueira, como diretor de Operações do Sesi-DN) sob as seguintes condições:
	Valor Original (em R$) 
	Data da Ocorrência

	  5.909,09
	 11/8/2014

	96.256,68
	20/10/2014

Irregularidade: indevido repasse dos recursos a título de taxa de administração e dos valores sem a vinculação aos serviços supostamente prestados no âmbito do projeto entre a Aliança Comunicação e Cultura Ltda. e o Centro Técnico de Assessoria e Planejamento Comunitário - Cetap ante a ausência de efetiva comprovação dos subsequentes dispêndios diante, por exemplo, da falta do necessário nexo causal entre os valores federais aportados e os supostos dispêndios incorridos no programa;
9.3.2. débito em desfavor dos responsáveis (Idea Locação de Estruturas e Iluminação - Eireli, Aliança Comunicação e Cultura Ltda., Lina Rosa Gomes Vieira da Silva, Luiz Otávio Gomes Vieira da Silva, Instituto Origami, Hebron Costa Cruz de Oliveira, Romero Neves Silveira Souza Filho, Ricardo Essinger, Ernane de Aguiar Gomes, Rafael Esmeraldo Lucchesi Ramacciotti e Marcos Tadeu de Siqueira) sob as seguintes condições:
	Valor Original (em R$) 
	Data da Ocorrência

	3.475,94
	25/8/2014

	9.683,96
	2/9/2014

	11.157,76
	1º/10/2014

	9.433,69
	17/11/2014

Irregularidade: indevido repasse dos valores a título de taxa de administração, com a intermediação da Idea Locação de Estruturas e Iluminação - Eireli, ante a ausência de efetiva comprovação dos subsequentes dispêndios diante, por exemplo, da falta do necessário nexo causal entre os valores federais aportados e os supostos dispêndios incorridos no programa;
9.3.3. débito em desfavor dos responsáveis (Idea Produções e Locação de Estruturas e Iluminação Ltda., Aliança Comunicação e Cultura Ltda., Lina Rosa Gomes Vieira da Silva, Luiz Otávio Gomes Vieira da Silva, Instituto Origami, Hebron Costa Cruz de Oliveira, Romero Neves Silveira Souza Filho, Ricardo Essinger, Ernane de Aguiar Gomes, Rafael Esmeraldo Lucchesi Ramacciotti e Marcos Tadeu de Siqueira) sob as seguintes condições:
	Valor Original (em R$) 
	Data da Ocorrência

	9.922,41
	15/10/2014

Irregularidade: indevido repasse de recursos federais a título de taxa de administração (6,95%) entre o Instituto Origami e a Idea Produções e Locação de Estruturas e Iluminação Ltda. ante a ausência de efetiva comprovação dos subsequentes dispêndios diante, por exemplo, da falta do necessário nexo causal entre os valores federais aportados e os supostos dispêndios incorridos no programa; 
9.3.4. débito em desfavor dos responsáveis (Alto Impacto Entretenimento Ltda., Aliança Comunicação e Cultura Ltda., Lina Rosa Gomes Vieira da Silva, Luiz Otávio Gomes Vieira da Silva, Instituto Origami, Hebron Costa Cruz de Oliveira, Romero Neves Silveira Souza Filho, Ricardo Essinger, Ernane de Aguiar Gomes, Rafael Esmeraldo Lucchesi Ramacciotti e Marcos Tadeu de Siqueira) sob as seguintes condições:
	Valor Original (em R$) 
	Data da Ocorrência

	49.750,00
	16/1/2015

Irregularidade: valor recebido e não aplicado no projeto pela Alto Impacto Entretenimento Ltda. ante a ausência de efetiva comprovação dos subsequentes dispêndios diante, por exemplo, da falta do necessário nexo causal entre os valores federais aportados e os supostos dispêndios incorridos no programa 
9.3.5. débito em desfavor dos responsáveis (SX Brasil Comunicação Digital Ltda., Sérgio Luís de Carvalho Xavier, como sócio da SX Brasil, quando ainda ocupava o cargo de secretário de Meio Ambiente e Sustentabilidade de Pernambuco, Aliança Comunicação e Cultura Ltda., Lina Rosa Gomes Vieira da Silva, Luiz Otávio Gomes Vieira da Silva, Instituto Origami, Hebron Costa Cruz de Oliveira, Romero Neves Silveira Souza Filho, Ricardo Essinger, Ernane de Aguiar Gomes, Rafael Esmeraldo Lucchesi Ramacciotti e Marcos Tadeu de Siqueira) sob as seguintes condições:
	Valor Original (em R$) 
	Data da Ocorrência

	147.000,00
	17/10/2014

	210.000,00
	15/12/2014

Irregularidade: indevido repasse de recursos a Sérgio Luís de Carvalho Xavier, como então secretário de Meio Ambiente e Sustentabilidade de Pernambuco, por intermédio de pagamentos fictícios realizados pela Aliança Comunicação e Cultura Ltda. em favor da SX Brasil Comunicação Digital Ltda., ante a ausência, ainda, de efetiva comprovação dos subsequentes dispêndios diante, por exemplo, da falta do necessário nexo causal entre os valores federais aportados e os supostos dispêndios incorridos no programa;
9.3.6. débito em desfavor dos responsáveis (Aliança Comunicação e Cultura Ltda., Lina Rosa Gomes Vieira da Silva, Luiz Otávio Gomes Vieira da Silva, Instituto Origami, Hebron Costa Cruz de Oliveira, Romero Neves Silveira Souza Filho, Ricardo Essinger, Ernane de Aguiar Gomes, Rafael Esmeraldo Lucchesi Ramacciotti e Marcos Tadeu de Siqueira) sob as seguintes condições:
	Valor Original (em R$) 
	Data da Ocorrência

	1.966.255,80
	17/12/2014

Irregularidade: inadequada celebração do contrato de patrocínio entre o Sesi-PE e o Instituto Origami a partir do custeio pelo Sesi-DN ante o subjacente sobrepreço, além da sub-rogação integral do objeto à Aliança Comunicação e Cultura Ltda., e diante da ausência, ainda, de efetiva comprovação dos subsequentes dispêndios diante, por exemplo, da falta do necessário nexo causal entre os valores federais aportados e os supostos dispêndios incorridos no programa;  
9.4. informar a todos os responsáveis que, diante da eventual condenação posterior pelo Tribunal, os correspondentes valores de débito serão acrescidos dos juros de mora, nos termos do § 1º do art. 202 do RITCU;
9.5. esclarecer aos responsáveis, entre outros, os seguintes aspectos:
9.5.1. o recolhimento tempestivo do débito somente saneará o processo diante do reconhecimento da boa-fé em prol dos responsáveis e da ausência de outra irregularidade nas contas, em obediência ao art. 12, § 2º, da Lei n.º 8.443, de 1992, e ao art. 12, VI, da Resolução TCU n.º 170, de 2004;
9.5.2. a falta de atendimento à citação resultará na revelia do respectivo responsável, para todos os efeitos, dando prosseguimento ao processo, nos termos do art. 12, § 3º, da Lei n.º 8.443, de 1992, e do art. 12, VII, da Resolução TCU n.º 170, de 2004;
9.6. enviar a cópia do presente Acórdão, com o parecer da unidade técnica, a todos os responsáveis para facilitar a correspondente manifestação neste processo;
9.7. promover o prosseguimento do presente feito, por meio da unidade técnica, com vistas ao saneamento deste processo pela adoção, entre outras medidas, das seguintes providências:
9.7.1. realização da citação determinada pelo item 9.3 deste Acórdão; e 
9.7.2. realização da superveniente análise sobre o presente feito, com a emissão do subjacente parecer conclusivo, e subsequente envio do processo ao MPTCU para colher a manifestação escrita do Parquet especial.

Tomada de contas especial instaurada em razão de indícios de irregularidades na execução do projeto cultural Relix durante o exercício de 2014.

Departamento Regional do Sesi no Estado de Pernambuco; Serviço Social da Indústria - Departamento Nacional.

3. Interessados/Responsáveis:
3.1. Responsáveis: Aliança Comunicação e Cultura Ltda. (10.841.500/0001-00); Alto Impacto Entretenimento Ltda. - EPP (03.970.827/0001-16); Cetap Centro Técnico de Assessoria e Planej Comunitário (00.148.580/0001-69); Ernane de Aguiar Gomes (XXX.851.344-XX); Hebron Costa Cruz de Oliveira (XXX.153.054-XX); Idea Locação de Estruturas e Iluminação - Eireli (15.417.088/0001-19); Idea Produções e Locação de Estruturas e Iluminação Ltda. (12.924.119/0001-30); Instituto Origami (08.469.619/0001-51); Lina Rosa Gomes Vieira da Silva (XXX.205.924-XX); Luiz Otávio Gomes Vieira da Silva (XXX.226.004-XX); Marcos Tadeu de Siqueira (XXX.554.198-XX); Rafael Esmeraldo Lucchesi Ramacciotti (XXX.712.655-XX); Ricardo Essinger (XXX.475.704-XX); Romero Neves Silveira Souza Filho (XXX.346.124-XX); S X Brasil Comunicação Digital Ltda. (04.130.406/0001-40); Sérgio Luís de Carvalho Xavier (XXX.520.704-XX).

VITAL DO RÊGO

Ana Arraes (Presidente).

Ministro Vital do Rego.

13.1. Ministros presentes: Ana Arraes (Presidente), Walton Alencar Rodrigues, Augusto Nardes, Aroldo Cedraz, Raimundo Carreiro, Bruno Dantas, Vital do Rêgo (Revisor) e Jorge Oliveira.
13.2. Ministra que alegou impedimento na Sessão: Ana Arraes (Presidente).
13.3. Ministro-Substituto convocado: Marcos Bemquerer Costa.
13.4. Ministros-Substitutos presentes: Augusto Sherman Cavalcanti, André Luís de Carvalho (Relator) e Weder de Oliveira.

ACORDAO-COMPLETO-2483340

Acórdão 2876/2021 - Plenário

ALIANÇA COMUNICAÇÃO E CULTURA LTDA

INSTITUTO ORIGAMI E OUTROS

ANDRÉ DE CARVALHO

Trata-se de tomada de contas especial autuada em cumprimento ao Acórdão 2.563/2020 prolatado pela 2ª Câmara do TCU em 17/3/2020, a partir da conversão da representação autuada sob o TC Processo 042.852/2018-8, com vistas à quantificação do débito e à identificação dos responsáveis pelos indícios de dano ao erário em face da indevida aplicação dos recursos federais aportados ao projeto intitulado como "Relix - Recuse, Repense, Reduza, Reutilize, Recicle" pelos gestores do Departamento Regional do Serviço Social da Indústria (Sesi) no Estado de Pernambuco durante o exercício de 2014.
2.	A aludida representação foi formulada por Heloísa Alves Albuquerque Faveri, como Delegada de Polícia Federal junto à Superintendência Regional da Polícia Federal em Pernambuco, diante dos indícios de irregularidade na execução de projetos culturais patrocinados pelo Sesi por intermédio do Departamento Nacional e dos Departamentos Regionais em Pernambuco, Minas Gerais, Mato Grosso do Sul, Alagoas e Paraíba a partir da investigação promovida no âmbito do Inquérito Policial (IPL) n.º 111/2014 (Peças 43-53) .
3.	O referido inquérito da Polícia Federal deu origem à "Operação Fantoche", tendo ela sido deflagrada em 19/2/2019, com o eventual apoio de auditores da secretaria do TCU, para o cumprimento dos mandados de busca e apreensão expedidos pela 4ª Vara da Justiça Federal de Pernambuco.
4.	De todo modo, após a análise do feito, o Auditor Federal Marcus Dimitrius Marchesini lançou o seu parecer conclusivo à Peça 60, com a anuência do titular da então SecexTrabalho (Peças 61) , nos seguintes termos:
	" (...) 4. Ao deferir a participação de servidores do TCU no cumprimento das diligências, o juiz federal Cesar Arthur Cavalcanti de Carvalho autorizou o compartilhamento das provas obtidas, nos termos a seguir reproduzidos (peça 11, p. 67- 69) :
	'Conforme requerido e porque justificado no caso em apreço, autorizo o compartilhamento com a Receita Federal e com o Tribunal de Contas da União das provas que eventualmente vierem a ser obtidas em caso de deferimento da presente medida, a fim de que tais órgãos, atuando com suas expertises, possam contribuir com o reforço da materialidade dos crimes apurados no presente caso, e de outros porventura detectados. [...]
	Por isso, fica deferido o compartilhamento de provas com o Tribunal de Contas da União e com a Receita Federal, nos moldes em que requerido pela autoridade de Polícia Federal representante, para que, no âmbito de suas respectivas atribuições, aqueles órgãos possam cumprir suas funções, seja para que o TCU possa instruir e ultimar procedimentos de auditoria e processos administrativos de inabilitação das empresas beneficiárias do esquema (inclusive, se o caso, materializando alguns dos delitos ora investigados, especialmente os concernentes ao desvio de recursos públicos federais, com isso inclusive também podendo munir o Ministério Público Federal dos elementos necessários à instauração das competentes ações de improbidade administrativa e ressarcimento, além da eventual ação penal deste caso decorrente) .' 
	5. A participação do Tribunal foi operacionalizada pela SeinfraOperações, a qual elaborou Relatório de Informações com objetivo de apresentar o resultado da análise do material apreendido, assim como dos demais elementos que compõem a investigação (peça 4) .
	6, Entre 2014 e 2018, o projeto Relix teve cinco edições realizadas nos estados de Pernambuco (2014 e 2017) , Alagoas (2016 e 2018) e Paraíba (2018) , viabilizadas por intermédio de contratações firmadas entre os Departamentos Regionais do Sesi nestes estados e o Instituto Origami, cujos valores são apresentados na tabela 1.
Tabela 1 - Valores aplicados pelo Sesi no financiamento do projeto Relix
	Edição
	Valor (R$) 

	PE 2014
	4.309.998,00

	AL 2016
	3.901.413,84

	PE 2017
	5.500.000,00

	PB 2018
	4.067.453,70

	AL 2018
	4.064.706,42

	TOTAL (R$) 
	21.843.571,96

	7. Com base nas apurações da Polícia Federal em Pernambuco e na análise do material apreendido, constatou-se que o Sesi, considerados o seu departamento nacional e os departamentos regionais envolvidos nas contratações, aprovou e desembolsou um volume de recursos ao Instituto Origami bastante superior ao que seria devido e necessário à viabilização do projeto patrocinado.
	8. Assim, de acordo com os valores estimados para cada uma das cinco edições do Relix, apresentados na tabela a seguir, identificou-se que os desembolsos, em média, foram 142% (cento e quarenta e dois por cento) superiores aos custos do projeto, o que acarretou um prejuízo de R$ 12.818.784,78 (doze milhões, oitocentos e dezoito mil, setecentos e oitenta e quatro reais e setenta e oito centavos) aos cofres do Sesi, montante que representa, aproximadamente, 58% (cinquenta e oito por cento) do valor desembolsado pelo ente paraestatal.
Tabela 2 - Levantamento dos custos e dos prejuízos incorridos na execução do projeto Relix
	Edição
	Pagamentos (R$) 
	Custos (R$) 
	Prejuízos (R$) 

	PE 2014
	4.309.998,00
	1.791.152,67
	2.518.845,33

	AL 2016
	3.901.413,84
	1.658.519,78
	2.242.894,06

	PE 2017
	5.500.000,00
	1.984.231,76
	3.515.768,24

	PB 2018
	4.067.453,70
	1.814.763,87
	2.252.689,83

	AL 2018
	4.064.706,42
	1.776.119,10
	2.288.587,32

	TOTAL (R$) 
	21.843.571,96
	9.024.787,18
	12.818.784,78

	9. Caracterizada, portanto, a ocorrência de prejuízo aos cofres do Sesi, foram constituídas cinco tomadas de contas especiais, para permitir a apreciação específica de cada edição do projeto, propiciando a juntada de evidências, devidamente relacionadas no Anexo I do referido relatório de informações, estritamente necessárias ao regular exercício do contraditório e da ampla defesa nos respectivos processos, de forma a imprimir maior racionalidade no desenvolvimento do processo de apuração de responsabilidades.
	10. Em cumprimento à determinação do Acórdão 2563/2020-TCU-Segunda Câmara (TC Processo 042.852/2018-8) , a partir da autuação e organização deste processo apartado de Tomada de Contas Especial, ocorreu a tramitação destes autos, da SeinfraOperações para a SecexTrabalho, acordada entre os titulares, por meio da reunião realizada em 21/5/2020, considerando a estratégia da unidade técnica especializada nas contas do Sistema S. Em seu despacho, o titular da SeinfraOperações registrou que 'os relatórios já produzidos contêm praticamente todos os elementos necessários para fundamentar a proposta de citação, inclusive a estimativa do débito e responsáveis' (peça 59) .
	Exame técnico
	11. O projeto Relix foi iniciado no estado de Pernambuco em 2014. Idealizado pela agência de publicidade Aliança Comunicação e Cultura Ltda., por intermédio de sua sócia e diretora de criação, Lina Rosa Gomes Vieira da Silva, tem por objetivo promover ações de educação ambiental por meio de encenações teatrais e atividades lúdicas.
	12. O presente processo cuida da apuração de prejuízo aos cofres do Sesi referente à primeira edição do projeto Relix (Pernambuco, 2014) . Tendo em vista que o projeto foi financiado por recursos oriundos do Departamento Nacional do Sesi, repassados ao Departamento Regional de Pernambuco, o processo foi encaminhado à SecexTrabalho, por ser a unidade técnica responsável pela clientela, com vistas ao prosseguimento da instrução processual (peças 57-59) .
	13. Apura-se nestes autos a ocorrência de dano aos cofres do Sesi de R$ 2.518.845,33 (dois milhões, quinhentos e dezoito mil, oitocentos e quarenta e cinco reais e trinta e três centavos) , decorrente da execução do projeto cultural Relix (edição 2014) no estado de Pernambuco, conforme apontado no Relatório de Informação de Controle Externo (RICE) 03/2019, juntado à peça 3.
	Apuração de débito na edição do Relix Pernambuco 2014
	14. Toda a apuração sobre os danos ocasionados em decorrência da execução do projeto, assim como as empresas e pessoas físicas envolvidas, consta de análise realizada pela SeinfraOperações, no referido RICE 03/2019. Assim, cabe apresentar a análise relativa à edição inicial do Relix realizada em Pernambuco no ano de 2014, mediante transcrição na íntegra do trecho do relatório que cuida do assunto. Para facilitar o entendimento e visualização das transcrições, diante da extensão da análise, opta-se por se manter tamanho de fonte e numeração de texto conforme original, adotando-se o padrão itálico para facilitar a identificação dos trechos transcritos.
	'IV. RELIX PERNAMBUCO 2014
	IV.1. Fase de contratação do projeto
	69.	A contratação da edição inaugural do projeto Relix foi formalizada no Processo de Inexigibilidade 03/2014, no âmbito do SESI/PE. De acordo com a documentação constante dos autos, o projeto foi apresentado pelo Instituto Origami, representado por seu presidente, Hebron Costa Cruz de Oliveira, à Secretaria de Meio Ambiente e Sustentabilidade de Pernambuco, a qual, por sua vez, após a emissão de nota técnica datada de 18/03/2014, em que se opinou pela captação de recursos para o financiamento do projeto junto à iniciativa privada ou a entidades representativas da indústria, apresentou-o ao ente paraestatal, mediante expediente datado de 26/03/2014 (Ofício SEMAS 99/2014-GS) , subscrito pelo então Secretário Sérgio Luís de Carvalho Xavier.
	70.	O pleito foi analisado no âmbito da Assessoria da Diretoria de Operações do SESI/PE, a qual, após considerar que o projeto se encontrava alinhado ao alcance de objetivos estratégicos da entidade e que a associação de sua marca ao evento contribuiria para enaltecer sua imagem institucional, recomendou, em parecer datado de 04/04/2014, a concessão de auxílio financeiro de R$ 4.309.998,00 (quatro milhões, trezentos e nove mil novecentos e noventa e oito reais) para o financiamento do projeto, o qual foi solicitado ao SESI/DN, por meio de expediente datado de 26/06/2014, subscrito por Ricardo Essinger, Diretor em exercício à época.
	71.	Submetida ao crivo do órgão de direção nacional do SESI, a matéria foi tratada no Processo 14.937/2014, constituído em 11/07/2014, sendo o repasse de recursos aprovado em 26/08/2014, por ato do Diretor daquela unidade, Robson Braga de Andrade, amparado em parecer formalizado por ato conjunto de Marcos Tadeu de Siqueira, Diretor de Operações, e Rafael Lucchesi, Diretor Superintendente, sendo, no dia seguinte, formalizado o Ofício 124/2014-DIDEN, mediante o qual se comunicou ao solicitante o deferimento do pleito.
	72.	Ato contínuo, em 28/08/2014 o processo foi encaminhado à Assessoria Jurídica do SESI/PE, a qual, na mesma data, manifestou-se no sentido da possibilidade de contratação direta do Instituto Origami, mediante inexigibilidade de licitação, dando amparo à formalização do contrato de patrocínio firmado no dia seguinte. 
	73.	De acordo com o parecer jurídico que a subsidiou, a contratação direta foi fundamentada em duas premissas. Uma no sentido de que o Instituto Origami detinha a titularidade da execução dos roteiros teatrais que constituíam a base do projeto, razão pela qual o direito à sua implementação integrava a sua esfera patrimonial, o que conduzia à inviabilidade de competição, autorizando a contratação via inexigibilidade de licitação, com amparo no art. 10, inc. I, do Regulamento de Licitações e Contratos do SESI.
	74.	A segunda, por sua vez, em função do caráter educacional do projeto, somado ao fato de o patrocinado se tratar de pessoa jurídica sem fins lucrativos, o que autorizaria a contratação mediante dispensa de licitação, fundamentada no art. 9º, inc. VIII, do referido ato normativo. Não obstante, em função de disposição específica prevista em normativo que regulamenta a política de patrocínio no âmbito do SESI e do SENAI, a contratação deveria ser formalizada via inexigibilidade de licitação, consoante ressaltado no parecer.
	75.	Com relação à contratação direta do Instituto Origami, embora se reconheça que a concessão de patrocínio pressuponha uma situação de inviabilidade de competição, desde logo convém ressaltar que o projeto Relix não foi executado pela instituição patrocinada, mas sim pelas empresas Aliança Comunicação e Cultura Ltda., a quem a maior parte dos recursos financeiros destinados à execução do evento foi direcionada em datas concomitantes ou próximas a dos repasses iniciais, e Alto Impacto Entretenimento Ltda., consoante será demonstrado ao se abordar a fase de execução do projeto. 
	76.	As referidas pessoas jurídicas, por sua vez, providenciaram diversas subcontratações para a realização do projeto, demonstrando que, na prática, as atividades por elas desenvolvidas consistiram em uma série de tarefas relacionadas à publicidade, logística e produção do evento, cuja inviabilidade de execução por outras empresas não foi demonstrada.
	77.	Embora o Instituto Origami fosse, de fato, o detentor dos direitos autorais inerentes aos roteiros das encenações teatrais objeto do projeto, circunstância que se constituiu no principal fundamento que viabilizou sua contratação direta, importa salientar que os referidos direitos autorais, de propriedade de Lina Rosa Gomes Vieira da Silva, lhe foram cedidos a título gratuito, mediante instrumento contratual específico formalizado entre as partes em 01/08/2014.
	78.	Inclusive, observa-se que o Instituto Origami embutiu os direitos autorais, recebidos a título gratuito, nos custos do projeto ('criação da peça e cachês de 150 apresentações teatrais' - item 12) , conduta que, por si só, atenta contra a finalidade não lucrativa da instituição e o princípio da boa-fé contratual, consoante se observa a partir do orçamento apresentado ao SESI/PE:
	Tabela 3 - Orçamento Relix PE 2014
	Item
	Descrição
	Investimento (R$) 

	1
	Coordenação geral
	30.000,00

	2
	Coordenação técnica
	22.000,00

	3
	Direção de produção
	25.000,00

	4
	Assistência de produção
	15.000,00

	5
	Produção geral
	18.000,00

	6
	Produção de campo
	13.500,00

	7
	Produção executiva
	12.000,00

	8
	Criação e produção cenográfica
	40.000,00

	9
	Criação, montagem e desmontagem de estrutura cênica para a realização de 150 apresentações
	540.000,00

	10
	Criação, montagem e desmontagem de sonorização para a realização de 150 apresentações
	180.000,00

	11
	Criação, montagem e desmontagem de iluminação cênica para a realização de 150 apresentações
	225.000,00

	12
	Criação da peça e cachês de 150 apresentações teatrais
	1.790.798,00

	13
	Criação, textos, pesquisa e produção de 35.000 cartilhas
	350.000,00

	14
	Criação e produção de 300 cartazes
	1.000,00

	15
	Criação e produção de um aplicativo playware
	86.200,00

	16
	Criação e produção de um vídeo documentário
	65.000,00

	17
	Assessoria de imprensa
	18.000,00

	18
	Criação e produção de site
	18.900,00

	19
	Divulgação em redes sociais
	15.000,00

	20
	Criação, concepção e produção de 100 bicicletas coletoras
	812.500,00

	21
	Criação e produção de 100 bonés
	1.000,00

	22
	Criação e produção de 102 chapéus para catadores
	2.000,00

	23
	Criação e produção de 110 camisas UV
	4.500,00

	24
	Criação e produção de 350 camisas fio 30
	6.300,00

	25
	Criação e produção de 108 kits imprensa
	12.300,00

	26
	Criação e produção de 30 conjuntos de lixeiras
	6.000,00

	TOTAL (R$) 
	4.309.998,00

	Fonte: Processo de Inexigibilidade 03/2014, apreendido no SESI/PE (item 13 do Termo de Apreensão 54/2019, p. 63/65 do arquivo digitalizado [parte 6]. Equipe PE 01) .
	79.	Ou seja, em aspectos práticos, a Aliança Comunicação e Cultura Ltda., por intermédio de sua sócia e diretoria de criação, Lina Rosa Gomes Vieira da Silva, cedeu ao Instituto Origami, a título gratuito, os direitos autorais relacionados aos roteiros das encenações teatrais para ser posteriormente ressarcida mediante o aporte de recursos financeiros oriundos do SESI ao projeto, tendo em vista, consoante ressaltado anteriormente, ter sido a principal destinatária dos recursos a ele alocados.
	80.	Idêntica crítica pode ser feita a outros custos de criação do projeto embutidos no orçamento apresentado pelo Instituto Origami.
	81.	Como se observa, além dos custos inerentes à produção de cartilhas, cartazes, bicicletas coletoras, bonés, chapéus, camisas, kits imprensa e conjunto de lixeiras (itens 13, 14, 20, 21, 22, 23, 24, 25 e 26, respectivamente) , foram inseridos no orçamento custos relacionados à criação de parcela relevante da própria estratégia de comunicação do projeto, a qual, por sua vez, já havia sido integralmente idealizada por ocasião da apresentação do projeto ao SESI/PE.
	82.	Exemplifica-se o raciocínio desenvolvido com ilustração relacionada à cartilha do evento, cujos custos de criação, textos e pesquisa igualmente foram embutidos no orçamento do projeto (item 13) :
Figura 6 - Cartilha Relix PE 2014 {...}
Fonte: Processo de Inexigibilidade 03/2014 apreendido no SESI/PE (item 13 do Termo de Apreensão 54/2019, p. 75 do arquivo digitalizado [parte 6]. Equipe PE 01.
	83.	Como visto, constata-se que a cartilha do projeto, parte integrante de sua estratégia de comunicação, já havia sido integralmente desenvolvida por ocasião de sua apresentação ao SESI/PE, assim como os roteiros dos espetáculos teatrais e os demais materiais, equipamentos e adereços relacionados no parágrafo 81 deste relatório, como se observa no material gráfico constante do projeto apresentado.
	84.	Ou seja, o SESI/PE, na qualidade de patrocinador, deveria ter arcado exclusivamente com os custos relacionados à produção do projeto, assim entendidos como aqueles necessários à efetiva implementação e execução das atividades previstas, mas, em termos práticos, além de suportar tais despesas, acabou por indenizar o patrocinado por custos que retroagem a período anterior à contratação e se encontram compreendidos no exercício da própria atividade econômica desenvolvida pela idealizadora do projeto, no caso, a empresa Aliança Comunicação e Cultura Ltda.
	85.	Outrossim, chama a atenção a ausência de qualquer tipo de avaliação financeira, por parte das unidades do SESI envolvidas na contratação, a respeito dos valores apresentados pelo Instituto Origami como necessários à execução do projeto, os quais se constituíram em parâmetro exclusivo para a liberação dos recursos pelo órgão de direção nacional do ente paraestatal.
	86.	 Tal situação é agravada pela circunstância de o orçamento apresentado pelo Instituto Origami não demonstrar, de forma analítica, as composições de custos dos insumos dos serviços cotados, não havendo, portanto, qualquer parâmetro objetivo que demonstre de que forma o proponente chegou a tais valores. 
	87.	Inclusive, planilha de custos detalhada, apreendida na empresa Alto Impacto Entretenimento Ltda., apresenta valores substancialmente inferiores aos contratados para a execução do projeto, conforme demonstrado a seguir de forma sintetizada:
Tabela 4 - Custos de produção estimados do Relix PE 2014
	Descrição
	Valor (R$) 

	Estreia
	154.890,00

	Apresentações
	1.191.065,50

	Encerramento
	80.870,00

	Necessidades de produção em geral
	453.000,00

	TOTAL (R$) 
	1.879.825,50

	Fonte: Documento apreendido na Alto Impacto Entretenimento Ltda. (item 1 do termo de apreensão, p. 354/357 do arquivo digitalizado) .
	88.	Como se observa, a apreensão de orçamento detalhado do projeto na sede de pessoa jurídica estranha à relação contratual, além de evidenciar vultoso sobrepreço nos valores contratados, da ordem de 129% (cento e vinte e nove por cento) , indica que os custos do projeto não foram levantados pelo Instituto Origami, o que demonstra que o contrato não viria, em hipótese alguma, a ser executado pelo contratado.
	89.	Em outras palavras, o projeto foi contratado mediante apresentação de orçamento sintético, sem demonstração analítica dos custos envolvidos na execução das atividades propostas, os quais foram acolhidos sem que houvesse a adoção de diligências por parte do patrocinador que tivessem o cuidado de averiguar a compatibilidade entre os valores apresentados e aqueles praticados no mercado, ou que ao menos demandassem do patrocinado a demonstração das composições dos insumos dos serviços necessários à sua realização. 
	90.	Portanto, conclui-se que a contratação direta do Instituto Origami, mediante inexigibilidade de licitação, revelou se tratar de expediente fraudulento que teve por objetivo viabilizar a execução do projeto pelas empresas Aliança Comunicação e Cultura Ltda. e Alto Impacto Entretenimento Ltda., a quem foram transferidas as obrigações e responsabilidades contratuais assumidas pelo primeiro, com a agravante de não ter havido, por parte do contratante (SESI/PE) ou do repassador dos recursos (SESI/DN) , qualquer avaliação dos custos propostos para a execução do projeto.
	IV.2.	Fase de execução do projeto 
	91.	Em síntese, a execução do projeto consistia na realização de 154 (cento e cinquenta e quatro) encenações teatrais, sendo quatro apresentações de estreia e 150 (cento e cinquenta) em escolas e indústrias, assim como distribuição de materiais, equipamentos e adereços estilizados, com veiculação da marca do patrocinador, relacionados à temática do evento, de acordo com as atividades elencadas na cláusula quarta do contrato de patrocínio (contrapartidas) .
	92.	O instrumento contratual, firmado em 29/8/2014, apresentava a data de 30/1/2015 como prazo de vigência estimado para a conclusão de seu objeto. No entanto, de acordo com relatório crítico de encerramento do projeto, formalizado pelo SESI/PE, as atividades foram realizadas entre 9/9 e 14/12/2014.
	93.	Apesar de o cronograma contratual prever a transferência dos recursos em cinco parcelas (cláusula terceira) , o efetivo repasse se deu em três oportunidades, contra a apresentação de documentos fiscais emitidos pelo contratado, conforme ilustrado a seguir:
Tabela 5 - Repasses Relix PE 2014
	Parcela
	Nota Fiscal
	Data Emissão
	Valor (R$) 
	Data Crédito (R$) 

	1ª
	365
	17/09/2014
	861.850,00
	06/10/2014

	2ª
	367
	02/10/2014
	647.135,50
	
	3ª
	369
	20/10/2014
	1.292.775,00
	12/11/2014

	4ª
	373
	14/11/2014
	1.292.775,00
	17/12/2014

	5ª
	379
	02/12/2014
	215.462,50
	
	Fonte: Processo de Inexigibilidade 03/2014 apreendido no SESI/PE (item 13 do Termo de Apreensão 54/2019. Equipe PE 01) . Extratos bancários da conta 16.160-7, Banco Itaú, agência 9248 (Instituto Origami) .
	94.	 A partir de dados oriundos do afastamento dos sigilos fiscal e bancário dos investigados, identificou-se que a empresa Aliança Comunicação e Cultura Ltda. foi a principal destinatária dos recursos alocados ao projeto, os quais lhe foram repassados mediante a emissão de documentos fiscais faturados contra a referida organização sem fins lucrativos, conforme demonstrado a seguir:
Tabela 6 - Notas fiscais emitidas pela Aliança Comunicação e Cultura Ltda. contra o Instituto Origami (Relix PE 2014) 
	Parcela
	Nota Fiscal
	Data Emissão
	Valor (R$) 
	Data Crédito

	1ª
	6013
	07/10/2014
	212.582,88
	--

		6014
		363.409,35
	06/10/2014

		6015
		136.590,65
	
		6016
		419.704,85
	07/10/2014

		6017
		80.295,15
	
	2ª
	6150
	24/11/2014
	500.000,00
	14/11/2014

		6151
		419.000,00
	18/11/2014

	3ª
	6262
	29/12/2014
	721.932,74
	--

		6263
		215.862,49
	--

		TOTAL (R$) 
	3.069.378,11
	
	Fonte: Dados oriundos do afastamento do sigilo fiscal da Aliança Comunicação e Cultura Ltda. (planilha 'NFSE ALIANÇA COMUNICAÇÃO') . Extratos bancários da conta 37.370-5, agência 1247, Banco Itaú (Aliança e Cultura Comunicação Ltda.) 
	95.	Comparando-se as datas de crédito dos recursos repassados pelo SESI/PE ao Instituto Origami, indicados na tabela 5 (1ª e 2ª parcelas) , com as datas indicadas na tabela 6, constata-se que a transferência dos recursos à Aliança Comunicação e Cultura Ltda. se deu de forma praticamente automática, em datas concomitantes às transações originais ou em intervalos mínimos, evidenciando, portanto, que o Instituto Origami exerceu função meramente instrumentária na execução do projeto, atuando como intermediário entre o contratante e o (s) destinatário (s) final (is) dos recursos, dentre os quais se destaca a agência de publicidade em questão, corroborando a hipótese de sub-rogação do contrato de patrocínio levantada anteriormente. 
	96.	A referida pessoa jurídica, por sua vez, de acordo com planilha de produção apreendida e respectivos documentos fiscais, incorreu em despesas de R$ 241.748,98 (duzentos e quarenta e um mil, setecentos e quarenta e oito reais e noventa e oito centavos) na execução do projeto, consoante apresentado a seguir, de forma consolidada por fornecedor:
Tabela 7 - Custos de produção Aliança Comunicação e Cultura Ltda. (Relix PE 2014) 
	Fornecedor
	CPF/CNPJ
	Valor (R$) 

	Ateliê Produções
	04.149.422/0001-84
	37.000,00

	Estação Mídia
	10.291.431/0001-08
	400,00

	Helder Ferrer
	XXX.308.594-XX
	56.000,00

	Matolão Produção Audiovisual
	01.637.752/0001-20
	150,00

	Onomatopeia Ideias Sonoras
	04.490.617/0001-93
	2.400,00

	Promoção Musicultural (Hub Criativo) 
	10.443.561/0001-19
	41.500,00

	Publi Gráfica & Editora
	11.724.617/0001-76
	1.964,98

	Seu Ribeiro Comunicação Digital (Piano Lab) 
	01.207.639/0001-05
	8.800,00

	SIM - Sistema Integrado Multimída (SIM Digital) 
	09.554.907/0001-77
	9.910,00

	FBK 2 Comunicação Visual (Fábrika 2) 
	20.251.219/0001-70
	13.679,20

	Alberto Kildery P. Campos (Protequipa) 
	07.069.984/0001-06
	550,00

	Canal de Soluções Indústria e Comércio de Confecções (Capibaribe Malhas) 
	17.171.401/0001-07
	8.875,10

	F.A.G. Bolsas
	41.249.897/0001-79
	3.850,00

	Confecções de Olinda (Bonés Ge-bê) 
	09.465.329/0001-00
	2.559,60

	Geisa de Farias Agricio (Pavio) 
	XXX.954.544-XX
	17.860,00

	Gráfica Santa Marta
	09.098.419/0001-00
	29.001,00

	Lixiki Comércio e Serviços
	10.408.571/0001-13
	500,00

	Enrico Bernard (Dr. Enrico) 
	XXX.029.968-XX
	4.500,00

	Extras
	--
	2.249,10

	TOTAL (R$) 
	241.748,98

	Fonte: Documento apreendido na Aliança Comunicação e Cultura Ltda. ['RELIX 2014 Produção Aliança' (atualizada em 27/2/2015') ] e respectivos documentos fiscais. Item 13 do Auto de Apreensão 2, p. 12/13 do arquivo digitalizado. Equipe PE 15.
	97.	Apesar de os documentos fiscais e os respectivos recibos firmados indicarem o Instituto Origami como tomador dos serviços, identificou-se que as despesas foram quitadas mediante transações originadas a partir de conta bancária da Aliança Comunicação e Cultura Ltda. (conta 37.370-5, agência 1247, Banco Itaú) .
	98.	Tal circunstância, aliada ao repasse dos recursos à Aliança Comunicação e Cultura Ltda. de forma simultânea às transferências originais ou em intervalos mínimos, evidencia a sub-rogação do contrato de patrocínio firmado entre o SESI/PE e o Instituto Origami, uma vez que todas as obrigações e responsabilidades contratuais assumidas pelo patrocinado, especialmente aquelas relacionadas à contratação de terceiros, foram transferidas à referida pessoa jurídica e, como se verá adiante, à empresa Alto Impacto Entretenimento Ltda.
	99.	Outrossim, conforme já demonstrado, a Aliança Comunicação e Cultura Ltda. providenciou diversas subcontratações para a execução do projeto, inclusive a preços substancialmente inferiores aos contratados pelo SESI/PE junto ao Instituto Origami, conforme se observa no comparativo a seguir:
	Tabela 8 - Comparativo preço contratado x preço subcontratado (Relix PE 2014) 
	Preço Contratado
	Preço Subcontratado

	Discriminação
	Valor (R$) 
	Discriminação
	Valor (R$) 
	Fornecedor
	NF

	Criação, textos, pesquisa e produção de 35.000 cartilhas
	350.000,00
	Produção de 35.000 cartilhas
	29.001,00
	Gráfica Santa Marta
	10011620

			Produção de cobertura fotográfica para cartilha
	11.000,00
	Ferrer & Lima
	35

	Criação e produção de 300 cartazes
	1.000,00
	Produção de 300 cartazes
	540,00
	Publi Gráfica e Editora
	378

	Criação e produção de um aplicativo playware
	86.200,00
	Desenvolvimento de aplicativo
	35.500,00
	Promoção Musicultural
	136

				6.000,00
		140

	Criação e produção de um vídeo documentário
	65.000,00
	Documentário
	35.000,00
	Ateliê Produções
	1.009

				2.000,00
		1.033

	Assessoria de imprensa
	18.000,00
	Assessoria de imprensa
	8.000,00
	Geisa de Farias Agricio
	80

	Criação e produção de site
	18.900,00
	Site do projeto
	8.800,00
	Seu Ribeiro Comunicação Digital
	827

	Divulgação em redes sociais
	15.000,00
	Anúncio Facebook
	2.000,00
	Geisa de Farias Agricio
	82

			Assessoria de imprensa e divulgação do Relix nas redes sociais
	500,00
		S/N (pago na agência) 

	Criação e produção de 100 bonés
	1.000,00
	Produção de 100 bonés
	700,00
	Confecções de Olinda
	1.768

	Criação e produção de 102 chapéus para catadores
	2.000,00
	Produção de 102 bonés canavieiro
	1.509,60
		1.769

	Criação e produção de 110 camisas UV
	4.500,00
	Produção de 110 camisetas 
	4.500,10
	Canal de Soluções Indústria e Comércio de Confecções
	703

	Criação e produção de 350 camisas fio 30
	6.300,00
	Produção de 350 camisetas
	4.375,00
		702

	Criação e produção de 108 kits imprensa
	12.300,00
	Produção e personalização de 108 lixeiras para kit imprensa
	5.389,20
	FBK 2 Comunicação Visual
	7

	TOTAL (R$) 
	580.200,00
		154.814,90
		
	Fonte: vide tabelas 3 e 7 deste relatório.
	100. Como visto, o projeto foi contratado pelo SESI/PE com sobrepreço médio, para os serviços constantes da amostra analisada, de 275% (duzentos e setenta e cinco por cento) em relação aos preços efetivamente praticados na fase de execução do projeto.
	101. Por sua vez, as apresentações teatrais, principal produto do projeto, e os custos de produção a elas associados, consumiram R$ 1.248.867,00 (um milhão, duzentos e quarenta e oito mil oitocentos e sessenta e sete reais) dos recursos alocados ao projeto, conforme evidenciado a seguir.
	102. Inicialmente, insta esclarecer que as encenações teatrais do Relix, assim como de outros projetos idealizados pela Aliança Comunicação e Cultura Ltda., igualmente financiados por verbas oriundas do SESI ('Na Ponta da Língua' e 'Arte no Canteiro') , são de responsabilidade do grupo teatral 'XPTO', representado pela empresa SPX Produções Artísticas Ltda., a qual, de acordo com orçamento apreendido na empresa Alto Impacto Entretenimento Ltda., teria sido contratada por R$ 525.840,00 (quinhentos e vinte e cinco mil oitocentos e quarenta reais) , conforme evidenciado a seguir:
	Figura 7 - Orçamento apresentações teatrais (Relix PE 2014) {...}
	Fonte: Documento apreendido na Alto Impacto Entretenimento Ltda. (item 1 do termo de apreensão, p. 354 do arquivo digitalizado) .
	103. O referido montante veio a ser acrescido de R$ 14.200,00 (quatorze mil e duzentos reais) em função de gastos adicionais incorridos na execução do projeto, conforme observado em mensagem eletrônica enviada em 19/09/2014 por Osvaldo Miguel Gabrieli, sócio-administrador da SPX Produções Artísticas Ltda.:
	Figura 8 - Mensagem eletrônica impressa de 19/09/2014 {...}
	Fonte: Documento apreendido na Aliança Comunicação e Cultura Ltda. (item 35 do Auto de Apreensão 2, p. 10 do arquivo digitalizado. Equipe PE 15) .
	104. De seu turno, as despesas de produção associadas às apresentações teatrais foram custeadas mediante repasses a Ricardo Reichmann, produtor de eventos free lancer usualmente contratado pelas empresas Aliança Comunicação e Cultura Ltda. e Alto Impacto Entretenimento Ltda. para a execução de projetos culturais patrocinados pelo SESI, conforme evidenciado em documentos que integram o IPL 111/2014.
	105. Inclusive, o referido profissional foi o responsável pelo levantamento dos custos de produção integrados ao orçamento apreendido na empresa Alto impacto Entretenimento Ltda. (vide tabela 4) , consoante se observa nos documentos a seguir apresentados:
Figura 9 - Orçamento despesas de pré-produção e produção apresentações teatrais (Relix PE 20014) 
Fonte: Documento apreendido na Alto Impacto Entretenimento Ltda. (item 1 do termo de apreensão, p. 355 do arquivo digitalizado) .
	Figura 10 - Orçamento Relix PE 2014 (parcial) {...}
	Fonte: Documento apreendido na Alto Impacto Entretenimento Ltda. (item 1 do termo de apreensão, p. 356 do arquivo digitalizado) .
	106. No caso, apesar de o levantamento de custos associados aos espetáculos teatrais indicar o montante de R$ 666.065,50 (seiscentos e sessenta e seis mil, sessenta e cinco e reais e cinquenta centavos) , os repasses ao profissional importaram em R$ 708.827,00 (setecentos e oito mil oitocentos e vinte e sete reais) , consoante se observa a partir do conteúdo de mensagem eletrônica impressa apreendida:
Figura 11 - Mensagem eletrônica impressa de 02/09/2014 {...}
Fonte: Documento apreendido na Aliança Comunicação e Cultura Ltda. (item 35 do Auto de Apreensão 2, p. 6 do arquivo digitalizado. Equipe PE 15) .
	107. Registre-se que a diferença observada entre o valor devido ao profissional e o valor do orçamento estimativo pode ser creditada, em tese, à circunstância de os valores apresentados neste último documento não considerarem a incidência de tributos, conforme se buscou destacar no documento apreendido, ou ainda, a eventuais valores devidos a título de remuneração do profissional, não constantes do referido documento (vide figura 7) .
	108. De acordo com demais documentos apreendidos, o repasse dos recursos à SPX Produções Artísticas Ltda. e ao produtor Ricardo Reichmann teria sido intermediado pelas pessoas jurídicas Centro Técnico de Assessoria e Planejamento Comunitário (CETAP) , Idea Locação de Estruturas e Iluminação e Idea Produções e Locação de Estruturas e Iluminação:
Figura 12 - Pagamentos e repasses relacionados às apresentações teatrais (Relix PE 2014) 
	Fonte: Documento apreendido na Aliança Comunicação e Cultura Ltda. (item 35 do Auto de Apreensão 2, p. 2 do arquivo digitalizado. Equipe PE 15) .
	109. O repasse dos valores devidos à SPX Produções Artísticas Ltda., a princípio, teria sido feito de forma parcelada, mediante transferências a contas bancárias da pessoa jurídica e de seu sócio-administrador, Osvaldo Miguel Gabrieli, consoante se observa em cronograma de pagamento apreendido na empresa Aliança Comunicação e Cultura Ltda.:
	Figura 13 - Cronograma de pagamento SPX Produções Artísticas Ltda. (Relix PE 2014) {...}
	Fonte: Documento apreendido na Aliança Comunicação e Cultura Ltda. (item 35 do Auto de Apreensão 2, p. 5 do arquivo digitalizado. Equipe PE 15) .
	110. A tabela a seguir apresentada procura sintetizar as informações relacionadas aos pagamentos devidos à SPX Produções Artísticas Ltda., a partir das informações constantes dos documentos apreendidos:
	Tabela 9 - Consolidação pagamentos SPX Produções Artísticas Ltda. (Relix PE 2014) 
	Parcela
	Intermediário
	Data
	Valor (R$) 
	OBS

	1ª
	CETAP
	01/08/2014
	40.000,00
	Conta Osvaldo

			11/08/2014
	45.000,00
	
		Idea
	26/08/2014
	50.000,00
	
			02/09/2014
	90.840,00
	Conta SPX

	2ª 
	--
	01/10/2014
	114.200,00
	
	3ª
	--
	05/11/2014
	100.000,00
	--

	4ª
	--
	--
	100.000,00
	--

	TOTAL (R$) 
	540.040,00
	
	Fonte: Documentos apreendidos (vide figuras 10 e 11) .
	111. Convém esclarecer que a empresa SPX Produções Artísticas Ltda. e o CETAP não foram alvo de medidas de afastamento de sigilo bancário, de forma a não ter sido possível circularizar as informações referentes às duas primeiras transações (1ª parcela) e à última parcela discriminadas na tabela antecedente. Contudo, foram identificadas, a partir da movimentação bancária dos demais investigados, as transações financeiras relacionadas aos demais pagamentos, a seguir apresentadas:
	Tabela 10 - Pagamentos SPX Produções Artísticas Ltda. (Relix PE 2014) 
	Parcela
	Origem
	Destino
	Data
	Valor (R$) 

	1ª
	Idea Locação de Estruturas e Iluminação
	Osvaldo Miguel Gabrieli
	26/08/2014
	50.000,00

		Instituto Origami
	SPX Produções Artísticas Ltda.
	02/09/2014
	90.840,00

	2ª
			01/10/2014
	114.200,00

	3ª
			05/11/2014
	100.000,00

	Fonte: Extratos bancários da conta 13.005.096-6, agência 3757, Banco Santander (Idea Locação de Estruturas e Iluminação) e da conta 16.160-7, Banco Itaú, agência 9248 (Instituto Origami) . 
	112. Não obstante, observou-se, a partir da movimentação bancária da Aliança Comunicação e Cultura Ltda., as transações a seguir apresentadas, correspondente ao saldo dos valores relacionados ao repasse da primeira parcela, as quais, conforme apontado nos documentos apreendidos, teriam sido intermediadas pelo CETAP:
	Tabela 11 - Pagamentos SPX Produções Artísticas Ltda. intermediados pelo CETAP (Relix PE 2014) 
	Origem
	Destino
	Data
	Valor (R$) 

	Aliança Comunicação e Cultura
	CETAP
	31/07/2014
	42.780,75

			11/08/2014
	48.128,34

 	Fonte: Extratos bancários da conta 37.370-5, agência 1247, Banco Itaú (Aliança e Cultura Comunicação Ltda.) 
	113. Conforme se constata a partir da comparação entre os valores apresentados nas tabelas 9 e 11, relacionados às transações intermediadas pelo CETAP, constata-se que os últimos foram acrescidos de percentual equivalente a 6,95%  (seis inteiros e noventa e cinco centésimos) do valor devido à empresa SPX Produções Artísticas Ltda., conforme evidenciado a seguir:
Tabela 12 - Comparativo repasse de valores intermediados pelo CETAP (Relix PE 2014) 
	Repasse Aliança - CETAP (A) 
	Repasse CETAP - SPX Produções Art. (B) 
	Diferença (A/B) 

	Data
	Valor (R$) 
	Data
	Valor (R$) 
	Valor (R$) 
	%

	31/07/2014
	42.780,75
	01/08/2014
	40.000,00
	2.780,75
	6,95

	11/08/2014
	48.128,34
	11/08/2014
	45.000,00
	3.128,34
	
	Fonte: Vide tabelas 9 e 11.
	114. Como visto, o CETAP foi remunerado, para cada transação que intermediou, por montante equivalente a 6,95% (seis inteiros e noventa e cinco centésimos) do valor do repasse, evidenciando, portanto, a cobrança de taxa de administração por parte da pessoa jurídica.
	115. Registre-se que as transações intermediadas pelo CETAP foram faturadas por intermédio de documentos fiscais emitidos contra a Aliança Comunicação e Cultura Ltda., no caso, as notas fiscais 5127 e 5159, datadas de 31/07 e 14/08/2014, respectivamente, as quais, todavia, fazem alusão ao projeto 'Arte no Canteiro', o qual, de acordo com os demais documentos apreendidos, se encontrava em execução nos estados de Pernambuco e Alagoas, em período concomitante ao Relix (vide figura 11) .
	116. Idêntico procedimento foi observado com relação ao montante transferido por intermédio da empresa Idea Locação de Estruturas e Iluminação, consoante apresentado a seguir:
Tabela 13 - Caracterização de taxa de administração nos repasses intermediados pela Idea Locação de Estruturas e Iluminação
	Repasse Aliança - Idea (A) 
	Repasse Idea - SPX Produções Artísticas (B) 
	Diferença (A/B) 

	Data
	Valor (R$) 
	Data
	Valor (R$) 
	Valor (R$) 
	%

	25/08/2014
	53.475,94
	26/08/2014
	50.000,00
	3.475,94
	6,95

	Fonte: Extratos bancários da conta 37.370-5, agência 1247, Banco Itaú (Aliança e Cultura Comunicação Ltda.) e da conta 13.005.096-6, agência 3757, Banco Santander (Idea Locação de Estruturas e Iluminação) .
	117. Esclarece-se não ter sido identificado documento fiscal que dê amparo à transação envolvendo as empresas Aliança Comunicação e Cultura Ltda. e Idea Locação de Estruturas e Iluminação. 
	118. Por sua vez, a tabela a seguir apresentada procura sintetizar as informações relacionadas aos repasses devidos ao produtor Ricardo Reichmann, a partir das informações constantes dos documentos apreendidos: 
	Tabela 14 - Consolidação repasses Ricardo Reichmann (Relix PE 2014) 
	Parcela
	Intermediário
	Data
	Valor (R$) 

	1ª
	Idea
	15/08/2014
	45.000,00

			02/09/2014
	139.300,00

	2ª 
		01/10/2014
	160.500,00

	3ª
	--
	16/10/2014
	142.730,00

	4ª
	--
	14/11/2014
	135.700,00

	5ª
	--
	--
	85.597,00

	TOTAL (R$) 
	708.827,00

	Fonte: Documentos apreendidos (vide figuras 9 e 10) .
	119. Insta salientar que o referido profissional não foi alvo de medidas de afastamento de sigilo bancário, de forma a não ter sido possível circularizar as informações referentes à primeira e a última transações discriminadas na tabela antecedente. Contudo, foram identificadas as transações a seguir apresentadas, relacionadas ao repasse das demais parcelas: 
	Tabela 15 - Repasses Ricardo Reichmann intermediados pelas empresas Idea Locação de Estruturas e Iluminação e Idea Produções e Locação de Estruturas e Iluminação (Relix PE 2014) 
	Parcela
	Origem
	Destino
	Data
	Valor (R$) 

	1ª
	Origami
	Idea Locação de Estruturas e Iluminação
	02/09/2014
	148.983,96

	2ª
			01/10/2014
	171.657,76

	3ª
		Idea Produções e Locação de Estruturas e Iluminação
	15/10/2014
	152.652,41

	4ª
		Idea Locação de Estruturas e Iluminação
	17/11/2014
	145.133,69

	Fonte: Extratos bancários da conta 16.160-7, agência 9248, Banco Itaú (Instituto Origami) .
	120. Como visto, a diferença constatada entre os valores dos repasses oriundos do Instituto Origami às empresas Idea Locação de Estruturas e Iluminação e Idea Produções e Locação de Estruturas e Iluminação e aqueles devidos a Ricardo Reichmann corresponde ao já identificado percentual de 6,95% (seis inteiros e noventa e cinco centésimos) , conforme evidenciado a seguir:
	Tabela 16 - Caracterização de taxa de administração nos repasses intermediados pelas empresas Idea Locação de Estruturas e Iluminação e Idea Produções e Locação de Estruturas e Iluminação (Relix PE 2014) 
	Repasse Instituto Origami - Idea (A) 
	Repasse Idea - Ricardo Reichmann (B) 
	Diferença (A/B) 

	Data
	Valor (R$) 
	Data
	Valor (R$) 
	Valor (R$
	%

	02/09/2014
	148.983,96
	02/09/2014
	139.300,00
	9.683,96
	6,95

	01/10/2014
	171.657,76
	01/10/2014
	160.500,00
	11.157,76
	
	15/10/2014
	152.652,41
	16/10/2014
	142.730,00
	9.922,41
	
	17/11/2014
	145.133,69
	--
	135.700,00
	9.433,69
	
	Fonte: Vide tabelas 14 e 15.
	121. Esclarece-se não terem sido identificados documentos fiscais que deem amparo às transações envolvendo o Instituto Origami e as empresas Idea Locação de Estruturas e Iluminação e Idea Produções e Locação de Estruturas e Iluminação.
	122. Embora se reconheça que o faturamento de serviços sem a emissão dos respectivos comprovantes fiscais ou por intermédio de terceiros interpostos possa dar azo à tipificação de ilícitos tributários e até mesmo criminais, para o principal fim proposto neste trabalho, qual seja, o de levantar os custos de produção incorridos na execução do projeto, considera-se que os valores direcionados a pagamentos em favor da empresa SPX Produções Artísticas Ltda. tiveram por finalidade remunerar serviços que, a princípio, foram prestados, embora não se disponha de elementos que atestem a efetiva encenação das 154 (cento e cinquenta e quatro) apresentações teatrais contratadas.
	123. De seu turno, idêntico entendimento pode ser aplicado aos valores direcionados ao produtor Ricardo Reichmann, os quais, por sua vez, tiveram por objetivo financiar custos de produção associados às apresentações teatrais, conforme identificado em documento apreendido na empresa Alto Impacto Entretenimento Ltda., além, evidente, da própria remuneração do profissional, embora não se disponha de elementos que discriminem as despesas efetivamente custeadas com tal verba (vide figura 7) .
	124. Nessas condições, o montante de R$ 1.248.867,00 (um milhão, duzentos e quarenta e oito mil oitocentos e sessenta e sete reais) pode ser apropriado como custo de produção do projeto.
	125. Evidente que tal raciocínio não se aplica ao acréscimo de valores a título de taxa de administração por ocasião dos repasses intermediados pelas pessoas jurídicas CETAP, Idea Produções e Locação de Estruturas e Iluminação e Idea Locação de Estruturas e Iluminação. A cobrança de taxa de administração destinada, exclusivamente, a remunerar serviços de intermediação financeira, motivada, possivelmente, por aspectos tributário-fiscais de interesse dos envolvidos nas transações, configura desvio de parcela dos recursos alocados ao projeto e como tal será tratada.
	126. Isto posto, um último aspecto relacionado ao custo das apresentações teatrais se refere ao vultoso sobrepreço em relação ao preço contratado para a execução do serviço.
	127. Com efeito, constata-se, a partir do orçamento apresentado pelo Instituto Origami ao SESI/PE, que os valores alocados às encenações teatrais, da ordem de R$ 2.735.798,00 (dois milhões, setecentos e trinta e cinco mil, setecentos e noventa e oito reais) , representam 63,5% (sessenta e três inteiros e cinco décimos por cento) do valor do contrato de patrocínio (itens 9 a 12 da tabela 3) .
	128. Ora, conforme demonstrado nos parágrafos antecedentes, o custo das apresentações teatrais se limitou ao montante de R$ 1.248.867,00 (um milhão, duzentos e quarenta e oito mil oitocentos e sessenta e sete reais) , evidenciando, portanto, um sobrepreço de 119% (cento e dezenove por cento) em relação ao preço contratado.
	129. Por sua vez, parcela remanescente dos serviços inerentes ao contrato de patrocínio firmado entre o SESI/PE e o Instituto Origami foi viabilizada mediante contratações realizadas por intermédio da empresa Alto Impacto Entretenimento Ltda., responsável pelo levantamento dos custos do projeto (vide tabela 4) , o que corrobora conclusões apresentadas em trabalho anterior que apontam que a sub-rogação dos projetos patrocinados pelo ente paraestatal igualmente se dá em favor dessa pessoa jurídica, além da própria Aliança Comunicação e Cultura Ltda.
	130. Nesse sentido, evidencia-se, a seguir, os gastos incorridos pela pessoa jurídica na execução do projeto, assim como a entrada de recursos:
Figura 14 - Despesas e receitas Alto Impacto Entretenimento Ltda. (Relix PE 2014) 
	Fonte: Planilha extraída de computador da funcionária Patrícia Barboza Crescêncio, armazenada em dispositivo portátil (pen drive) . Apreensão realizada na Alto Impacto Entretenimento Ltda. (Termo de Apreensão 164/2019) .
	131. Como se observa, a Alto Impacto Entretenimento Ltda. incorreu em gastos de R$ 300.536,69 (trezentos mil, quinhentos e trinta e seis reais e sessenta e nove centavos) , montante que, aliás, corresponde à entrada de recursos, devendo ser apropriado como custo de produção do projeto. 
	132. Entretanto, vale ressaltar que a planilha ora reproduzida não discrimina, dentre as entradas de recursos, o pagamento da nota fiscal 96, emitida em 16/01/2015 pela Alto Impacto Entretenimento Ltda. contra a Aliança Comunicação e Cultura Ltda., no montante de R$ 49.750,00 (quarenta e nove mil setecentos e cinquenta reais) , referente à 'produção para divulgação do projeto Relix 2014', cujo respectivo recibo foi formalizado na mesma data.
	133. Outrossim, constata-se que despesas incorridas pela Alto Impacto Entretenimento Ltda. se concentram nos fornecedores Dream Bike Comércio de Bicicletas, Triciclos, Peças e Acessórios Eireli e F.G. Perez, referenciada na planilha como 'Chico City', as quais se encontram relacionadas à aquisição, adaptação e estilização de 100 (cem) bicicletas coletoras, conforme idealizado no projeto. 
	134. Tais aquisições foram efetivadas com investimento de R$ 260.650,00 (duzentos e sessenta mil seiscentos e cinquenta reais) , em contraposição ao preço contratado pelo SESI/PE de R$ 812.500,00 (oitocentos e doze mil e quinhentos reais) , de onde se constata sobrepreço de 211% (duzentos e onze por cento) no orçamento apresentado pelo Instituto Origami (vide item 20 da tabela 3) .
	135. Nessas condições, considerando-se os gastos de produção incorridos pelas empresas Aliança Comunicação e Cultura Ltda. e Alto Impacto Entretenimento Ltda. e os valores destinados a financiar as apresentações teatrais, evidencia-se que o projeto foi custeado com recursos da ordem de R$ 1.791.152,67 (um milhão, setecentos e noventa e um mil, cento e cinquenta e dois reais e sessenta e sete centavos) , valor, aliás, que se apresenta compatível com aquele levantado pela Alto Impacto Entretenimento Ltda. (vide tabela 4) .
	136. De seu turno, o montante de R$ 2.518.845,33 (dois milhões, quinhentos e dezoito mil, oitocentos e quarenta e cinco reais e trinta e três centavos) , resultante da diferença entre o valor repassado ao Instituto Origami a título de patrocínio e aquele efetivamente aplicado no financiamento do projeto, teria sido desviado para finalidades distintas, posto não ter sido empregado na consecução do objeto contratual.
	137 .Por fim, constatou-se que o Cetap emitiu outros cinco documentos fiscais contra a Aliança Comunicação e Cultura Ltda. relacionados ao projeto Relix, a seguir discriminados:
Tabela 17 - Notas fiscais emitidas pelo Cetap contra a Aliança Comunicação e Cultura Ltda. (Relix PE 2014) 
	Nota Fiscal
	Data Emissão
	Valor (R$) 
	Data Crédito

	5297
	17/10/2014
	84.504,82
	--

	5298
		1.209,92
	--

	5299
		4.369,54
	--

	5300
		149.732,62
	18/09/2014

	5317
	20/10/2014
	96.256,68
	20/10/2014

	TOTAL (R$) 
	336.073,58
	
	Fonte: Dados oriundos do afastamento do sigilo fiscal da empresa Aliança Comunicação e Cultura Ltda. (planilha 'NFSE RECEBIDAS ALIANÇA COMUNICAÇÃO') . Extratos bancários da conta 37.370-5, agência 1247, Banco Itaú (Aliança Comunicação e Cultura Ltda.) .
	138. Registre-se, desde logo, não ter sido identificada prestação de serviços que dê amparo às transações. Ademais, a emissão de documentos sequenciais, na mesma data, indica que o CETAP se tratar de típica 'empresa noteira', ou seja, trata-se de pessoa jurídica que não possui atividade comercial alguma, utilizada como fornecedora de notas fiscais.
	139. Outrossim, consoante já observado, o CETAP é utilizado como instrumento de faturamento de serviços prestados por terceiros ou como meio de repasse de recursos, de forma que os valores discriminados nos documentos em questão podem estar relacionados ao financiamento de despesas de projetos distintos, executados em período concomitante ao Relix.
	IV.3. Conclusão
	140. Portanto, à vista dos elementos apurados, consolidam-se, a seguir, as despesas relacionadas à execução do projeto, totalizadas em R$ 1.791.152,67 (um milhão, setecentos e noventa e um mil, cento e cinquenta e dois reais e sessenta e sete centavos) :
	a)	custos de produção incorridos pela Aliança Comunicação e Cultura Ltda., no montante de R$ 241.748,98 (duzentos e quarenta e um mil, setecentos e quarenta e oito reais e noventa e oito centavos) , discriminados na tabela 7;
	b)	pagamentos realizados em favor da empresa SPX Produções Artísticas Ltda. como contraprestação às apresentações teatrais objeto do projeto, no montante de R$ 540.040,00 (quinhentos e quarenta mil e quarenta reais) , cf. parágrafos 101 a 124;
	c)	repasse de valores ao produtor Ricardo Reichmann destinados a custear gastos de pré-produção e produção do projeto associados às apresentações teatrais, no montante de R$ 708.827,00 (setecentos e oito mil setecentos e vinte e sete reais) , cf. parágrafos 101 a 124;
	d)	custos de produção incorridos pela Alto Impacto Entretenimento Ltda. no montante de R$ 300.536,69 (trezentos mil, quinhentos e trinta e seis reais e sessenta e nove centavos) , discriminados em planilha apreendida na referida pessoa jurídica (figura 12) .
	141. Por outro lado, de acordo com os fundamentos que norteiam a aplicação da teoria do produto bruto mitigado ao caso concreto, apresentados na seção III deste relatório, o montante de R$ 2.518.845,33 (dois milhões, quinhentos e dezoito mil, oitocentos e quarenta e cinco reais e trinta e três centavos) corresponde ao prejuízo apurado na execução do projeto, consoante os fatos a seguir discriminados:
	a)	repasse de valores a título de taxa de administração entre a Aliança Comunicação e Cultura Ltda. e o CETAP, no montante de R$ 5.909,09 (cinco mil, novecentos e nove reais e nove centavos) , discriminado na tabela 12;
	b)	repasse de valores a título de taxa de administração entre a Aliança Comunicação e Cultura Ltda. e a Idea Locação de Estruturas e Iluminação, no montante de R$ 3.475,94 (três mil, quatrocentos e setenta e cinco reais e noventa e quatro centavos) , discriminado na tabela 13;
	c)	repasse de valores a título de taxa de administração entre o Instituto Origami e a Idea Locação de Estruturas e Iluminação, no montante de R$ 30.275,41 (trinta mil, duzentos e setenta e cinco reais e quarenta e um centavos) , discriminado na tabela 16;
	d)	repasse de valores a título de taxa de administração entre o Instituto Origami e a Idea Produções e Locação de Estruturas e Iluminação, no montante de R$ 9.922,41 (nove mil, novecentos e vinte e dois reais e quarenta e um centavos) , discriminado na tabela 16;
	e)	valores não aplicados no financiamento de despesas relacionadas ao projeto pela Alto Impacto Entretenimento Ltda., no montante de R$ 49.750,00 (quarenta e nove mil setecentos e cinquenta reais) , decorrente do pagamento da nota fiscal 96, cf. parágrafos 132;
	f) valores não aplicados no financiamento de despesas relacionadas ao projeto pela Aliança Comunicação e Cultura Ltda., no montante de R$ 1.887.512,48 (um milhão, oitocentos e oitenta e sete mil, quinhentos e doze reais e quarenta e oito centavos) , sendo que, desse montante:
	f.1) R$ 96.256,68 (noventa e seis mil, duzentos e cinquenta e seis reais e sessenta e oito centavos) correspondem a repasse de valores ao CETAP sem vinculação a serviços prestados no âmbito do projeto (pagamento da nota fiscal 5317) , cf. discriminado na tabela 17;
	f.2) R$ 357.000,00 (trezentos e cinquenta e sete mil reais) correspondem a repasse de valores a Sérgio Luís de Carvalho Xavier, então Secretário de Meio Ambiente e Sustentabilidade de Pernambuco, por intermédio de pagamentos fictícios realizados pela Aliança Comunicação e Cultura Ltda. em favor da empresa S.X. Brasil Comunicação Digital Ltda. (vide seção X deste relatório) .'
	15. As análises empreendidas pela SeinfraOperações apuraram elementos que conduzem à quantificação do montante de R$ 1.791.152,67 para custeio das despesas necessárias à execução do projeto (custo de produção) . Tendo em vista que o valor total do patrocínio repassado foi de R$ 4.309.998,00, a diferença constitui débito, consubstanciado como prejuízo aos cofres do Sesi no total de R$ 2.518.845,33.
	16. Ademais, ao final do exame transcrito (item 141 da transcrição acima) , são indicadas parcelas do débito atribuídas a condutas específicas por parte de empresas, pessoas físicas e/ou instituições envolvidas com o projeto.
	17. Assim, tomando-se por base as análises da SeinfraOperações, a estrutura do relatório que será apresentado e detalhado a seguir terá como resultado a seguinte cadeia de responsabilização:
	17.1 Responsáveis do Sesi que responderão pela totalidade do débito de R$ 2.518.845,33:
	Robson Braga de Andrade, Diretor do Sesi/DN e Presidente da CNI;
	Rafael Esmeraldo Lucchesi Ramacciotti, Diretor Superintendente do Sesi/DN;
	Marcos Tadeu de Siqueira, Diretor de Operações do Sesi/DN;
	Ricardo Essinger, Diretor do Sesi/PE e Presidente da Fiepe;
	Ernane de Aguiar Gomes, Superintendente do Sesi/PE;
	17.2 Responsáveis dos agentes patrocinados que responderão pela totalidade do débito de R$ 2.518.845,33:
	Instituto Origami, fundação privada que recebeu o patrocínio;
	Hebron Costa Cruz de Oliveira, presidente do Origami;
	Romero Neves Silveira Souza Filho, diretor sociocultural do Origami.
	Aliança Comunicação e Cultura Ltda., executora do projeto;
	Lina Rosa Gomes Vieira da Silva, sócia administradora da Aliança;
	Luiz Otávio Gomes Vieira da Silva, sócio administrador da Aliança;
	17.3 Outros responsáveis com participações parciais no débito de R$ 2.518.845,33 (conforme subitens do item 141 da transcrição supra) :
	Centro Técnico de Assessoria e Planejamento Comunitário (CETAP) : R$ 5.909,09 (subitem 'a') e R$ 96.256,68 (subitem 'f.1') ;
	Idea Locação de Estruturas e Iluminação: R$ 3.475,94 (subitem 'b') e R$ 30.275,41 (subitem 'c') ;
	Idea Produções e Locação de Estruturas e Iluminação: R$ 9.922,41 (subitem 'd') ;
	Alto Impacto Entretenimento Ltda.: R$ 49.750,00 (subitem 'e') ; e
	S.X. Brasil Comunicação Digital Ltda. e Sérgio Luís de Carvalho Xavier: R$ 357.000,00 (subitem 'f.2') .
	18. O detalhamento das participações e demais elementos necessários para caracterização das irregularidades e individualização das condutas será apresentado ao longo desta instrução.
	Participação do Sesi/PE na concretização do prejuízo 
	19. Passa-se a transcrever trecho de conclusão do relatório (RICE 03/2019) que avalia a participação do Sesi na consecução da irregularidade, optando-se, da mesma forma para facilitar a leitura, por manter estrutura de tamanho de fonte e numeração de acordo com o relatório original produzido pela SeinfraOperações, adotando-se o formato itálico para melhor identificação dos trechos transcritos. A avaliação abrange os departamentos que realizaram repasses e/ou executaram ações do Relix (DN, PE, AL e PB) , sendo ao final individualizada a responsabilidade da regional de Pernambuco. Mais uma vez, para melhor contextualização, entende-se oportuno incluir a transcrição inicial da análise, que engloba todas as unidades envolvidas com o Relix.
	'597. A documentação apreendida e os demais elementos oriundos da investigação em curso evidenciam a prática de atos ilícitos nas contratações levadas a termo com o Instituto Origami, tendo por objeto o projeto Relix, consistentes na cooptação da referida organização sem fins lucrativos como meio de captação de recursos do SESI e na sub-rogação dos objetos contatuais às pessoas jurídicas constituídas pela família Gomes Vieira da Silva.
	598. Associado a tais práticas ilícitas, constatou-se que o SESI, considerados o seu departamento nacional e os departamentos regionais envolvidos nas contratações, aprovou e desembolsou um volume de recursos ao Instituto Origami bastante superior ao que seria devido e necessário à viabilização do projeto patrocinado, valendo-se, para tanto, exclusivamente dos valores demandados pelo proponente, na exata proporção em que solicitados, consoante ilustrado a seguir:
	Figura 72 - Comparativo custos x desembolsos financeiros (projeto Relix) {...}
	Fonte: Vide tabela 2.
	599. De acordo com os valores estimados para cada uma das cinco edições do Relix, apresentados na tabela 2 deste relatório, identificou-se que os desembolsos, em média, foram 142 % (cento e quarenta e dois por cento) superiores aos custos do projeto, o que acarretou um prejuízo de R$ 12.818.784,78 (doze milhões, oitocentos e dezoito mil, setecentos e oitenta e quatro reais e setenta e oito centavos) , montante que representa, aproximadamente, 58% (cinquenta e oito por cento) do valor desembolsado pelo ente paraestatal.
	600. Se por um lado o cenário descrito gerou prejuízo aos cofres públicos, de outro, a seu turno, representou acréscimo patrimonial indevido aos particulares envolvidos nas contratações, não necessariamente ao Instituto Origami, o qual desempenhou função meramente instrumentária na execução do projeto, atuando como intermediário entre o SESI e os reais destinatários dos recursos alocados aos projetos, dentre os quais se destacam as empresas Aliança Comunicação e Cultura Ltda. e Alto Impacto Entretenimento Ltda., cuja aplicação, ao longo das cinco edições do Relix, é apresentada a seguir, de forma consolidada:
	Figura 73 - Aplicação recursos Relix {...}
	Fonte: Consolidação das análises constantes das Seções IV a VIII deste relatório.
	601. Por sua vez, o montante financeiro excedente alocado ao projeto Relix, de acordo com os fatos apurados, teria sido:
	a)	revertido na forma de lucro às empresas Aliança Comunicação e Cultura Ltda. e Alto Impacto Entretenimento Ltda.;
	b)	desviado para o financiamento de outros projetos executados pelas referidas pessoas jurídicas, igualmente custeados por recursos provenientes do ente paraestatal;
	c)	desviados para terceiros interessados na concretização de tais atos. 
	602. Os agentes identificados como responsáveis pela prática dos ilícitos ora materializados, de seu turno, são a seguir apresentados:
	Figura 74 - Responsáveis {...}
	Fonte: Consolidação das análises constantes das Seções IV a X deste relatório. 
	603. No âmbito do ente paraestatal verifica-se que o poder decisório se encontra alocado em duas esferas distintas, uma inserida na estrutura administrativa dos departamentos regionais e outra no órgão de direção nacional.
	604. Os departamentos regionais do SESI são administrados por um diretor, função regimentalmente atribuída ao presidente da federação das indústrias local, consoante disposto no art. 44 do Regulamento do ente paraestatal. Entre outras atribuições, compete a este agente, nos termos do que estabelece o art. 45 do referido ato normativo:
	a)	autorizar as despesas da regional;
	b)	programar e executar as tarefas a cargo da administração regional;
	c)	preparar convênios, acordos e demais ajustes de interesse da regional.
	605. No caso concreto, os diretores dos departamentos regionais do SESI envolvidos nas contratações foram os responsáveis pela decisão de apoiar financeiramente o projeto por intermédio da concessão de patrocínio ao Instituto Origami, sem que houvesse qualquer estimativa idônea dos custos necessários à viabilização do objeto.
	606. Tais atos decisórios encontram-se materializados em expedientes direcionados ao órgão de direção nacional do SESI, a seguir discriminados, nos quais se vislumbra a decisão adotada no âmbito das regionais de apoiar financeiramente o projeto, ainda que estivesse sujeita à disponibilidade orçamentária do departamento nacional:
Tabela 90 - Atos decisórios Departamentos Regionais do SESI de Pernambuco, Alagoas e Paraíba
	Edição
	Documento
	Referência

	PE 2014
	OF. GDR - 10/2014
	Processo de Inexigibilidade 03/2014 apreendido no SESI/PE (item 13 do Termo de Apreensão 54/2019, p. 2 do arquivo digitalizado [parte 2]. Equipe PE 01) 

	AL 2016
	OF. DR 9/2016
	Processo apreendido no SESI/AL (item 6 do Auto de Apreensão 61/2019, p. 73 do arquivo digitalizado. Equipe AL-01) .

	PE 2017
	OF. GDR - 8/2017
	Processo 05/2017 apreendido no SESI/PE (item 11 do Termo de Apreensão 54/2019, p. 33 do arquivo digitalizado [parte 2]. Equipe PE-01) 

	PB 2018
	OFÍCIO 02/SESI/2018 - DIREG 
	Processo 430/2018 apreendido no SESI/DN (item 16 do auto de apreensão, p. 1/2 do arquivo digitalizado. Equipe DF-01) .

	AL 2018
	OF. DR 11/2018
	Processo 3.075/2018 apreendido no SESI/DN (item 18 do auto de apreensão, p. 1 do arquivo digitalizado. Equipe DF-01) .

	Fonte: Processos apreendidos.
	607. Exerceram a função de diretor no período examinado Ricardo Essinger (SESI/PE) , José Carlos Lyra de Andrade (SESI/AL) e Francisco de Assis Benevides Gadelha (SESI/PB) , sendo os responsáveis, portanto, pela decisão de patrocinar o projeto, conforme materializado nos próprios expedientes discriminados na tabela supra.'
	20. Assim, no âmbito da unidade regional do Sesi em Pernambuco, a assinatura do patrocínio e efetivação dos repasses foram possibilitados mediante participação dos seguintes agentes:
	Ricardo Essinger, Presidente da Federação das Indústrias de Pernambuco - Fiepe e Diretor do Sesi/PE, foi o gestor que assinou a solicitação de recursos para o Relix ao Sesi/DN (peça 22, p. 18) e participou da decisão de patrocinar a edição do programa em Pernambuco no ano de 2014;
	Ernane de Aguiar Gomes, Superintendente à época do Sesi/PE, foi o gestor responsável por assinar o contrato de patrocínio representando o departamento regional do Sesi em Pernambuco, bem como por reconhecer o processo de contratação por inexigibilidade do instituto Origami, sem orçamento detalhado que justificasse os gastos previstos para patrocínio.
	Participação do Sesi/DN na concretização do prejuízo
	21. Uma vez mapeada a participação das unidades regionais do Sesi na concretização do prejuízo, em especial a unidade de Pernambuco, cabe analisar a responsabilidade do departamento nacional. Para tanto, são trazidos à análise outros trechos do relatório de inteligência de controle externo produzido pela SeinfraOperações, com tamanho de fonte e numeração adotada no original, grafando-se os trechos transcritos com padrão itálico para melhor identificação.
	'554. Em 29/10/2013, mediante ato conjunto das Diretorias do SESI e do SENAI, foi aprovada a política de patrocínio no âmbito dos departamentos nacionais de ambas as instituições (Ordem de Serviço Conjunta SESI/SENAI 14/2013) .
	555. De acordo com o conceito apresentado no anexo único do ato normativo, patrocínio 'é o contrato pelo qual o patrocinador, com vistas a agregar valor à sua marca e fomentar atividade relacionada, direta ou indiretamente, a seus objetivos, concede apoio, financeiro ou econômico, a ações de iniciativa do patrocinado que, por sua vez, se obriga a realiza-las e a associa-las à marca do patrocinador'.
	556. Como visto, o normativo sujeita as atividades objeto de patrocínio à vinculação, direta ou indireta, aos objetivos das entidades paraestatais e, no caso do SESI, preferencialmente, a ações relacionadas às áreas de qualidade de vida, educação, segurança e medicina do trabalho, mercado de trabalho, assistência social, saúde, cultura, esporte e lazer, questões de sustentabilidade, responsabilidade social e competições relacionadas à educação.
	557. Por outro lado, é vedado o patrocínio a ações ou atividades de cunho religioso, político-partidárias e de atletas e de equipes esportivas profissionais.
	558. Outrossim, a normatização, além de estabelecer aspectos relacionados à formalização e enquadramento do patrocínio no Regulamento de Licitações e Contratos do SESI e requisitos mínimos a serem observados nos respectivos instrumentos de contrato, apresenta disposições específicas a respeito da prestação de contas das ações objeto de patrocínio, a seguir reproduzidas:
	6. DAS PRESTAÇÕES DE CONTAS
	A prestação de contas consiste na apresentação (sic) relatório final comprovando:
	¿	a realização da ação ou atividade patrocinada nos termos previstos no contrato;
	¿	a divulgação da marca do patrocinador, na forma estabelecida no contrato;
	¿	a realização das outras contraprestações previstas no contrato.
	559. Observa-se que o ato normativo, embora disponha de seção específica relacionada à prestação de contas, restringe a demonstração da ação patrocinada à comprovação da execução física do objeto, dispensando o patrocinado de demonstrar a execução financeira das ações, ou seja, a evidenciar que as despesas realizadas tiveram por objetivo financiar o objeto pactuado.
	560. E, sob a égide de tal normativo, foram constituídos os contratos de patrocínio firmados pelos Departamentos Regionais do SESI de Pernambuco, Alagoas e Paraíba com o Instituto Origami, destinados ao financiamento do projeto Relix, os quais, ainda que dispusessem de cláusulas específicas de prestação de contas, não sujeitavam o patrocinado a comprovar a aplicação dos recursos recebidos no custeio de despesas relacionadas à consecução do objeto contratual.
	561. No caso, a normatização editada pelo SESI e pelo SENAI, ao dispensar a necessidade de comprovação da execução financeira de contratos de patrocínio, caminhou na contramão de jurisprudência consolidada no âmbito do TCU no sentido da obrigatoriedade de apresentação de prestação de contas de recursos públicos transferidos a entidades privadas a título de patrocínio, para fins de verificação da regular aplicação dos valores nas estritas finalidades para as quais foram destinados, como forma de instrumentalização do dever constitucional de prestar contas previsto no art. 70, parágrafo único, da Constituição Federal.
	562. Com efeito, de longa data o TCU vem se manifestando acerca da necessidade de comprovação da aplicação de recursos geridos por entidades qualificadas como serviços sociais autônomos, repassados a terceiros a título de patrocínio, para financiamento de atividades de interesse social. Nesse sentido, o Acórdão 922/2009-TCU-Plenário (Rel. Min. Benjamin Zymler) , no qual se tratou de situação análoga envolvendo normatização editada pelo SEBRAE (Serviço de Apoio às Micro e Pequenas Empresas) , oportunidade na qual se expediu a seguinte recomendação ao ente paraestatal:
	9.3. recomendar ao Sebrae Nacional que envide esforços no sentido de ajustar a Instrução Normativa nº 40/2001 aos princípios constitucionais norteadores da Administração Pública, bem como à jurisprudência deste Tribunal, no que diz respeito à prestação de contas dos recursos destinados a patrocínio quanto à exigência da apresentação de documentos comprobatórios que evidenciem o destino dado ao montante recebido (notas fiscais, recibos, relatório das ações desenvolvidas pelo patrocinado, comprovantes das contrapartidas avençadas) , adotando, como parâmetro, os Acórdãos nº 2.277/2006 e 447/2008, ambos do Plenário;
	563. Extrai-se do voto que fundamentou a decisão em epígrafe a passagem a seguir reproduzida:
	16. Com efeito, não há como aceitar que as entidades do Sistema 'S', sujeitas que são aos princípios da Administração Pública, e, principalmente, pelo fato de arrecadarem e utilizarem recursos públicos, não prestem contas da aplicação de tais valores de forma a possibilitar a aferição de sua escorreita utilização. (...) 
	20. Ocorre que a comprovação exigida pelo referido normativo, nos moldes em que se encontra, não permite que se estabeleça o nexo causal entre os valores transferidos pelo Sebrae ao ente patrocinado e o objeto supostamente realizado, verificação esta que se mostra imprescindível ao exame da regularidade da utilização dos recursos públicos. Desse modo, não basta a comprovação da execução do objeto conveniado. É imperioso que, com os documentos apresentados com vistas a comprovar o bom emprego dos valores públicos, seja possível constatar que eles foram efetivamente utilizados no objeto pactuado, de acordo com os normativos vigentes.
	21. Assim, cabe recomendar ao Sebrae Nacional que envide esforços no sentido de ajustar a Instrução Normativa nº 40/2001 aos princípios constitucionais norteadores da Administração Pública, bem como à jurisprudência deste Tribunal, no que diz respeito à prestação de contas dos recursos destinados a patrocínio quanto à exigência da apresentação de documentos comprobatórios que evidenciem o destino dado ao montante recebido (notas fiscais, recibos, relatório das ações desenvolvidas pelo patrocinado, comprovantes das contrapartidas avençadas) . 
	564. Na mesma linha, ao apreciar ato normativo conjunto editado pelos Departamentos Regionais do SESI e do SENAI de Minas Gerais - Revisão 01 da Instrução Normativa IN 01/21 - que disciplinava os procedimentos para apresentação, análise e deliberação acerca da concessão de patrocínios a projetos de terceiros, novamente o TCU se deparou com a supressão da obrigatoriedade de prestação de contas financeira de projetos patrocinados pelas entidades.
	565. No caso, o normativo então revisado suprimiu a exigência de apresentação, por parte dos patrocinados, de documentos financeiros e fiscais que demonstrassem a aplicação dos recursos repassados no objeto patrocinado. Dessa forma, a prestação de contas dos contratos de patrocínio passou a ser única e exclusivamente física, bastando ao patrocinado a comprovação da realização do objeto, mediante evidências físicas de sua execução, e a divulgação da marca das entidades.
	566. Na oportunidade, por intermédio do Acórdão 6.813/2017 - 1ª Câmara (Rel. Min. Sub. Augusto Sherman Cavalcanti) , expediu-se a determinação a seguir reproduzida ao ente paraestatal:
	9.4. determinar ao Departamento Regional do Senai no Estado de Minas Gerais (Senai/DR/MG) que:
	9.4.1. promova a alteração da IN 01-21, Revisão 01, ou da norma que vier a substituí-la, restabelecendo a exigência de prestação de contas aos patrocinados, incluindo a comprovação financeira da regular utilização dos recursos transferidos, devendo ser apresentados os documentos financeiros e fiscais (notas fiscais e recibos contendo descrição que permita identificar os serviços e bens adquiridos) , além das evidências físicas da execução do projeto, comprovantes das contrapartidas avençadas e relatório das atividades desenvolvidas;
	567. Por abordar com propriedade as peculiaridades inerentes aos patrocínios concedidos por entes paraestatais, reproduz-se, a seguir, o entendimento aplicado ao caso concreto:
	24. Portanto, dada a inarredável condição de dinheiros públicos, os recursos transferidos por entidades do 'sistema S' no âmbito dos contratos de patrocínio devem resguardar os mesmos cuidados que se têm no trato da coisa pública. Nesse sentido, reafirmo que, por estarem sujeitos aos princípios constitucionais inerentes à atividade administrativa, as entidades do 'sistema S' estão obrigadas a exigir a prestação de contas das despesas realizadas por parte dos terceiros patrocinados com recursos públicos, bem como os terceiros estão obrigados a prestá-las, por força do art. 70 da CF/88. 
	25. No âmbito exclusivamente privado, poderia se cogitar a dispensa de um mecanismo de prestação de contas, em especial considerando apenas o ponto de vista do ente patrocinador. Todavia, quando se adentra no setor estatal ou, neste caso, paraestatal, a natureza dos recursos públicos transferidos via patrocínio exige a demonstração da sua aplicação.
	26. Tais patrocínios não são resultantes de um processo público de chamamento, como se tem, por exemplo, por meio da licitação, como condição geral para a celebração de contratos administrativos (CF, art. 37, XXI) . Ora, nesse cenário, como assegurar isonomia na escolha dos entes patrocinados? Como garantir que os valores patrocinados estão de acordo com o benefício a ser gerado ou com os custos dos eventos a que se destinam? Ou ainda, como garantir que os recursos públicos transferidos via patrocínio estão sendo efetivamente empregados na finalidade a que se destinaram?
	27. Destarte, entendo que as entidades patrocinadoras do 'sistema S', além de conferir publicidade aos patrocínios, possuem dever constitucional de demonstrar a lisura na utilização de contratos de patrocínio para aplicar recursos públicos, com vistas a resguardar os valores que lhe são atribuídos e, até mesmo, uma imagem de entidade responsável perante a sociedade.
	28. Sob esse prisma, a meu ver, não poderiam ser dispensados os documentos financeiros e fiscais comprobatórios da boa aplicação dos recursos por parte dos entes patrocinados, sob pena de se retirar completamente a eficácia da prestação de contas, que, friso, constitui princípio basilar do estado republicano.
	568. Registre-se, por oportuno, que a decisão adotada foi mantida no recente Acórdão 8734/2019-TCU-Primeira Câmara (Rev. Min. Sub. Augusto Sherman Cavalcanti) , proferido em sessão de 20/08/2019, por meio do qual se apreciou recurso interposto pelo Departamento Regional do SENAI/MG, no qual se pleiteava a reforma do subitem 9.4.1 do Acórdão 6813/2017-TCU-Primeira Câmara. 
	569. A partir de 2015, contudo, o TCU passou a diferenciar a natureza jurídica dos contratos de patrocínio não incentivados de divulgação exclusiva de marca, ou seja, aqueles que não possibilitam a concessão de incentivo fiscal ao patrocinador e tem como única finalidade a exposição de sua marca, dos demais pactos firmados sob a mesma designação. 
	570. Nessa linha, por intermédio do Acórdão 2914/2015-TCU-Plenário (Rel. Min. Raimundo Carreiro) , foi fixada orientação no sentido de que os recursos repassados mediante patrocínio, exceto os relativos a contratos exclusivos de divulgação de marca, devem estar vinculados ao objeto pactuado no contrato ou convênio firmado. Nesse caso, o patrocinado deve depositar os recursos em contas específicas e utilizá-los somente no objeto pactuado, mantendo sob sua guarda documentação que comprove os gastos, como extrato de conta vinculada, recibos, notas fiscais, entre outros.
	571. Tal distinção se fez necessária a partir do reconhecimento de que, sob a mesma denominação de 'patrocínio', a administração firma pactos de naturezas distintas, uns voltados exclusivamente para a divulgação de sua marca, os quais assumiriam natureza contratual, não incidindo, por conseguinte, o dever de prestar contas a respeito da aplicação dos recursos; outros, por sua vez, cujo interesse da administração não reside somente na veiculação de marca, mas na própria execução do objeto patrocinado, revelando natureza convenial, o que atrairia a incidência do regime jurídico constitucional de accountability.
	572. Confira-se, nesse sentido, o parecer do Ministério Público junto ao TCU, representado, na oportunidade, pelo Subprocurador-Geral Lucas Rocha Furtado, reproduzido no relatório da decisão epigrafada:
	'Creio que a oscilação da jurisprudência verificada pela unidade técnica se deve, em grande parte, ao fato de que, sob o mesmo título de 'patrocínio', as entidades públicas firmam pactos de diferentes naturezas, revelando as circunstâncias particulares de cada caso concreto, acima da designação que eventualmente se lhe tenha dado, se o acordo firmado cuida de contrato ou de convênio.
	No primeiro caso fala-se em 'preço' e em contraprestação de serviço, em geral, a exibição da marca do patrocinador, não incidindo, por conseguinte, o dever de prestar contas quanto à destinação dos recursos. Interessa nesse caso, tão somente, o adimplemento da obrigação contratual pela contratada. No segundo caso, no lugar de preço, cuida-se da divisão dos esforços, ainda que caiba apenas a uma das partes o desembolso financeiro e a outra a divulgação da marca. Não há aí contraprestação propriamente dita, mas contrapartida, sendo, então, devida a prestação de contas.' 
	573. A matéria veio a ser objeto de nova apreciação por parte do TCU por ocasião de fiscalização que teve por objeto a avaliação da política de patrocínio de empresas estatais federais, oportunidade na qual foi reafirmada a necessidade de distinção entre as diferentes hipóteses caracterizadoras de patrocínio a fim de se definir a obrigatoriedade, ou não, de comprovação financeira da aplicação dos recursos, consoante se observa no excerto a seguir reproduzido, extraído do voto que fundamentou o Acórdão 2770/2018-TCU-Plenário (Rel. Min. Vital do Rêgo) :
	104. Todavia, veja-se que tal objeto tem finalidade específica de financiamento de projetos de interesse eminentemente social, que evidencia a pactuação de ação de interesse mútuo, claramente de natureza convenial. Diferente hipótese seria o patrocínio de evento (por exemplo, show de artistas renomados ou uma disputa esportiva) em que se objetiva apenas o retorno publicitário advindo com a divulgação da marca do patrocinador.
	105. No primeiro caso, não há dúvida de que deve haver a devida prestação de contas por parte do patrocinado, com a comprovação financeira e com o estabelecimento do nexo de causalidade entre os recursos e o objeto pactuado. No segundo, entretanto, aproxima-se mais de uma contraprestação de serviço à transferência dos recursos, ainda que possa não haver completa subsunção da 'exposição da marca' à prestação de serviço ou fornecimento de bens. (...) 
	107. Nestas condições, considero que o volume de recursos destinado ao patrocínio, quando objetiva apenas a divulgação da marca do patrocinador, não está vinculado às despesas realizadas, mas ao retorno publicitário dele advindo (almeja-se somente a divulgação da marca) . Por outro lado, ao descentralizar recursos mediante 'contrato de patrocínio', mas com finalidade específica de financiamento de projetos de interesse eminentemente social, deve ser exigida a apresentação de prestação de contas, dada a natureza convenial decorrente da existência de interesses mútuos. 
	574. Portanto, observa-se que o patrocínio de eventos cujo interesse do patrocinador reside exclusivamente na veiculação de sua marca e no retorno publicitário daí advindo prescinde de comprovação da destinação dos recursos, dada a natureza contratual do pacto firmado. Por outro lado, projetos de cunho eminentemente social, firmados a partir da existência de interesses mútuos entre o patrocinador e o patrocinado, cuja consecução do objeto se dá mediante conjunção de esforços, ainda que caiba a apenas uma das partes o desembolso financeiro, demandam do patrocinado a comprovação da aplicação dos recursos no estrito cumprimento do objeto pactuado, em vista da natureza convenial do ajuste.
	575. Ora, é evidente que os contratos de patrocínio firmados entre o SESI e o Instituto Origami, destinados ao financiamento do Relix, projeto cultural de cunho eminentemente social, voltado a práticas de responsabilidade socioambiental, se reveste de natureza jurídica convenial decorrente da existência de interesses mútuos na concretização de seu objeto.
	576. Nesse sentido, aliás, consoante tratado ao longo deste relatório, a concessão do patrocínio pelo ente paraestatal foi pautada na conjugação entre o alinhamento do projeto ao alcance de objetivos estratégicos e às finalidades institucionais do SESI, assim como à associação de sua marca a evento de caráter eminentemente social, de onde se evidencia que o interesse do patrocinador não se encontrava restrito apenas a esse último aspecto, mas sim à execução propriamente dita do objeto como instrumento de fomento à atividade relacionada a seus próprios fins sociais.
	577. Sob esse aspecto, vale ressaltar que o próprio ato normativo editado pelo SESI e pelo SENAI condiciona a concessão de patrocínio a atividades ou ações relacionadas direta ou indiretamente a seus objetivos institucionais.
	578. De outro lado, o Instituto Origami, embora tenha sido utilizado para fins ilícitos, se trata de organização sem fins lucrativos estatutariamente voltada ao desenvolvimento de projetos sociais mediante atuação nas áreas de cultura e meio ambiente, entre outras.
	579. Caracterizada, portanto, a existência de interesses mútuos na execução do projeto Relix, do que decorre a inafastabilidade da comprovação da aplicação dos recursos repassados na consecução do objeto pactuado.
	580. Nessas condições, a regulamentação editada pelo SESI e pelo SENAI, ao dispensar, de forma indiscriminada, a obrigatoriedade de comprovação financeira dos patrocínios concedidos, sem se atentar à natureza jurídica dos pactos firmados, além de contrariar obrigação constitucionalmente imposta a qualquer pessoa que gerencie recursos públicos, deu margem à constituição de ambiente propício à prática de ilícitos e a desvios de toda sorte, tais quais os descritos no presente relatório.
	581. Com efeito, constata-se nos atos praticados situação ímpar em que recursos de natureza pública, destinados a projeto de cunho social, são efetivamente gerenciados por pessoas jurídicas estranhas à relação contratual, as quais se valem de organização sem fins lucrativos como meio de captação de valores superestimados, cujo excedente é destinado à satisfação de suas finalidades lucrativas e a terceiros interessados na concretização de tais atos.
	582. De forma mais específica, a normatização adotada pelos entes paraestatais possibilita que recursos que deveriam ser movimentados em contas específicas, vinculadas aos ajustes firmados, transitem livremente em contas movimento de terceiros, de forma a se imiscuir com outras fontes de receitas e despesas, praticamente inviabilizando o acompanhamento de seu emprego no estrito cumprimento do objeto pactuado.
	583. Isto posto, é seguro afirmar que a política de patrocínio implementada pelo SESI e pelo SENAI, por ocasião da expedição da Ordem de Serviço Conjunta 14/2013, além da afronta direta ao texto constitucional decorrente da supressão do dever de prestar contas por parte do patrocinado, carece de mecanismos mínimos de controle típicos de transferências voluntárias, propiciando ambiente favorável à prática de atos ilícitos e à ocorrência de desvio de recursos, encontrando-se indissociavelmente relacionada aos fatos investigados.
	22. Caracterizada a irregularidade pela SeinfraOperações quanto à expedição de normativo pelo Sesi/DN para regulamentar a contratação de patrocínio sem estabelecer a forma de prestação de contas, em afronta aos princípios constitucionais e à jurisprudência do TCU sobre a matéria, foi abordada também a participação dos dirigentes do Sesi para produção do resultado irregular, conforme trechos adiante transcritos (tamanho de fonte e numeração do original, adotando-se o formato itálico para identificação de transcrições) .
	'613. Já o Departamento Nacional do SESI, a seu turno, igualmente é administrado por um diretor, função regimentalmente atribuída ao presidente da Confederação Nacional da Indústria, a teor do que estabelece o art. 32, parágrafo único, do Regulamento do SESI. Entre outras atribuições, compete a este agente, nos termos do art. 33 do referido ato normativo:
	a)	organizar, executar, superintender e fiscalizar, direta ou indiretamente, todos os serviços do Departamento Nacional, baixando instruções aos departamentos e delegacias regionais;
	b)	autorizar as despesas da entidade;
	c)	fiscalizar, sempre que julgar oportuno, diretamente, ou por intermédio de prepostos, a execução, pelas administrações regionais, dos dispositivos legais, regulamentares, estatutários e regimentais atinentes ao SESI.
	614. No caso concreto, o Diretor do Departamento Nacional do SESI foi o responsável por autorizar a liberação dos recursos solicitados pelos diretores regionais para o financiamento do projeto, valendo-se, para tanto, única e exclusivamente, do próprio orçamento apresentado pelo Instituto Origami.
	615. Os respectivos atos decisórios foram amparados em pareceres formalizados por subordinados que exerciam as funções de diretor de operações e de diretor superintendente, encontrando-se materializados nos documentos a seguir discriminados:
	Tabela 91 - Atos decisórios Departamento Nacional do SESI
	Edição
	Documento
	Referência

	PE 2014
	Despacho de 26/08/2014
	Processo 14.937/2014 (juntado ao TC Processo 042.852/2018-8, Peça 52, p. 96) .

	AL 2016
	Despacho de 16/05/2016
	Processo 12.428/2016, apreendido no SESI/DN (item 17 do auto de apreensão, p. 24 do arquivo digitalizado. Equipe DF-01) .

	PE 2017
	Despacho de 19/09/2017
	Processo 9.104/2017 apreendido no SESI/DN (item 19 do auto de apreensão, p. 32 do arquivo digitalizado. Equipe DF-01) 

	PB 2018
	Despacho de 10/04/2018
	Processo 430/2018 apreendido no SESI/DN (item 16 do auto de apreensão, p. 29 do arquivo digitalizado. Equipe DF-01) .

	AL 2018
	Despacho de 25/10/2018
	Processo 3.075/2018 apreendido no SESI/DN (item 18 do auto de apreensão, p. 30 do arquivo digitalizado. Equipe DF-01) .

	Fonte: Processos apreendidos.
	616. Exerceram as funções decisórias no âmbito do Departamento Nacional do SESI no período examinado, consoante materializado nos próprios documentos discriminados na tabela supra:
	a)	Diretor: Robson Braga de Andrade;
	b)	Diretor Superintendente: Rafael Lucchesi;
	c)	Diretor de Operações: Marcos Tadeu de Siqueira (2014 a 2017) e Paulo Mól (2018) .
	617. Acresça-se que a responsabilidade de Robson Braga de Andrade, Diretor do Departamento Nacional do SESI desde outubro de 2010, igualmente se firma em decorrência de ter implementado política de patrocínio no âmbito da entidade paraestatal, consubstanciada na Ordem de Serviço Conjunta SESI/SENAI 14/2013, que suprimiu obrigação constitucionalmente imposta a qualquer pessoa que administre ou gerencie recursos públicos, a teor do disposto no art. 70, parágrafo único, da CF/1988, propiciando ambiente favorável à prática de atos ilícitos e à ocorrência de desvio de recursos.
	618. Importa esclarecer, no que tange à caracterização da responsabilidade de dirigentes do ente paraestatal, não se estar imputando de ilícito ou irregular o juízo discricionário de patrocinar ou não determinado projeto.
	619. Com efeito, a ilicitude dos atos que importaram no patrocínio do Relix reside na contratação do projeto sem que houvesse uma avaliação financeira específica e idônea em que se buscasse aferir a compatibilidade entre os valores apresentados pelo Instituto Origami e os efetivamente praticados no mercado ou que ao menos demandasse do proponente a demonstração analítica dos custos envolvidos nas atividades previstas, de forma a evidenciar, de forma objetiva e transparente, os critérios adotados para a formação dos preços propostos.
	620. Inclusive, sob essa perspectiva, sobejam orientações nesse sentido ao longo das duas últimas décadas, consoante se observa a partir de decisões do TCU envolvendo contratações relacionadas, especialmente, ao projeto Cine SESI Cultural:
	1.3. determinar ao SESI/AL que: (...) 
	1.3.7. no que tange à contratação anual dos Programas 'Cine-Sesi' e 'Ônibus Teatro': (...) 
	1.3.7.4. elabore, previamente, orçamento detalhado em planilhas que expresse a composição e estimativa dos custos unitários, bem como exija das firmas licitantes, nos certames licitatórios, a apresentação do referido detalhamento, com o propósito de avaliar os preços de mercado praticados e proceder à contratação mais vantajosa para a Administração; (Acórdão 1309/2008-TCU-Primeira Câmara. Rel. Min. Augusto Nardes) 
	1.8.2. recomendar ao Departamento Regional do Serviço Social da Indústria no Estado de Alagoas que, em futuras contratações do Projeto Cine Sesi:
	1.8.2.1. elabore planilha orçamentária detalhada dos serviços a serem contratados, com os respectivos valores estimativos, com base em ampla pesquisa de mercado, e demonstre, no certame licitatório, que os preços ofertados estão compatíveis com os de mercado;
	1.8.2.2. não permita a existência de itens na planilha com formato de verbas genéricas, que impeçam o detalhamento e a verificação da compatibilidade dos preços de cada item com aqueles praticados no mercado; (Acórdão 7565/2014-TCU-Segunda Câmara. Rel. Min. Sub. Marcos Bemquerer Costa) 
	9.4. dar ciência ao Sesi/PB, com fulcro no art. 7º da Resolução-TCU nº 265/2014, da ocorrência da seguinte impropriedade: contratação dos serviços de execução do Projeto Cine Sesi Cultural de 2010, ao valor de R$ 1.700.000,00, mediante a Concorrência 002/2010, sem possuir critério para efetiva avaliação da compatibilidade econômica dos preços da proposta contratada, uma vez que inexistia orçamento detalhado em planilha de quantitativo e de preço unitário, o que afronta os arts. 37, caput, da Constituição Federal e do art. 2º do Regulamento de Licitações do Sesi; (Acórdão 1258/2015-TCU-Segunda Câmara. Rel. Min. Augusto Nardes) 
	1.7.2. Determinar ao SESI/DN que oriente seus departamentos regionais, por meio de plano de ação formal, para que, no âmbito do Programas educativos, sócio culturais, instituam os seguintes procedimentos:
	1.7.2.1. elaborem orçamento detalhado em planilhas que expresse a composição e estimativa dos custos unitários, bem como exija das licitantes, nos certames licitatórios, a apresentação do referido detalhamento, com o propósito de avaliar os preços de mercado praticados;
	1.7.2.2. evitem a existência de itens na planilha com formato de verbas genéricas, que impeçam o detalhamento e a verificação da compatibilidade dos preços de cada item com aqueles praticados no mercado; (Acórdão 5255/2015-TCU-Segunda Câmara. Rel. Min. Augusto Nardes) .'
	23. Desse modo, diante das análises levadas a efeito pela SeinfraOperações, restou demonstrada a celebração de contrato de patrocínio sem amparo em análise de custos para autorização dos repasses, bem como ausência de previsão de prestação de contas da aplicação dos valores alocados ao projeto.
	24. Conforme a apuração, concluiu-se que a ilicitude dos atos que importaram no patrocínio do Relix reside na contratação do projeto sem que houvesse uma avaliação financeira específica e idônea na qual se buscasse aferir a compatibilidade entre os valores apresentados pelo Instituto Origami e aqueles efetivamente praticados no mercado, ou que ao menos demandasse do proponente a demonstração analítica dos custos envolvidos nas atividades previstas, de forma a evidenciar, de forma objetiva e transparente, os critérios adotados para a formação dos preços propostos.
	25. Ademais, a participação do ente nacional na realização do projeto é corroborada pelas informações consignadas em capítulo de informações adicionais do RICE 03/2019, que indica possível fomento do Departamento Nacional do Sesi à contratação do projeto Relix, conforme excertos adiante transcritos.
	'584. Entre outros documentos apreendidos no Instituto Origami, identificou-se expediente datado de 19/01/2018, subscrito por Romero Souza Filho, diretor sociocultural da organização, endereçado à Edilson Baldez, presidente da Federação das Indústrias do Estado do Maranhão (FIEMA) e diretor do Departamento Regional do SESI naquele estado (SESI/MA) , mediante o qual é apresentado o projeto Relix.
	585. Destaca-se no referido documento passagem relacionada à existência de rubrica orçamentária específica no âmbito do Departamento Nacional do SESI [equivocadamente mencionado como 'CNI'] destinada ao custeio do projeto Relix:
	Figura 70 - Expediente do Instituto Origami endereçado à FIEMA e ao SESI/MA (19/01/2018) {...}
	Fonte: Documento apreendido no Instituto Origami (item 12 do Auto de Apreensão 51/2019, p. 28/29 do arquivo digitalizado. Equipe PE 16) .
	586. Ora, como visto a partir do exame das cinco edições do projeto, a iniciativa da contratação invariavelmente teria partido dos departamentos regionais do SESI, assumindo o departamento nacional uma postura, embora crucial, aparentemente mais passiva no processo de contratação. 
	587. Entretanto, a existência de rubrica orçamentária específica destinada ao custeio do projeto sugere, a princípio, que o próprio órgão de direção nacional do SESI teria interesse no patrocínio do evento por intermédio dos departamentos regionais, circunstância que poderia esclarecer a liberação dos recursos por parte do SESI/DN nos exatos montantes solicitados pelo Instituto Origami, sem que houvesse qualquer avaliação prévia a respeito da compatibilidade entre os preços propostos e o objeto que se pretendia realizar. 
	588. Sob esse último aspecto, vale ressaltar que os comparativos realizados pelos Departamentos Regionais de Alagoas e Pernambuco, tendo por base os custos aprovados para captação de recursos via Lei de Incentivo à Cultura, embora previamente à formalização da contratação, se deram em momento no qual o Departamento Nacional já havia autorizado a liberação dos recursos com base, exclusivamente, nas propostas de patrocínio apresentadas pelo Instituto Origami.
	589. Ou seja, a avaliação financeira somente ocorreu após já estar assegurada a liberação de recursos na exata proporção demandada pelo proponente.
	590. Tal circunstância, aliada à rubrica orçamentária criada para albergar os recursos destinados ao financiamento do Relix, sugere que o Departamento Nacional do SESI teria fomentado a contratação do projeto por meio dos departamentos regionais, valendo-se do Instituto Origami como intermediário no processo de concessão do patrocínio.'
	26. Diante de todo o exposto, tomando-se por base a cadeia argumentativa apresentada pela SeinfraOperações, considera-se que ficou caracterizada a responsabilidade do Departamento Nacional na produção dos atos irregulares e consequente prejuízo aos cofres do Sesi/DN, mediante participação dos seguintes agentes:
	Robson Braga de Andrade, Presidente da CNI e Diretor do Sesi/DN, foi o gestor responsável por autorizar o patrocínio e respectivos repasses da entidade nacional ao departamento do Sesi/PE (peça 22, p. 19) , a título de patrocínio, sem análise de custos e sem previsão de prestação de contas sobre aplicação dos recursos;
	Rafael Esmeraldo Lucchesi Ramacciotti, Diretor Superintendente do Sesi/DN, em conjunto com o Diretor de Operações do Sesi Nacional, foi signatário do parecer que concluiu pela aprovação do pedido de patrocínio pelo Sesi/PE, mediante repasse de R$ 4.309.998,00, sem detalhamento dos custos envolvidos para produção do objeto a ser patrocinado, nem previsão de prestação de contas que pudesse comprovar a regular aplicação dos recursos;
	Marcos Tadeu de Siqueira, Diretor de Operações do Sesi/DN à época, foi o agente responsável pela produção do parecer favorável ao atendimento do pleito da unidade de Pernambuco, mediante repasse de R$ 4.309.998,00, sem detalhamento dos custos envolvidos para produção do objeto a ser patrocinado, nem previsão de prestação de contas que pudesse comprovar a regular aplicação dos recursos.
	Análise e Responsabilização
	27. De acordo com análise minuciosa realizada pela SeinfraOperações, fundamentada em documentação disponível em processos do Sesi/PE e Sesi/DN, documentos apreendidos nas buscas e apreensões autorizadas judicialmente no âmbito da Operação Fantoche e, ainda, mediante confronto com dados obtidos a partir de quebra e sigilo bancário e fiscal dos investigados, foi apurado custo de produção da edição Relix Pernambuco 2014 da ordem de R$ 1.791.152,67.
	28. O valor total repassado ao Instituto Origami para execução do projeto foi de R$ 4.309.998,00, mediante contratação operacionalizada por inexigibilidade de licitação, baseada justamente na premissa de a pessoa jurídica contratada não ter fins lucrativos.
	29. Ademais, restou demonstrado que a contratação do Instituto Origami se constituiu como meio para viabilizar a execução do objeto pela Aliança Comunicação e Cultura (empresa terceira em relação ao contrato celebrado) , configurando sub-rogação integral do contrato e sobrepreço na subcontratação e/ou terceirização de suas etapas, prática que vai de encontro à jurisprudência do TCU sobre a matéria, conforme se observa nos dois exemplos a seguir:
	'A sub-rogação contratual plena ofende os princípios constitucionais da moralidade, da prevalência do interesse público e da licitação. A simples anuência da Administração à sub-rogação não substitui nem supre o juízo anteriormente formulado na escolha do contratado, em rigoroso procedimento licitatório.
	Acórdão 2128/2007-TCU-Plenário | Relator: RAIMUNDO CARREIRO
	Na subcontratação a execução de parte do objeto do contrato pode ser atribuída a terceiros, sem que isso afaste as responsabilidades contratuais e legais do contratado. Na sub-rogação, entretanto, há transferência não apenas da execução de parte do contrato, mas também das responsabilidades contratuais para o sub-rogado e, por isso, é considerada ilegal e inconstitucional.
	Acórdão 2031/2013-TCU-Primeira Câmara | Relator: AUGUSTO SHERMAN'
	30. Diante de todo o exposto, conclui-se pela caracterização de prejuízo consistente na diferença entre o valor pago ao Instituto Origami para execução da edição 2014 do Relix em Pernambuco e os custos de produção do projeto, perfazendo débito no montante de R$ 2.518.845,33.
	31. Passa-se à avaliação individual de reponsabilidade sobre os fatos e valores apurados.
	32. Conforme apresentado ao longo das transcrições, na análise do RICE 03/2019, foi apurada participação de diversas empresas, entidades e agentes para consecução do projeto Relix Pernambuco 2014, sendo necessário avaliar a participação de cada uma delas na constituição do débito incorrido, de forma proporcional à responsabilidade a eles atribuída.
	33. Preliminarmente, cabe esclarecer que, a partir dos fatos e documentos elencados pela SeinfraOperações, ficou demonstrada a responsabilidade sobre a integralidade do débito (valor total do repasse menos os custos comprovados de produção) por parte dos seguintes entes e/ou agentes:
	Dirigentes do Sesi/DN - os gestores do departamento nacional do Sesi foram responsáveis por autorizar e repassar o total de recursos para o patrocínio, sem avaliação de custos e sem previsão de prestação de contas da aplicação dos valores;
	Dirigentes do Sesi/PE - os gestores do departamento regional do Sesi em Pernambuco foram responsáveis por: solicitar recursos para o departamento nacional; assinar o contrato de patrocínio com o Instituto Origami; receber os recursos do ente nacional e repassá-los ao Instituto Origami para execução do patrocínio, sem avaliação de custos e sem previsão de prestação de contas da aplicação dos valores;
	Instituto Origami - por meio de seus administradores, assinou o contrato de patrocínio por inexigibilidade de licitação, por se tratar de entidade sem fins lucrativos, porém repassou quase a totalidade dos recursos para execução por terceiros, caracterizando sub-rogação integral do contrato; além disso, os valores do patrocínio não tinham detalhamento dos valores em planilha para comprovação de justificativa para os preços praticados, ficando demonstrado depois da deflagração da Operação Fantoche que embutiam sobrepreço materialmente relevante;
	Aliança Comunicação e Cultura Ltda. - empresa que idealizou o projeto e foi responsável pela operacionalização do Relix (inclusive detinha os direitos autorais cedidos ao Origami) . A partir dos atos praticados por seus sócios administradores, foi beneficiária da maior parte dos repasses realizados para o Programa, tendo intermediado a maior parcela dos recebimentos e pagamentos por serviços de terceiros contratados para execução do patrocínio.
	34. Adicionalmente, foram indicados outros responsáveis por parcelas específicas dos danos apurados, para as quais será individualizada cada responsabilidade, sempre com solidariedade dos entes e/ou agentes acima referidos (por responderem pelo débito integral) . Dessa forma, nos itens seguintes, será procedida a responsabilização de acordo com cada uma das parcelas (não necessariamente na mesma ordem) relacionadas nas conclusões do item 141 do RICE 03/2019 (transcrito nesta instrução) .
	34.1. Repasse de valores a título de taxa de administração e de valores sem vinculação a serviços prestados no âmbito do projeto, entre a Aliança Comunicação e Cultura Ltda. e o CETAP (item 141, 'a' e 'f.1', do RICE 03/2019) .
	34.1.a) Quantificação do dano: R$ 102.165,77 (cento e dois mil, cento e sessenta e cinco reais e setenta e sete centavos) .
	O valor é composto por duas parcelas: 
	Data
	Valor (R$) 
	Natureza e Origem dos Pagamentos

	11/8/2014
	5.909,09
	Taxas de administração de 6,95% por valores recebidos da Aliança Comunicação e Cultura Ltda., conforme detalhamento da tabela 12 do Relatório RICE 03/2019 (R$ 2.780,75 em 1º/8/2014 e R$ 3.128,34 em 11/8/2014) 

	20/10/2014
	96.256,68
	Pagamentos à CETAP de valores em 20/10/2014 sem vinculação a serviços prestados no âmbito do projeto (pagamento da nota fiscal 5317) , conforme discriminado na tabela 17 do Relatório RICE 03/2019.
Dados oriundos do afastamento do sigilo fiscal da empresa Aliança Comunicação e Cultura Ltda. (planilha 'NFSE RECEBIDAS ALIANÇA COMUNICAÇÃO') . Extratos bancários da conta 37.370-5, agência 1247, Banco Itaú (Aliança Comunicação e Cultura Ltda.) 

	34.1.b) Responsáveis
	34.1.b.1) Centro Técnico de Assessoria e Planejamento Comunitário - Cetap, classificada como associação privada perante a Receita Federal do Brasil.
	34.1.b.1.1) Participação da entidade: conforme análise da SeinfraOperações, o Cetap constituiu-se como intermediário na distribuição dos recursos do esquema, não tendo sido identificada prestação de serviços que dê amparo às transações. Ademais, a emissão de documentos sequenciais, na mesma data, indica que o Cetap se trata de típica 'empresa noteira', ou seja, pessoa jurídica que não possui atividade comercial alguma, utilizada como fornecedora de notas fiscais.
	Grande parte dos valores recebidos pelo Cetap foram repassados a terceiros para execução do projeto. Assim, os valores de débito atribuídos ao Cetap são divididos em dois itens:
	-	R$ 5.909,09 (cinco mil, novecentos e nove reais e nove centavos) , relativos a taxas de administração de 6,95% por valores recebidos da Aliança Comunicação e Cultura Ltda., conforme detalhamento da tabela 12 do RICE 03/2019 (R$ 2.780,75 em 1º/8/2014 e R$ 3.128,34 em 11/8/2014) ;
	- R$ 96.256,68 (noventa e seis mil, duzentos e cinquenta e seis reais e sessenta e oito centavos) , correspondentes a repasse de valores em 20/10/2014 sem vinculação a serviços prestados no âmbito do projeto (pagamento da nota fiscal 5317) , conforme discriminado na tabela 17 do RICE 03/2019.
	34.1.b.1.2) Conduta: cabe responsabilizar o Cetap por figurar como entidade recebedora de valores para repasse a terceiros visando à execução do projeto Relix, mediante cobrança de taxa de administração equivalente a 6,95% dos valores intermediados, bem como pela ausência de comprovação de prestação de serviços que dê amparo ao pagamento da nota fiscal 5317, considerando o fato de que a emissão de documentos sequenciais, na mesma data, indica que o CETAP se trata de típica 'empresa noteira', ou seja, pessoa jurídica que não possui atividade comercial, utilizada como fornecedora de notas fiscais.
	O presidente da entidade era José Ulisses da Silva, responsável pela movimentação financeira realizada no âmbito do projeto Relix, sendo o único dirigente cadastrado no CETAP. Não havia na época dos repasses diretores ou outros administradores cadastrados.
	Foi identificado o falecimento do Sr. José Ulisses da Silva em 26/6/2019. Será proposta a citação apenas da pessoa jurídica do Centro Técnico de Assessoria e Planejamento Comunitário - CETAP, CNPJ 00.148.580/0001-69, não se estendendo ao espólio ou a outros responsáveis.
	34.1.b.2) Aliança Comunicação e Cultura Ltda., e seus sócios administradores Lina Rosa Gomes Vieira da Silva, e Luiz Otavio Gomes Vieira da Silva.
	34.1.b.2.1) Participação da entidade: conforme análise realizada em tópico próprio, a empresa responde pela totalidade do débito por ser a executora de fato do objeto do contrato de patrocínio, excetuados os custos comprovados. Análise completa realizada no item 34.6 desta instrução.
	34.1.b.2.2) Conduta: o sócio administrador Luiz Otávio Gomes Vieira da Silva figura como responsável pelo gerenciamento financeiro dos recursos alocados ao Relix; e Lina Rosa Gomes Vieira da Silva é sócia e diretora de criação da empresa. Juntos, foram responsáveis pela execução do objeto patrocinado.
	Em princípio, o vínculo meramente contratual entre a entidade privada (empresa de responsabilidade limitada) e o Sesi, na qualidade de gestora de recursos públicos, não permitiria a responsabilização solidária da empresa contratada e de seus administradores por prejuízos causados aos cofres da entidade.
	Entretanto, nos moldes do art. 50 do Código Civil, em caso de abuso da personalidade jurídica, caracterizado pelo desvio de finalidade ou pela confusão patrimonial, pode ser autorizada a desconsideração da personalidade jurídica para que os efeitos de certas e determinadas relações de obrigações sejam estendidos aos bens particulares de administradores ou de sócios da pessoa jurídica beneficiados direta ou indiretamente pelo abuso. O instituto encontra guarida na jurisprudência desta Corte de Contas.
	Tendo em vista o abuso da personalidade jurídica da empresa, a qual se utilizou de entidade sem fins lucrativos para viabilizar contratação direta (sem licitação) com o Sesi de Pernambuco, com sobrepreço, conduta materializada por seus sócios administradores Luiz Otávio Gomes Vieira da Silva e Lina Rosa Gomes Vieira da Silva, resta caracterizado o desvio de finalidade na situação apurada. Assim, será solicitada, preliminarmente, autorização ao Ministro Relator para que se proceda à desconsideração a personalidade jurídica da empresa Aliança Comunicação e Cultura Ltda., com vistas à responsabilização e consequente citação de seus sócios para que respondam pelos débitos quantificados.
	A análise completa da responsabilização, incluída a fundamentação para desconsideração da personalidade jurídica da empresa, encontra-se disposta no item 34.6 desta instrução.
	34.1.b.3) Instituto Origami, CNPJ 08.469.619/0001-51, fundação privada sem fins lucrativos, em solidariedade com Hebron Costa Cruz de Oliveira, CPF XXX.153.054-XX, presidente, e Romero Neves Silveira Souza Filho, CPF XXX.346.124-XX, diretor sociocultural.
	34.1.b.3.1) Participação da entidade: por se tratar de pessoa jurídica de direito privado recebedora direta dos recursos do patrocínio, atuou como gestora pública de fato e tinha como responsabilidade a administração de recursos públicos, obrigando-se pessoalmente a prestar contas dos recursos geridos. Portanto, o Instituto Origami responde solidariamente com seus dirigentes pelos danos aos cofres do Sesi. Conforme análise realizada, o Instituto foi contratado por inexigibilidade de licitação, a qual se revelou expediente que teve por objetivo viabilizar a execução do projeto pelas empresas Aliança Comunicação e Cultura Ltda. e Alto Impacto Entretenimento Ltda., a quem foram transferidas as obrigações e responsabilidades contratuais, com a agravante de não ter havido, por parte do contratante (Sesi/PE) ou do repassador dos recursos (Sesi/DN) , qualquer avaliação dos custos propostos para a execução do projeto. Análise completa realizada no item 34.6 desta instrução.
	34.1.b.3.2) Conduta: como analisado, o presidente do Instituto Origami, Hebron Costa Cruz de Oliveira, foi o responsável por apresentar o projeto ao Sesi e solicitar o patrocínio; por sua vez, o diretor sociocultural, Romero Neves Silveira Souza Filho, assinou o contrato com o Sesi viabilizando o repasse dos recursos. Análise completa realizada no item 34.6 desta instrução.
	34.1.b.4) Gestores do Sesi em Pernambuco: Ricardo Essinger, CPF XXX.475.704-XX, diretor regional do Sesi/PE e Ernane de Aguiar Gomes, CPF XXX.851.344-XX, superintendente do Sesi/PE.
	34.1.b.4.1) Participação dos agentes: os gestores do Sesi/PE foram responsáveis pela aprovação do patrocínio do projeto Relix, sem que houvesse avaliação financeira específica e idônea para aferir a compatibilidade entre os valores apresentados pelo Instituto Origami e os efetivamente praticados no mercado, ou que ao menos demandasse do proponente a demonstração analítica dos custos envolvidos nas atividades previstas, de forma a evidenciar, de forma objetiva e transparente, os critérios adotados para a formação dos preços propostos. Portanto, respondem os gestores do Sesi/PE pela totalidade do débito. Análise completa realizada no item 34.6 desta instrução.
	34.1.b.4.2) Conduta: como analisado, o diretor do Sesi/PE, Ricardo Essinger, encaminhou expediente ao Sesi/DN, em 26/6/2014, solicitando a liberação dos recursos para custeio do patrocínio, enquanto que o superintendente do Sesi/PE, Ernane de Aguiar Gomes, assinou o contrato de patrocínio com o Instituto Origami, sem avaliação consistente dos custos do projeto. Em conjunto, os gestores proporcionaram a aprovação de liberação dos recursos pelo Sesi Nacional, e celebraram o contrato que viabilizou o repasse do valor ao Instituto Origami. Análise completa realizada no item 34.6 desta instrução.
	34.1.b.5) Gestores do Departamento Nacional do Sesi: Gestores do Departamento Nacional do Sesi: Robson Braga de Andrade, CPF XXX.020.566-XX, diretor do Sesi/DN e presidente da CNI; Rafael Esmeraldo Lucchesi Ramacciotti, Diretor Superintendente do Sesi/DN; e Marcos Tadeu de Siqueira, Diretor de Operações do Sesi/DN à época.
	34.1.b.5.1) Participação dos agentes: conforme análise, o Departamento Nacional do Sesi foi quem custeou integralmente o patrocínio. O projeto Relix foi submetido ao Sesi/DN (Processo 14.937/2014) , constituído em 11/7/2014, tendo sido aprovado o repasse de recursos em 26/8/2014, por ato do Diretor Robson Braga de Andrade. A decisão foi amparada em parecer formalizado por ato conjunto de Marcos Tadeu de Siqueira, Diretor de Operações, e Rafael Esmeraldo Lucchesi, Diretor Superintendente, sendo, no dia seguinte, formalizado o Ofício 124/2014-DIDEN, mediante o qual se comunicou ao solicitante o deferimento do pleito. Análise completa realizada no item 34.6 desta instrução.
	34.1.b.5.2) Conduta: o Diretor do Departamento Nacional do Sesi, Robson Braga de Andrade, foi o responsável por autorizar a liberação dos recursos solicitados pelos diretores regionais para o financiamento do projeto, valendo-se, para tanto, única e exclusivamente, do próprio orçamento apresentado pelo Instituto Origami. Análise completa realizada no item 34.6 desta instrução. Os diretores Rafael Esmeraldo Lucchesi e Marcos Tadeu de Siqueira assinaram o parecer utilizado como fundamento para o repasse de valores, sem análise de custos e sem previsão de prestação de contas dos gastos que seriam realizados no âmbito do patrocínio.
	34.2. 	Repasse de valores a título de taxa de administração entre a Aliança Comunicação e Cultura Ltda. e a Idea Locação de Estruturas e Iluminação - EIRELI (item 141, 'b' e 'c', do RICE 03/2019) .
	34.2.a) Quantificação do dano: 	R$ 3.475,94 (três mil, quatrocentos e setenta e cinco reais e noventa e quatro centavos) , discriminado na tabela 13 do RICE 03/2019.
		R$ 30.275,41 (trinta mil, duzentos e setenta e cinco reais e quarenta e um centavos) , discriminado na tabela 16 do RICE 03/2019.
	34.2.b) Responsáveis
	34.2.b.1) Idea Locação de Estruturas e Iluminação - EIRELI, CNPJ 15.417.088/0001-19.
	34.2.b.1.1) Participação da entidade: a partir de extratos bancários da conta 37.370-5, agência 1247, Banco Itaú (da empresa Aliança e Cultura Comunicação Ltda.) e da conta 13.005.096-6, agência 3757, Banco Santander (da empresa Idea Locação de Estruturas e Iluminação) , foi identificada intermediação de valores pela empresa Idea Locação, conforme o quadro a seguir:
	Repasse Aliança - Idea (A) 
	Repasse Idea - SPX Produções Artísticas (B) 
	Diferença (A/B) 

	Data
	Valor (R$) 
	Data
	Valor (R$) 
	Valor (R$) 
	%

	25/08/2014
	53.475,94
	26/08/2014
	50.000,00
	3.475,94
	6,95

	Ademais, conforme documentos apreendidos na operação - inclusive notas fiscais - e análise de extratos bancários da conta 16.160-7, agência 9248, Banco Itaú (do Instituto Origami) , foram identificadas outras três situações de intermediação de valores pela empresa Idea Locação: 
	Repasse Instituto Origami - Idea (A) 
	Repasse Idea - Ricardo Reichmann (B) 
	Diferença (A/B) 

	Data
	Valor (R$) 
	Data
	Valor (R$) 
	Valor (R$
	%

	02/09/2014
	148.983,96
	02/09/2014
	139.300,00
	9.683,96
	6,95

	01/10/2014
	171.657,76
	01/10/2014
	160.500,00
	11.157,76
	
	17/11/2014
	145.133,69
	--
	135.700,00
	9.433,69
	
	Por se tratar de 'Empresa Individual de Responsabilidade Limitada', a empresa Idea Locação de Estruturas e Iluminação - Eireli, apresenta um único proprietário, neste caso o Sr. Júlio Ricardo Rodrigues Neves, responsável pelos atos da pessoa jurídica intermediadora dos repasses.
	34.2.b.1.2) Conduta: o primeiro quadro demonstra que foi emitida nota fiscal pela empresa Idea Locação de Estruturas e Iluminação contra a empresa Aliança e Cultura Comunicação Ltda., no valor de R$ 53.475,94. No dia seguinte (26/8/2020) , foi emitida nota pela empresa SPX Produções Artísticas contra a empresa Idea, no valor de R$ 50.000,00, documento que viabilizou o repasse financeiro desse valor. A diferença corresponde a parcela de 6,95%, percentual identificado por diversas oportunidades pela SeinfraOperações como sendo uma taxa de administração cobrada para esse 'serviço' de intermediação de valores e fornecimento de notas fiscais e/ou repasse de valores.
	Quanto ao segundo quadro, verifica-se que se trata do mesmo modus operandi, mediante o qual foram expedidas três notas fiscais contra o Instituto Origami, totalizando R$ 473.294,13, valores que foram imediatamente (no mesmo dia) repassados a Ricardo Reichmann, deduzidos do mesmo percentual de 6,95%, identificados como taxa de administração pela SeinfraOperações (não foi identificado o repasse da última parcela) .
	Assim, será proposta a citação da empresa Idea Locação de Estruturas e Iluminação - EIRELI, CNPJ 15.417.088/0001-19, para que apresente alegações de defesa sobre os fatos apurados, ou alternativamente proceda ao recolhimento aos cofres do Sesi/DN dos valores quantificados como prejuízo.
	34.2.b.2) Aliança Comunicação e Cultura Ltda., e seus sócios administradores Lina Rosa Gomes Vieira da Silva, e Luiz Otavio Gomes Vieira da Silva. A participação da entidade e a conduta dos responsáveis na constituição do débito remetem à conclusão pela necessidade de desconsideração da personalidade jurídica da empresa e responsabilidade solidária integral da empresa e de seus sócios administradores sobre o prejuízo apurado, cuja análise completa está descrita no item 34.6 desta instrução.
	34.2.b.3) Instituto Origami, fundação privada sem fins lucrativos, em solidariedade com Hebron Costa Cruz de Oliveira, presidente, e Romero Neves Silveira Souza Filho, diretor sociocultural. Por se tratar de pessoa jurídica de direito privado recebedora direta dos recursos do patrocínio, atuou como gestora pública de fato e tinha como responsabilidade a administração de recursos públicos, obrigando-se pessoalmente a prestar contas dos recursos geridos. Portanto, o Instituto Origami responde solidariamente com seus dirigentes pelos danos aos cofres do Sesi. A participação da entidade e a conduta dos responsáveis na constituição do débito remetem à conclusão pela responsabilidade solidária integral da entidade e de seus administradores sobre o prejuízo apurado, cuja análise completa está descrita no item 34.6 desta instrução.
	34.2.b.4) Gestores do Sesi em Pernambuco: Ricardo Essinger, diretor regional do Sesi/PE e Ernane de Aguiar Gomes, superintendente do Sesi/PE. A participação e conduta dos responsáveis na constituição do débito remetem à conclusão pela responsabilidade solidária integral dos dirigentes do Sesi/PE sobre o prejuízo apurado, cuja análise completa está descrita no item 34.6 desta instrução.
	34.2.b.5) Gestores do Departamento Nacional do Sesi: Gestores do Departamento Nacional do Sesi: Robson Braga de Andrade, diretor do Sesi/DN e presidente da CNI; Rafael Esmeraldo Lucchesi Ramacciotti, Diretor Superintendente do Sesi/DN; e Marcos Tadeu de Siqueira, Diretor de Operações do Sesi/DN à época. A participação e conduta dos responsáveis na constituição do débito remetem à conclusão pela responsabilidade solidária integral dos dirigentes do Sesi/DN sobre o prejuízo apurado, cuja análise completa está descrita no item 34.6 desta instrução.
	34.3. Repasse de valores a título de taxa de administração entre o Instituto Origami e a Idea Produções e Locação de Estruturas e Iluminação Ltda. (item 141, 'd', do RICE 3/2019) .
	34.3.a) Quantificação do dano: R$ 9.922,41 (nove mil, novecentos e vinte e dois reais e quarenta e um centavos) , discriminado na tabela 16 do RICE 03/2019.
	34.3.b) Responsáveis
	34.3.b.1) Idea Produções e Locação de Estruturas e Iluminação Ltda. 
	34.3.b.1.1) Participação da entidade: conforme documentos apreendidos na operação - inclusive notas fiscais - e análise de extratos bancários da conta 16.160-7, agência 9248, Banco Itaú (do Instituto Origami) , foi identificada intermediação de valores pela empresa Idea Produções e Locação de Estruturas e Iluminação Ltda.: 
	Repasse Instituto Origami - Idea (A) 
	Repasse Idea - Ricardo Reichmann (B) 
	Diferença (A/B) 

	Data
	Valor (R$) 
	Data
	Valor (R$) 
	Valor (R$
	%

	15/10/2014
	152.652,41
	16/10/2014
	142.730,00
	9.922,41
	6,95

	A empresa tinha como sócios administradores, à época, o Sr. Carlos Alberto Pereira da Nóbrega Filho, CPF XXX.338.254-XX e o Sr. Júlio Ricardo Rodrigues Neves, CPF XXX.799.034-XX (este excluído da sociedade a partir de 26/8/2016) .
34.3.b.1.2) Conduta: o quadro demonstra que foi emitida nota fiscal pela empresa Idea Produções e Locação de Estruturas e Iluminação Ltda. contra o Instituto Origami, no valor de R$ 152.652,41. No dia seguinte (16/10/2020) , foi identificado o repasse de R$ 142.730,00 para Ricardo Reichmann, o que aponta para uma diferença no valor de R$ 9.922.41. Conforme apurado pela SeinfraOperações, a diferença corresponde a parcela de 6,95%, percentual identificado por diversas oportunidades como sendo uma taxa de administração cobrada para esse 'serviço' de intermediação de valores e fornecimento de notas fiscais e/ou repasse de valores.
	Tendo restado configurada a utilização da empresa Idea Produções e Locação de Estruturas e Iluminação Ltda. para intermediação de valores recebidos do Instituto Origami e repassados a terceiros, será proposta citação da empresa para que apresente alegações de defesa sobre os fatos apurados, ou alternativamente proceda ao recolhimento aos cofres do Sesi/DN dos valores quantificados como prejuízo.
	34.3.b.2) Aliança Comunicação e Cultura Ltda., e seus sócios administradores Lina Rosa Gomes Vieira da Silva, e Luiz Otavio Gomes Vieira da Silva. A participação da entidade e a conduta dos responsáveis na constituição do débito remetem à conclusão pela necessidade de desconsideração da personalidade jurídica da empresa e responsabilidade solidária integral da empresa e de seus sócios administradores sobre o prejuízo apurado, cuja análise completa está descrita no item 34.6 desta instrução.
	34.3.b.3) Instituto Origami, fundação privada sem fins lucrativos, em solidariedade com Hebron Costa Cruz de Oliveira, presidente, e Romero Neves Silveira Souza Filho, diretor sociocultural. Por se tratar de pessoa jurídica de direito privado recebedora direta dos recursos do patrocínio, atuou como gestora pública de fato e tinha como responsabilidade a administração de recursos públicos, obrigando-se pessoalmente a prestar contas dos recursos geridos. Portanto, o Instituto Origami responde solidariamente com seus dirigentes pelos danos aos cofres do Sesi. A participação da entidade e a conduta dos responsáveis na constituição do débito remetem à conclusão pela responsabilidade solidária integral da entidade e de seus administradores sobre o prejuízo apurado, cuja análise completa está descrita no item 34.6 desta instrução.
	34.3.b.4) Gestores do Sesi em Pernambuco: Ricardo Essinger, diretor regional do Sesi/PE e Ernane de Aguiar Gomessuperintendente do Sesi/PE. A participação e conduta dos responsáveis na constituição do débito remetem à conclusão pela responsabilidade solidária integral dos dirigentes do Sesi/PE sobre o prejuízo apurado, cuja análise completa está descrita no item 34.6 desta instrução.
	34.3.b.5) Gestores do Departamento Nacional do Sesi: Gestores do Departamento Nacional do Sesi: Robson Braga de Andrade, diretor do Sesi/DN e presidente da CNI; Rafael Esmeraldo Lucchesi Ramacciotti, Diretor Superintendente do Sesi/DN; e Marcos Tadeu de Siqueira, Diretor de Operações do Sesi/DN à época. A participação e conduta dos responsáveis na constituição do débito remetem à conclusão pela responsabilidade solidária integral dos dirigentes do Sesi/DN sobre o prejuízo apurado, cuja análise completa está descrita no item 34.6 desta instrução.
	34.4. Valores não aplicados no financiamento de despesas relacionadas ao projeto pela Alto Impacto Entretenimento Ltda. (item 141, 'e', do RICE 03/2019) .
	34.4.a) Quantificação do dano: R$ 49.750,00  (quarenta e nove mil, setecentos e cinquenta reais) .
	O valor é referente ao pagamento da nota fiscal 96, conforme itens 129-132 do RICE 03/2019, relativo a pagamentos realizados para a empresa Alto Impacto, sem comprovação da prestação de serviços correspondentes.
	34.4.b) Responsáveis
	34.4.b.1) Alto Impacto Entretenimento Ltda.
	34.4.b.1.1) Participação da entidade: a empresa era responsável por subcontratar serviços de pessoas físicas e empresas para execução do objeto. Em conjunto com a empresa Aliança, foram as duas responsáveis por executar o objeto contratual. No entanto, ao contrário da empresa Aliança, os documentos constantes do processo apontam para recebimento e repasses da empresa.
	No ano da execução do projeto Relix (2014) , tinha como sócios Luiz Antonio Gomes Vieira da Silva, (sócio administrador, irmão de Luiz Otávio e Lina Rosa, sócios da Aliança) e Sonia Maria Mantu de Almeida, CPF XXX.968.488-XX (sócia) , composição que permanece até a presente data.
	Apesar de terem sido apreendidos na sede da Alto Impacto documentos com detalhes das despesas de produção para contratação das apresentações teatrais a serem executados pelo produtor de eventos free lancer Ricardo Reichmann (figuras 9 e 10) , os pagamentos para Reichmann não foram realizados pela Alto Impacto - foram pagos do Instituto Origami para as empresas Idea Locação e Idea Produções (intermediárias) , que no mesmo dia repassaram os recursos a Ricardo Reichmann (com desconto de 6,95%, supostamente referentes a uma taxa de administração pela intermediação) .
	De acordo com o relatório da SeinfraOperações, foi apreendida na empresa Alto Impacto uma planilha extraída de computador da funcionária Patrícia Barboza Crescêncio, armazenada em dispositivo portátil (pen drive) . Na planilha, não foi identificado, dentre as entradas de recursos, o pagamento da nota fiscal 96, emitida em 16/01/2015 pela Alto Impacto Entretenimento Ltda. contra a Aliança Comunicação e Cultura Ltda., no montante de R$ 49.750,00 (quarenta e nove mil setecentos e cinquenta reais) , referente à 'produção para divulgação do projeto Relix 2014', cujo respectivo recibo foi formalizado na mesma data.
	34.4.b.1.2) Conduta: os valores não aplicados no financiamento de despesas relacionadas ao projeto pela Alto Impacto Entretenimento Ltda., no montante de R$ 49.750,00, decorrente do pagamento da nota fiscal 96, conforme itens 129-132 do RICE 03/2019, constituem repasses recebidos da Aliança Comunicação e Cultura em valores incompatíveis aos preços contratados junto a esses terceiros para execução do objeto.
	Assim, será proposta citação da empresa Alto Impacto Entretenimento Ltda., para que efetue o recolhimento do valor questionado ou apresente alegações de defesa para recebimento desse valor apontado como repassado à empresa Alto Impacto, mas sem comprovação de prestação de serviços correspondentes, ou, alternativamente, proceda ao recolhimento aos cofres do Sesi/DN dos valores quantificados como prejuízo.
	34.4.b.2) Aliança Comunicação e Cultura Ltda., e seus sócios administradores Lina Rosa Gomes Vieira da Silva, e Luiz Otavio Gomes Vieira da Silva. A participação da entidade e a conduta dos responsáveis na constituição do débito remetem à conclusão pela necessidade de desconsideração da personalidade jurídica da empresa e responsabilidade solidária integral da empresa e de seus sócios administradores sobre o prejuízo apurado, cuja análise completa está descrita no item 34.6 desta instrução.
	34.4.b.3) Instituto Origami, fundação privada sem fins lucrativos, em solidariedade com Hebron Costa Cruz de Oliveira, presidente, e Romero Neves Silveira Souza Filho, diretor sociocultural. Por se tratar de pessoa jurídica de direito privado recebedora direta dos recursos do patrocínio, atuou como gestora pública de fato e tinha como responsabilidade a administração de recursos públicos, obrigando-se pessoalmente a prestar contas dos recursos geridos. Portanto, o Instituto Origami responde solidariamente com seus dirigentes pelos danos aos cofres do Sesi. A participação da entidade e a conduta dos responsáveis na constituição do débito remetem à conclusão pela responsabilidade solidária integral da entidade e de seus administradores sobre o prejuízo apurado, cuja análise completa está descrita no item 34.6 desta instrução.
	34.4.b.4) Gestores do Sesi em Pernambuco: Ricardo Essinger, diretor regional do Sesi/PE e Ernane de Aguiar Gomes, superintendente do Sesi/PE. A participação e conduta dos responsáveis na constituição do débito remetem à conclusão pela responsabilidade solidária integral dos dirigentes do Sesi/PE sobre o prejuízo apurado, cuja análise completa está descrita no item 34.6 desta instrução.
	34.4.b.5) Gestores do Departamento Nacional do Sesi: Gestores do Departamento Nacional do Sesi: Robson Braga de Andrade, diretor do Sesi/DN e presidente da CNI; Rafael Esmeraldo Lucchesi Ramacciotti, Diretor Superintendente do Sesi/DN; e Marcos Tadeu de Siqueira, Diretor de Operações do Sesi/DN à época. A participação e conduta dos responsáveis na constituição do débito remetem à conclusão pela responsabilidade solidária integral dos dirigentes do Sesi/DN sobre o prejuízo apurado, cuja análise completa está descrita no item 34.6 desta instrução.
	34.5. Repasse de valores a Sérgio Luís de Carvalho Xavier, então Secretário de Meio Ambiente e Sustentabilidade de Pernambuco, por intermédio de pagamentos fictícios realizados pela Aliança Comunicação e Cultura Ltda. em favor da empresa S.X. Brasil Comunicação Digital Ltda. (item 141, f.2, do Relatório RICE 03/2019) .
	34.5.a) Quantificação do dano: R$ 357.000,00 (trezentos e cinquenta e sete mil reais) .
	O prejuízo decorre de parcelas dos pagamentos que se deram de forma desvinculada à aplicação dos recursos repassados pelas unidades do Sesi ao Instituto Origami, redirecionados à Aliança Comunicação e Cultura Ltda. Nesse sentido, a tabela a seguir consolida os pagamentos identificados nos extratos bancários, vinculados às respectivas fontes de recursos que os financiaram:
	Data
	Valor (R$) 
	Natureza e Origem dos Pagamentos

	17/10/2014
	147.000,00
	Pagamentos à S.X. Brasil Comunicação Digital Ltda. (notas fiscais 752 e 768) , financiados por recursos vinculados à primeira edição do Relix, realizada em Pernambuco, entre setembro e dezembro/2014.

	15/12/2014
	210.000,00
	
	Fonte: Extrato bancário da conta 37.370-5, agência 1247, Banco Itaú (Aliança Comunicação e Cultura Ltda.) .
	34.5.b) Responsáveis
	34.5.b.1) S.X. Brasil Comunicação Digital Ltda., e seu sócio Sérgio Luís de Carvalho Xavier, CPF XXX.520.704-XX.
	34.5.b.1.1) Participação da entidade: a empresa tem como sócio Sérgio Luís de Carvalho Xavier, ex-Secretário de Meio Ambiente e Sustentabilidade de Pernambuco. Identificado como um dos articuladores para a implantação do Relix em Pernambuco, foi responsável por apresentar o projeto ao Sesi/PE, conforme documentado no Ofício SEMAS 99/2014-GS, a seguir reproduzido:
	Figura 47 - Ofício SEMAS 99/2014-GS {...}
	Fonte: Processo de Inexigibilidade 03/2014 apreendido no Sesi/PE (item 13 do Termo de Apreensão 54/2019, p. 11 do arquivo digitalizado [parte 6]. Equipe PE 10) .
	Verifica-se que o ofício é datado de março/2014, e as notas fiscais da empresa S.X. Brasil (da qual é sócio) foram expedidas em outubro e dezembro do mesmo exercício.
	De acordo com dados de notas fiscais apreendidas na operação, a empresa S.X. Brasil teria participado de assessoramento técnico e acompanhamento da implantação e realização do Projeto Relix, especialmente referente a programa de tecnologia de informação e notícias para divulgação do projeto. No entanto, todo o desenvolvimento do aplicativo Relix teria sido feito por empresas terceirizadas - Sérgio Luís de Carvalho Xavier teria atuado como intermediário entre a Aliança Comunicação e Cultura Ltda. e a empresa responsável pelo desenvolvimento da versão por ele idealizada para o aplicativo.
	34.5.b.1.2) Conduta: ficou demonstrado que Sérgio Luís de Carvalho Xavier, em conjunto com Lina Rosa Gomes Vieira da Silva, foram os criadores do projeto Relix. A articulação de Sergio Xavier, na condição de ex-Secretário, viabilizou a participação do Sesi no patrocínio do projeto. O valor de R$ 357.000,00 foi repassado à empresa SX Brasil.
	A análise da SeinfraOperações registra em seu relatório, com base em documentos apreendidos e informações oriundas do afastamento do sigilo fiscal da Aliança Comunicação e Cultura Ltda., serviços relacionados ao desenvolvimento do aplicativo do projeto que também teriam sido faturados por intermédio das empresas S.X. Brasil Comunicação Digital Ltda. e Interjornal.Com Ltda. Assim, concluiu-se que os serviços eventualmente prestados pela empresa S.X. Brasil, por intermédio de Sérgio Luís de Carvalho Xavier, não se encontravam diretamente relacionados à produção do aplicativo do projeto, mas sim à idealização e concepção das funcionalidades de que disporia o aplicativo. Ou seja, tratava-se, no caso, de aspectos conceituais que se buscavam implementar na nova versão do produto, a qual se encontrava em gestação à época.
	A atuação do Sr. Sérgio Luís de Carvalho Xavier, na qualidade de secretário do estado de Pernambuco, para viabilizar a contratação em favor da empresa S.X. Brasil Comunicação Digital Ltda., da qual é sócio, demonstra confusão patrimonial entre a pessoa física e a pessoa jurídica, uma vez demonstrado que, por meio da empresa, foram transferidos a ele recursos para quitação de empréstimos pessoais e débitos particulares. Ademais, conforme relatório da SeinfraOperações, as notas fiscais emitidas pela empresa S.X. Brasil denotam terem sido utilizadas como meio para transferir valores à pessoa física de Sérgio Xavier.
	Transcrições alocadas na análise de responsabilidade integral do débito da empresa Aliança (item 34.6.b.1.2 desta instrução) apontam para a recorrente troca de mensagens de Sérgio Luís de Carvalho Xavier e Lina Rosa Gomes Vieira da Silva e demonstram sua participação na concepção e viabilização inicial do projeto, o que ocorreu ainda no exercício de 2013.
	Os indícios de confusão patrimonial entre os recursos do Sr. Sérgio Luís de Carvalho Xavier e da empresa S.X. Brasil Comunicação Digital Ltda., assim como os desvios de finalidade na utilização da empresa para auferir benefícios pessoais, convergem para a previsão constante do art. 50 do Código Civil, que faculta a desconsideração da personalidade jurídica da empresa 'para que os efeitos de certas e determinadas relações de obrigações sejam estendidos aos bens particulares de administradores ou de sócios da pessoa jurídica beneficiados direta ou indiretamente pelo abuso'. O instituto encontra guarida na jurisprudência desta Corte de Contas.
	Dessa forma, não tendo sido identificada prestação de serviços correspondentes aos valores percebidos, e tendo em vista a necessidade de autorização prévia do Ministro Relator, será proposta preliminarmente a desconsideração da personalidade jurídica da empresa, para que responda diretamente pelo débito o sócio Sérgio Luís de Carvalho Xavier.
	Concedida a autorização para desconsideração da personalidade jurídica, cabe realizar a citação solidária da empresa S.X. Brasil Comunicação Digital Ltda. e de seu sócio à época, Sérgio Luís de Carvalho Xavier, para que apresentem alegações de defesa quanto aos fatos apontados.
	34.5.b.2) Aliança Comunicação e Cultura Ltda., e seus sócios administradores Lina Rosa Gomes Vieira da Silva, e Luiz Otavio Gomes Vieira da Silva. A participação da entidade e a conduta dos responsáveis na constituição do débito remetem à conclusão pela necessidade de desconsideração da personalidade jurídica da empresa e responsabilidade solidária integral da empresa e de seus sócios administradores sobre o prejuízo apurado, cuja análise completa está descrita no item 34.6 desta instrução.
	34.5.b.3) Instituto Origami, fundação privada sem fins lucrativos, em solidariedade com Hebron Costa Cruz de Oliveirapresidente, e Romero Neves Silveira Souza Filho, diretor sociocultural. Por se tratar de pessoa jurídica de direito privado recebedora direta dos recursos do patrocínio, atuou como gestora pública de fato e tinha como responsabilidade a administração de recursos públicos, obrigando-se pessoalmente a prestar contas dos recursos geridos. Portanto, o Instituto Origami responde solidariamente com seus dirigentes pelos danos aos cofres do Sesi. A participação da entidade e a conduta dos responsáveis na constituição do débito remetem à conclusão pela responsabilidade solidária integral da entidade e de seus administradores sobre o prejuízo apurado, cuja análise completa está descrita no item 34.6 desta instrução.
	34.5.b.4) Gestores do Sesi em Pernambuco: Ricardo Essinger, diretor regional do Sesi/PE e Ernane de Aguiar Gomes, superintendente do Sesi/PE. A participação e conduta dos responsáveis na constituição do débito remetem à conclusão pela responsabilidade solidária integral dos dirigentes do Sesi/PE sobre o prejuízo apurado, cuja análise completa está descrita no item 34.6 desta instrução.
	34.5.b.5) Gestores do Departamento Nacional do Sesi: Gestores do Departamento Nacional do Sesi: Robson Braga de Andrade, diretor do Sesi/DN e presidente da CNI; Rafael Esmeraldo Lucchesi Ramacciotti, Diretor Superintendente do Sesi/DN; e Marcos Tadeu de Siqueira, Diretor de Operações do Sesi/DN à época. A participação e conduta dos responsáveis na constituição do débito remetem à conclusão pela responsabilidade solidária integral dos dirigentes do Sesi/DN sobre o prejuízo apurado, cuja análise completa está descrita no item 34.6 desta instrução.
	34.6. Celebração de contrato de patrocínio entre o Sesi/PE e o Instituto Origami, custeado pelo Sesi/DN com sobrepreço, objeto de sub-rogação integral do objeto à empresa Aliança Comunicação e Cultura Ltda. (item 141 do RICE 03/2019, considerando-se o valor do débito total, com exclusão das responsabilidades individuais detalhadas nos itens precedentes desta instrução) .
	34.6.a) Quantificação do dano: R$ 1.966.255,80.
	Conforme tabela abaixo, com base no Processo de Inexigibilidade 03/2014 apreendido no Sesi/PE (item 13 do Termo de Apreensão 54/2019. Equipe PE 01) e em extratos bancários da conta 16.160-7, Banco Itaú, agência 9248 (Instituto Origami) , foram identificados os seguintes repasses feitos pelo Sesi/PE ao Origami para execução do projeto Relix PE 2014 (peça 22, p. 173-179) :
	Parcela
	Nota Fiscal
	Data Emissão
	Valor (R$) 
	Data Crédito (R$) 

	1ª
	365
	17/9/2014
	861.850,00
	06/10/2014

	2ª
	367
	02/10/2014
	647.135,50
	
	3ª
	369
	20/10/2014
	1.292.775,00
	12/11/2014

	4ª
	373
	14/11/2014
	1.292.775,00
	17/12/2014

	5ª
	379
	02/12/2014
	215.462,50
	
			TOTAL
	4.309.998,00
	
	As notas fiscais acima detalhadas indicam que o valor total repassado ao Instituto Origami foi de R$ 4.309.998,00. O prejuízo apurado nesta TCE equivale ao sobrepreço do contrato de patrocínio, ou seja, o valor total contratado (R$ 4.309.998,00) descontado das despesas comprovadamente apuradas como aplicadas no projeto Relix (R$ 1.791.152,67) .
	Tendo em vista que foram considerados responsáveis pelo débito integral os dirigentes/agentes do Sesi/DN, os dirigentes/agentes do Sesi/PE, o Instituto Origami (e seus administradores) e a empresa Aliança Comunicação e Cultura Ltda. (e seus administradores) , o valor principal da primeira parte do débito pela qual essas pessoas jurídicas e físicas serão responsabilizadas consiste no total de sobrepreço apurado, descontando-se as parcelas apuradas nos itens subsequentes, para as quais será consignada responsabilidade com participação solidária de outras pessoas físicas e/ou jurídicas. Assim, segue tabela com o valor (residual) do débito.
	Descrição
	Valor (R$) 

	Valor do contrato de patrocínio (item 70 do RICE 03/2019) 
	4.309.998,00

	 (-) Custos de produção comprovados (item 135 do RICE 03/2019) 
	 (-) 1.791.152,67

	 (=) Prejuízo decorrente do sobrepreço do contrato
	=  2.518.845,33

	 (-) participação solidária nos débitos dos itens 34.1 a 34.5 desta instrução
	 (-)    552.589,53

	 (=) Débito
	=  1.966.255,80

	Portanto, o valor residual do débito, sob responsabilidade solidária dos dirigentes/agentes do Sesi/DN, dos dirigentes/agentes do Sesi/PE, do Instituto Origami (e seus dirigentes) e da empresa Aliança Comunicação e Cultura (e seus dirigentes) , perfaz o montante de R$ 1.966.255,80. Em razão de dificuldade na determinação de datas das diversas parcelas que compõem o valor total dos custos, e considerando que todos os repasses para o Instituto Origami foram realizados no período de 6/10 a 17/12/2014 (intervalo de apenas 70 dias) , opta-se por adotar para o débito a data do último repasse (17/12/2014) .
	34.6.b) Responsáveis
	34.6.b.1) Aliança Comunicação e Cultura Ltda., CNPJ 10.841.500/0001-00 e seus sócios administradores Lina Rosa Gomes Vieira da Silva, CPF XXX.205.924-XX, e Luiz Otavio Gomes Vieira da Silva, CPF XXX.226.004-XX.
	34.6.b.1.1) Participação da entidade: juntamente com a empresa Alto Impacto Entretenimento Ltda., constituiu-se como principal destinatária dos valores repassados via Instituto Origami. A empresa Aliança é a idealizadora do projeto e foi titular de sub-rogação integral do projeto Relix, situação considerada inconstitucional e ilegal na jurisprudência pacifica do TCU. A empresa foi responsável pela execução de todo o projeto Relix, inclusive contratação de empresas terceiras para execução parcial de etapas, com prática de sobrepreço (tabela 8 do RICE 03/2019) .
	Ressalte-se que em 2014 constava também como sócio da empresa Aliança o pai de Lina Rosa e Luiz Otávio, Sr. Luiz Geraldo Vieira Xavier da Silva. Por ter falecido em 30/9/2019 e por não haver evidências de sua participação nos danos apurados, não cabe incluir esse sócio (no caso, seu espólio ou partilha de bens) na citação a ser realizada.
	Do total de recursos contratados e pagos pelo Sesi/PE ao Instituto Origami pelo projeto (R$ 4.309.998,00) , foram comprovados repasses do Origami para a Aliança no montante de R$ 3.069.378,11, em datas próximas aos pagamentos do Sesi (tabelas 5 e 6 do RICE 03/2019) . Ou seja, foram diretamente repassados para a Aliança valores superiores a 70% do total patrocinado.
34.6.b.1.2) Conduta: o sócio-administrador Luiz Otávio Gomes Vieira da Silva figura como responsável pelo gerenciamento financeiro dos recursos alocados ao Relix. Além dele, sua irmã Lina Rosa Gomes Vieira da Silva, sócia e diretora de criação da Aliança Comunicação e Cultura Ltda., atuou em aspectos relacionados à concepção artística do projeto.
	Quanto à cadeia de responsabilidade da empresa Aliança, faz-se necessário detalhar melhor a atuação da empresa e de seus sócios. Merecem registro alguns dados iniciais, a partir de resgate de informações do RICE 03/2019, a saber:
	i) O projeto Relix foi iniciado no estado de Pernambuco em 2014, idealizado pela agência de publicidade Aliança Comunicação e Cultura Ltda., por intermédio de sua sócia e diretora de criação, Lina Rosa Gomes Vieira da Silva, tendo por objetivo promover ações de educação ambiental por meio de encenações teatrais e atividades lúdicas;
	ii) As contratações dos projetos culturais idealizados por Lina Rosa Gomes Vieira da Silva passaram a ser viabilizadas por intermédio de organizações sem fins lucrativos (no caso de Pernambuco/2014, o Instituto Origami) , as quais figuram como contratadas nas avenças firmadas com o Departamento Nacional do SESI (SESI/DN) e com diversos de seus departamentos regionais;
	iii) O projeto Relix não foi executado pela instituição patrocinada (Origami) , mas preponderantemente pela empresa Aliança Comunicação e Cultura Ltda., a quem a maior parte dos recursos financeiros destinados à execução do evento foi direcionada em datas concomitantes ou próximas a dos repasses iniciais;
	iv) A Aliança Comunicação e Cultura Ltda., por intermédio de sua sócia e diretora de criação, Lina Rosa Gomes Vieira da Silva, cedeu ao Instituto Origami, a título gratuito, os direitos autorais relacionados aos roteiros das encenações teatrais para ser posteriormente ressarcida mediante o aporte de recursos financeiros oriundos do SESI ao projeto, tendo em vista, consoante ressaltado anteriormente, ter sido a principal destinatária dos recursos a ele alocados;
	v) O patrocínio foi celebrado sem qualquer tipo de avaliação financeira por parte do Sesi/DN e Sesi/PE, unidades envolvidas na contratação, a respeito dos valores apresentados pelo Instituto Origami como necessários à execução do projeto, os quais se constituíram em parâmetro exclusivo para a liberação dos recursos pelo órgão de direção nacional do ente paraestatal;
	vi) A Aliança, em conjunto com a empresa Alto Impacto Entretenimento Ltda., providenciaram diversas subcontratações para a realização do projeto, demonstrando que, na prática, as atividades por elas desenvolvidas consistiram em uma série de tarefas relacionadas à publicidade, logística e produção do evento;
	vii) O então Secretário de Meio Ambiente e Sustentabilidade de Pernambuco, Sérgio Luís de Carvalho Xavier, na execução do projeto Relix, valeu-se de comunicações privadas mantidas com Lina Rosa Gomes Vieira da Silva, assim como desta com seu irmão, Luiz Otávio, obtidas mediante extração de mensagens de texto armazenadas em aparelho celular e dispositivo computacional apreendidos;
	viii) Conforme mensagens eletrônicas extraídas de mídias computacionais e de telefone celular de Lina Rosa (peças 39 e 40) , restou evidenciada a participação dela em atos que resultaram no repasse de valores, entre 2014 e 2019, a Sérgio Luís de Carvalho Xavier, então Secretário de Meio Ambiente e Sustentabilidade de Pernambuco, abarcando todas as edições do Relix.
	De acordo com o RICE 03/2019, o Sr. Sérgio Luís de Carvalho Xavier, muito além de somente ter articulado a implantação do projeto, foi um dos idealizadores do Relix em conjunto com Lina Rosa Gomes Vieira da Silva, conclusão obtida a partir de análise de intensa troca de mensagens eletrônicas entre ambos, inclusive no exercício de 2013 (peça 39) , ou seja, em período anterior à implantação do projeto. 
	Entre essas mensagens, a SeinfraOperações destaca uma conversa entre Sergio Xavier e Lina Rosa, datada de 24/06/2013 (portanto, cerca de um ano antes da concessão do patrocínio) , parcialmente apresentada a seguir, na qual são discutidos aspectos conceituais relacionados ao conteúdo das apresentações teatrais objeto do projeto:
	Figura 50 - Mensagem eletrônica de 24/06/2013 (conteúdo das apresentações teatrais do projeto Relix) 
	Fonte: Arquivo de mensagem eletrônica (e-mail) extraído de HD externo apreendido na residência de Lina Rosa Gomes Vieira da Silva (item 5 do Termo de Apreensão 52/2019. Equipe PE 04) .
	A mensagem, extraída de drive externo apreendido na residência de Lina Rosa Gomes, deixa claro a ligação entre ela e Sergio Xavier, bem como sobre sua participação na concepção do projeto, sem qualquer referência ao Instituto Origami. Várias outras mensagens foram transcritas e apostas ao relatório, indicando a participação direta de Lina Rosa na concepção do Relix e na tomada pessoal de decisões sobre o andamento do projeto.
	Sobressai, ainda em 2013, mensagem em que Sérgio Luís de Carvalho Xavier apresenta a Lina Rosa Gomes Vieira da Silva produtos oferecidos pela empresa INOVSI - Soluções Inovadoras (nome fantasia adotado pela S.X. Brasil Comunicação Digital Ltda.) , os quais poderiam vir a ser objeto de parceria em futura oferta de serviços à CNI (Confederação Nacional da Indústria) e à FIEPE (Federação das Indústrias do Estado de Pernambuco) :
	Figura 51 - Mensagem eletrônica de 18/07/2013 (serviços oferecidos pela empresa S.X. Brasil Comunicação Digital Ltda.) 
	Fonte: Arquivo de mensagem eletrônica (e-mail) extraído de HD externo apreendido na residência de Lina Rosa Gomes Vieira da Silva (item 5 do Termo de Apreensão 52/2019. Equipe PE 04) . 
	Ao final de janeiro/2014, foi apontado pela SeinfraOperações trecho de mensagem com o que seria o início das providências de natureza administrativa tendentes à formalização do instrumento jurídico que viabilizaria o projeto, cuja respectiva minuta seria encaminhada por intermédio da Secretaria de Meio Ambiente e Sustentabilidade de Pernambuco:
	Figura 52 - Mensagem eletrônica de 28/1/2014 (providências administrativas para formalização do projeto) {...}
	Fonte: Arquivo de mensagem eletrônica (e-mail) extraído de HD externo apreendido na residência de Lina Rosa Gomes Vieira da Silva (item 5 do Termo de Apreensão 52/2019. Equipe PE 04) . 
	Meses depois, em 14/05/2014, Lina Rosa Gomes Vieira da Silva comunica que o projeto teria sido elogiado na FIEPE (Federação das Indústrias de Pernambuco) :
	Figura 53 - Mensagem eletrônica de 14/05/2014 {...}
	Fonte: Arquivo de mensagem eletrônica (e-mail) extraído de HD externo apreendido na residência de Lina Rosa Gomes Vieira da Silva (item 5 do Termo de Apreensão 52/2019. Equipe PE 04) . 
	Conforme avaliação da SeinfraOperações, o conteúdo da mensagem em epígrafe, além de corroborar que a contratação do Instituto Origami se trataria de expediente fraudulento orientado à execução futura do projeto pela Aliança Comunicação e Cultura Ltda., evidencia a participação de dirigentes do SESI/PE na fraude, pois teriam participado de reuniões em que Lina Rosa Gomes Vieira da Silva teria estado presente.
	Em novembro/2014, período no qual a edição de estreia do projeto já se encontrava em execução em Pernambuco, observa-se que se discutia aspectos relacionados à formalização dos documentos fiscais emitidos pela S.X. Brasil Comunicação Digital Ltda.:
	Figura 54 - Mensagem eletrônica de 13/11/2014 (emissão de notas fiscais) 
	Fonte: Arquivo de mensagem eletrônica (e-mail) extraído de HD externo apreendido na residência de Lina Rosa Gomes Vieira da Silva (item 5 do Termo de Apreensão 52/2019. Equipe PE 04) .
	Em fevereiro/2015, ou seja, logo após a conclusão da primeira edição do projeto, discutia-se a continuidade das ações a ele relacionadas, com enfoque em uma nova versão do aplicativo desenvolvido. Devido à extensão do conteúdo da mensagem, reproduz-se, a seguir, apenas o cabeçalho e a sua parte final, na qual se trata de empréstimo de valores que se daria por intermédio de conta bancária de Celso Rubens de Carvalho Xavier:
	Figura 55 - Mensagem eletrônica de 01/02/2015 (nova versão do aplicativo e empréstimo de valores) {...}
	Fonte: Arquivo de mensagem eletrônica (e-mail) extraído de HD externo apreendido na residência de Lina Rosa Gomes Vieira da Silva (item 5 do Termo de Apreensão 52/2019. Equipe PE 04) . 
	De acordo com a análise do RICE 03/2019, a devolução do empréstimo solicitado se encontrava condicionada à realização de futuras edições do projeto, aspecto que demonstra a confiança de Lina Rosa Gomes Vieira da Silva na concretização de novas edições do Relix.
	Ademais, foi indicado que a transferência de R$ 175.000,00 (cento e setenta e cinco mil reais) , ocorrida em 03/02/2015, dois dias após a mensagem em questão, originada a partir de conta bancária de Lina Rosa Gomes Vieira da Silva, teria se tratado, a princípio, de empréstimo a Sérgio Luís de Carvalho Xavier.
	Sobre a participação do irmão de Lina, Luiz Otávio Gomes Vieira da Silva, há referência também à participação de Luis Otávio (também chamado de 'Tavinho') nas decisões sobre o Relix:
	Figura 48 - Mensagens eletrônicas de 11, 14 e 15/7/2014 e 11/9/2014 (aplicativo do projeto Relix) {...}
	Embora os elementos pontuados pela SeinfraOperações indiquem uma participação de Luis Otávio mais relevante nas edições seguintes do Relix, são relatadas condutas que apontam para a responsabilidade do irmão de Lina Rosa na concretização das ações que viabilizaram o Relix e, consequentemente, para a efetivação do prejuízo. Com efeito, ao se referir ao Instituto Origami, o RICE 03/2019 faz o seguinte registro:
	'Trata-se de organização sem fins lucrativos, constituída em 25/10/2006, no município de Recife/PE, por Hebron Costa Cruz de Oliveira, profissional da área jurídica e amigo de infância de Luiz Otávio Gomes Vieira da Silva, consoante se observa a partir de depoimento prestado à autoridade policial responsável pela condução do IPL 111/2014 (Vol. III, p. 823/829) .'
	Ou seja, o depoimento acima referenciado explica a origem da participação de Hebron Costa Cruz de Oliveira (e, portanto, do Instituto Origami) como intermediador dos recursos recebidos no contrato de patrocínio, qual seja, uma amizade de infância que teria com Luiz Otávio Gomes Vieira da Silva, sócio da empresa Aliança.
	Com base nos elementos apresentados, há evidências de que a empresa Aliança agiu de forma comissiva, por intermédio de seus gestores, Lina Rosa Gomes Vieira da Silva e Luiz Otávio Gomes Vieira da Silva, para cometimento dos ilícitos que resultaram em dano aos cofres do Sesi na execução do Projeto Relix.
	Nesses casos, a jurisprudência recorrente do TCU aponta para a possibilidade de desconsiderar a personalidade jurídica de empresas e organizações sem fins lucrativos para esses casos, como se observa em alguns exemplos de julgados:
	Acórdão 2858/2008-TCU-Plenário (Relator: Raimundo Carreiro) ;
	Acórdão 2589/2010-TCU-Plenário (Relator: Aroldo Cedraz) ;
	Acórdão 3019/2011-TCU-Plenário (Relator: Marcos Bemquerer) ;
	Acórdão 6723/2010-TCU-Primeira Câmara (Relator: Marcos Bemquerer) ;
	Acórdão 1854/2012-TCU-Primeira Câmara (Relator: Augusto Nardes) ;
	Acórdão 2089/2012-TCU-Primeira Câmara (Relator: Walton Alencar Rodrigues) ;
	Acórdão 7250/2012-TCU-Primeira Câmara (Relator: Ana Arraes) ;
	Acórdão 5611/2012-TCU-Segunda Câmara (Relator: Marcos Bemquerer) ;
	Acórdão 5548/2014-TCU-Segunda Câmara (Relator: Marcos Bemquerer) ;
	Acórdão 4065/2015-TCU-Primeira Câmara (Relator: Augusto Sherman) ;
	Acórdão 2957/2018-TCU-Plenário (Relator: Bruno Dantas) ;
	Acórdão 2474/2019-TCU-Primeira Câmara (Relator: Min. Weder de Oliveira) .
	Conforme bem explicitado no enunciado do Acórdão 5611/2012-TCU-Segunda Câmara, de relatoria do Ministro Marcos Bemquerer, a aplicação da teoria da desconsideração da personalidade jurídica para responsabilizar os sócios de empresa privada é medida excepcional, restrita às hipóteses de abuso da personalidade jurídica, caracterizado pelo desvio de finalidade, ou pela confusão patrimonial. No entanto, diante da situação fática e das evidências trazidas aos autos, entende-se que efetivamente ocorreu o desvio de finalidade no uso da empresa Aliança Comunicação e Cultura Ltda. para proveito próprio de seus sócios administradores, os irmãos Luiz Otávio Gomes Vieira da Silva e Lina Rosa Gomes Vieira da Silva, utilizando-se do projeto Relix para obtenção de vantagens financeiras.
	Assim, tendo em vista que o instituto da desconsideração da personalidade jurídica, conforme jurisprudência do Tribunal, exige autorização prévia para sua efetivação, serão submetidos os presentes autos ao Min. Relator com proposta de que seja desconsiderada a personalidade jurídica da empresa Aliança Comunicação e Cultura Ltda., para que seus sócios administradores Lina Rosa Gomes Vieira da Silva e Luiz Otavio Gomes Vieira da Silva sejam citados e respondam solidariamente com a empresa Aliança pelo débito apurado.
	34.6.b.2) Instituto Origami, CNPJ 08.469.619/0001-51, fundação privada sem fins lucrativos, em solidariedade com Hebron Costa Cruz de Oliveira, CPF XXX.153.054-XX, presidente, e Romero Neves Silveira Souza Filho, CPF XXX.346.124-XX, diretor sociocultural.
34.6.b.2.1) Participação da entidade: algumas referências do relatório RICE 03/2019 sobre a participação do Instituto Origami na realização do projeto e, consequentemente, na concretização do prejuízo:
	- O projeto Relix foi apresentado pelo Instituto Origami, representado por seu presidente, Hebron Costa Cruz de Oliveira, à Secretaria de Meio Ambiente e Sustentabilidade de Pernambuco, a qual, por sua vez, após a emissão de nota técnica datada de 18/3/2014, em que se opinou pela captação de recursos para o financiamento do projeto junto à iniciativa privada ou a entidades representativas da indústria, apresentou-o ao Sesi/PE, mediante expediente datado de 26/3/2014 (Ofício SEMAS 99/2014-GS) , subscrito pelo então Secretário Sérgio Luís de Carvalho Xavier (peça 22, p. 11) .
	- A Aliança Comunicação e Cultura Ltda., por intermédio de sua sócia e diretoria de criação, Lina Rosa Gomes Vieira da Silva, cedeu ao Instituto Origami, a título gratuito, os direitos autorais relacionados aos roteiros das encenações teatrais para ser posteriormente ressarcida mediante aporte de recursos financeiros oriundos do Sesi ao projeto, tendo sido a principal destinatária dos recursos a ele alocados (peça 22, p. 180-183) .
	- A contratação direta do Instituto Origami, mediante inexigibilidade de licitação, revelou se tratar de expediente para viabilizar a celebração do patrocínio e execução do projeto pelas empresas Aliança Comunicação e Cultura Ltda. e Alto Impacto Entretenimento Ltda., a quem foram transferidas as obrigações e responsabilidades contratuais assumidas pelo primeiro, com a agravante de não ter havido, por parte do contratante (Sesi/PE) ou do repassador dos recursos (Sesi/DN) , qualquer avaliação dos custos propostos para a execução do projeto.
	- A transferência dos recursos do Instituto Origami à Aliança Comunicação e Cultura Ltda. se deu de forma praticamente automática (em seguida dos repasses efetivados pelo Sesi) , em datas concomitantes às transações originais ou em intervalos mínimos, evidenciando, portanto, que o Instituto Origami exerceu função meramente instrumentária na execução do projeto, atuando como intermediário entre o contratante e o (s) destinatário (s) final (is) dos recursos, dentre os quais se destaca a agência Aliança, corroborando a hipótese de sub-rogação do contrato de patrocínio.
34.6.b.2.2) Conduta: como demonstrado acima, o Instituto Origami, por meio de seu presidente e de seu diretor sociocultural, foi utilizado para celebração do patrocínio por inexigibilidade de licitação, tendo sido verificado tratar-se de fraude para encobrir o real responsável pela execução do projeto, a empresa Aliança Comunicação e Cultura.
	Hebron Costa Cruz de Oliveira, CPF XXX.153.054-XX, presidente do Instituto, assinou o projeto Relix apresentado ao Sesi/PE, inclusive cronograma físico-financeiro (peça 22, p. 56, 62 e 65) , tendo assinado também o contrato de cessão de transferência de direitos autorais com Lina Rosa Gomes Vieira (peça 22, p. 180-183) ; por sua vez, Romero Neves Silveira Souza Filho, CPF XXX.346.124-XX, assinou o contrato de patrocínio em 29/8/2014 (peça 22, p. 5-10) .
	Por se tratar de pessoa jurídica de direito privado recebedora direta dos recursos do patrocínio, o Instituto Origami atuou como gestor público de fato e tinha como responsabilidade a administração de recursos públicos, obrigando-se pessoalmente a prestar contas dos recursos geridos. Portanto, responde solidariamente com seus dirigentes pelos danos aos cofres do Sesi. Há evidências de que o Instituto agiu de forma comissiva, por intermédio de seus administradores, para o cometimento dos ilícitos que resultaram em dano ao Sesi na execução do Projeto Relix.
	Dessa forma, na qualidade de proponente, signatário do contrato de patrocínio e recebedor primário dos recursos, o Instituto Origami, assim como os gestores que operacionalizaram a contração - seu presidente, Sr. Hebron Costa Cruz de Oliveira, e seu diretor sociocultural, Sr. Romero Neves Silveira Souza Filho -, devem responder pela integralidade do débito (abatidos os custos de produção, conforme jurisprudência do TCU sobre a matéria) .
	34.6.b.3) Gestores do Sesi em Pernambuco: Ricardo Essinger, CPF XXX.475.704-XX, diretor regional do Sesi/PE e Ernane de Aguiar Gomes, CPF XXX.851.344-XX, superintendente do Sesi/PE.
	34.6.b.3.1) Participação dos agentes: o pleito foi analisado pela Assessoria da Diretoria de Operações do Sesi/PE, a qual, após considerar que o projeto se encontrava alinhado ao alcance de objetivos estratégicos da entidade e que a associação de sua marca ao evento contribuiria para enaltecer sua imagem institucional, recomendou, em parecer datado de 4/4/2014, a concessão de auxílio financeiro de R$ 4.309.998,00 (quatro milhões, trezentos e nove mil novecentos e noventa e oito reais) para o financiamento do projeto. Foi emitido parecer jurídico pela Assessoria Jurídica do Sesi/PE manifestando-se pela possibilidade de contratação direta do Instituto Origami, mediante inexigibilidade de licitação, dando amparo jurídico à formalização do contrato de patrocínio.
	Entretanto, o contrato de patrocínio não foi executado pelo Origami. Como demonstrado, houve sub-rogação integral do objeto à empresa Aliança Comunicação e Cultura Ltda., para quem a maior parte dos recursos financeiros destinados à execução do evento foi direcionada em datas concomitantes ou próximas às dos repasses iniciais, com ausência de atuação do Sesi/PE para garantir a regular execução do contrato (o que inclui a regular prestação de contas da aplicação dos recursos) . Além disso, não houve verificação dos custos apresentados para execução do projeto, nem foi requerida planilha com essa finalidade por parte dos agentes do Sesi.
34.6.b.3.2) Conduta: o diretor do Sesi/PE, Ricardo Essinger, encaminhou expediente ao Sesi/DN, datado de 26/6/2014, solicitando a liberação dos recursos para custeio do patrocínio. Por sua vez, o superintendente do Sesi/PE, Ernane de Aguiar Gomes, assinou o contrato de patrocínio com o Instituto Origami, sem avaliação dos custos necessários para execução do projeto. Em conjunto, os gestores proporcionaram a aprovação de liberação dos recursos pelo Sesi Nacional, e celebraram o contrato que viabilizou o repasse do valor ao Instituto Origami, com sobrepreço.
	A ilicitude dos atos que importaram no patrocínio do Relix reside na contratação do projeto sem que houvesse uma avaliação financeira específica e idônea em que se buscasse aferir a compatibilidade entre os valores apresentados pelo Instituto Origami e os efetivamente praticados no mercado, ou que ao menos demandasse do proponente a demonstração analítica dos custos envolvidos nas atividades previstas, de forma a evidenciar, de forma objetiva e transparente, os critérios adotados para a formação dos preços propostos, bem como pela ausência de previsão de prestação de contas quanto à aplicação dos recursos pela entidade patrocinada.
	34.6.b.4) Gestores do Departamento Nacional do Sesi: Robson Braga de Andrade, CPF XXX.020.566-XX, diretor do Sesi/DN e presidente da CNI, Rafael Esmeraldo Lucchesi Ramacciotti, Diretor Superintendente do Sesi/DN, e Marcos Tadeu de Siqueira, Diretor de Operações do Sesi/DN à época.
	34.6.b.4.1) Participação dos agentes: o Departamento Nacional do Sesi foi quem custeou integralmente o patrocínio. O projeto Relix foi submetido ao Sesi/DN (Processo 14.937/2014) , constituído em 11/7/2014, tendo sido aprovado o repasse de recursos em 26/8/2014, por ato do Diretor Robson Braga de Andrade. A decisão foi amparada em parecer formalizado por ato conjunto de Marcos Tadeu de Siqueira, Diretor de Operações, e Rafael Esmeraldo Lucchesi, Diretor Superintendente, sendo, no dia seguinte, formalizado o Ofício 124/2014-DIDEN, mediante o qual se comunicou ao solicitante o deferimento do pleito.
	34.6.b.4.2) Conduta: o Diretor do Departamento Nacional do Sesi (e presidente da CNI) , Robson Braga de Andrade, foi responsável por autorizar a liberação dos recursos solicitados pelos diretores regionais para financiamento do Projeto Relix, valendo-se, para tanto, única e exclusivamente, do próprio orçamento apresentado pelo Instituto Origami. Algumas considerações do relatório que melhor delineiam a responsabilidade do dirigente nacional:
	- no que tange à caracterização da responsabilidade de dirigentes do ente paraestatal, não se está imputando de ilícito ou irregular o juízo discricionário de patrocinar ou não determinado projeto;
	- a ilicitude dos atos que importaram no patrocínio do Relix reside na contratação do projeto sem que houvesse uma avaliação financeira específica e idônea em que se buscasse aferir a compatibilidade entre os valores apresentados pelo Instituto Origami e os efetivamente praticados no mercado ou que ao menos demandasse do proponente a demonstração analítica dos custos envolvidos nas atividades previstas, de forma a evidenciar, de forma objetiva e transparente, os critérios adotados para a formação dos preços propostos;
	- sob essa perspectiva, sobejam orientações quanto à necessidade de detalhamento de custos de projetos ao longo das duas últimas décadas, consoante se observa a partir de decisões do TCU envolvendo contratações relacionadas, especialmente, ao projeto Cine Sesi Cultural:
	'1.3. determinar ao SESI/AL que: (...) 
	1.3.7. no que tange à contratação anual dos Programas 'Cine-Sesi' e 'Ônibus Teatro': (...) 
	1.3.7.4. elabore, previamente, orçamento detalhado em planilhas que expresse a composição e estimativa dos custos unitários, bem como exija das firmas licitantes, nos certames licitatórios, a apresentação do referido detalhamento, com o propósito de avaliar os preços de mercado praticados e proceder à contratação mais vantajosa para a Administração; (Acórdão 1309/2008-TCU-Primeira Câmara. Rel. Min. Augusto Nardes) 
	1.8.2. recomendar ao Departamento Regional do Serviço Social da Indústria no Estado de Alagoas que, em futuras contratações do Projeto Cine Sesi:
	1.8.2.1. elabore planilha orçamentária detalhada dos serviços a serem contratados, com os respectivos valores estimativos, com base em ampla pesquisa de mercado, e demonstre, no certame licitatório, que os preços ofertados estão compatíveis com os de mercado;
	1.8.2.2. não permita a existência de itens na planilha com formato de verbas genéricas, que impeçam o detalhamento e a verificação da compatibilidade dos preços de cada item com aqueles praticados no mercado; (Acórdão 7565/2014-TCU-Segunda Câmara. Rel. Min. Sub. Marcos Bemquerer Costa) 
9.4. dar ciência ao Sesi/PB, com fulcro no art. 7º da Resolução-TCU nº 265/2014, da ocorrência da seguinte impropriedade: contratação dos serviços de execução do Projeto Cine Sesi Cultural de 2010, ao valor de R$ 1.700.000,00, mediante a Concorrência 002/2010, sem possuir critério para efetiva avaliação da compatibilidade econômica dos preços da proposta contratada, uma vez que inexistia orçamento detalhado em planilha de quantitativo e de preço unitário, o que afronta os arts. 37, caput, da Constituição Federal e do art. 2º do Regulamento de Licitações do Sesi; (Acórdão 1258/2015-TCU-Segunda Câmara. Rel. Min. Augusto Nardes) 
	1.7.2. Determinar ao SESI/DN que oriente seus departamentos regionais, por meio de plano de ação formal, para que, no âmbito do Programas educativos, sócio culturais, instituam os seguintes procedimentos:
	1.7.2.1. elaborem orçamento detalhado em planilhas que expresse a composição e estimativa dos custos unitários, bem como exija das licitantes, nos certames licitatórios, a apresentação do referido detalhamento, com o propósito de avaliar os preços de mercado praticados;
	1.7.2.2. evitem a existência de itens na planilha com formato de verbas genéricas, que impeçam o detalhamento e a verificação da compatibilidade dos preços de cada item com aqueles praticados no mercado; (Acórdão 5255/2015-TCU-Segunda Câmara. Rel. Min. Augusto Nardes) '
	- a responsabilidade de Robson Braga de Andrade, Diretor do Departamento Nacional do Sesi desde outubro de 2010, igualmente se firma em decorrência de ter implementado política de patrocínio no âmbito da entidade paraestatal, consubstanciada na Ordem de Serviço Conjunta SESI/SENAI 14/2013, que suprimiu obrigação de prestação de contas constitucionalmente imposta a qualquer pessoa que administre ou gerencie recursos públicos, a teor do disposto no art. 70, parágrafo único, da CF/1988, propiciando ambiente favorável à prática de atos ilícitos e à ocorrência de desvio de recursos.
	Diante do exposto, será proposta citação dos dirigentes do Departamento Nacional do Sesi, para que apresentem alegações de defesa quanto à produção dos atos irregulares e consequente prejuízo aos cofres do Sesi, de acordo com as seguintes condutas:
	Robson Braga de Andrade, Presidente da CNI e Diretor do Sesi/DN, foi o gestor responsável por autorizar o patrocínio e respectivos repasses da entidade nacional ao departamento do Sesi/PE, a título de patrocínio, sem detalhamento dos custos do projeto e sem previsão de prestação de contas sobre os gastos incorridos;
	Rafael Esmeraldo Lucchesi Ramacciotti, Diretor Superintendente do Sesi/DN, em conjunto com o Diretor de Operações do Sesi Nacional, foi signatário do parecer que concluiu pela aprovação do pedido de patrocínio pelo Sesi/PE, mediante repasse de R$ 4.309.998,00, sem detalhamento dos custos envolvidos para produção do objeto a ser patrocinado, nem previsão de prestação de contas que pudesse comprovar a regular aplicação dos recursos;
	Marcos Tadeu de Siqueira, Diretor de Operações do Sesi/DN à época, foi o agente responsável pela produção do parecer favorável ao atendimento do pleito da unidade de Pernambuco, mediante repasse de R$ 4.309.998,00, sem detalhamento dos custos envolvidos para produção do objeto a ser patrocinado, nem previsão de prestação de contas que pudesse comprovar a regular aplicação dos recursos.
	Conclusão
	35. O exame das ocorrências descritas na seção 'Exame Técnico' permitiu, na forma dos arts. 10, § 1º, e 12, incisos I e II, da Lei 8.443/1992 c/c o art. 202, incisos I e II, do RITCU, definir a responsabilidade de diversas entidades e agentes que contribuíram para parcelas ou pela integralidade do débito apurado.
	36. O valor total do sobrepreço está distribuído nos seis subitens apresentados, a saber:
	Descrição
	Valor (R$) 

	34.1. Repasses ao Centro Técnico de Assessoria e Planejamento Comunitário CETAP
	102.165,77

	34.2. Repasses à empresa Idea Locação de Estruturas e Iluminação - EIRELI
	33.751,35

	34.3. Repasses à empresa Idea Produções e Locação de Estruturas e Iluminação Ltda.
	9.922,41

	34.4. Repasses à empresa Alto Impacto Entretenimento Ltda.
	49.750,00

	34.5. Repasses à empresa S.X. Brasil Comunicação Digital Ltda.
	357.000,00

	34.6. Valor residual
	1.966.255,80

	Valor total do débito (equivalente ao sobrepreço) 
	2.518.845,33

	37. Para caracterização das responsabilidades com vistas à citação dos responsáveis pelas parcelas do débito apurado, cabe considerar as evidências identificadas de que o Instituto Origami e a empresa Aliança Comunicação e Cultura Ltda. agiram de forma comissiva, por intermédio de seus gestores, para o cometimento dos ilícitos que resultaram em dano aos cofres do Sesi na execução do Projeto Relix.
	38. Ademais, verificou-se também o caso da atuação do Sr. Sérgio Luís de Carvalho Xavier, na qualidade de secretário do estado de Pernambuco, para viabilizar a contratação em favor da empresa S.X. Brasil Comunicação Digital Ltda., da qual é sócio. Tal situação denota confusão patrimonial entre a pessoa física e a pessoa jurídica, uma vez que restou demonstrado que, por meio da empresa, foram transferidos a ele recursos para quitação de empréstimos pessoais e débitos particulares, constando do relatório da SeinfraOperações que as notas fiscais emitidas pela empresa S.X. Brasil foram utilizadas como meio para transferir valores à pessoa física de Sérgio Xavier.
	39. Nesses casos, a jurisprudência recorrente do TCU aponta para a possibilidade de desconsiderar a personalidade jurídica de empresas e organizações sem fins lucrativos para esses casos, como se observa em diversos julgados do Tribunal, alguns dos quais elencados na análise na parte de exame técnico.
	40. Assim, preliminarmente, tendo em vista que o instituto da desconsideração da personalidade jurídica, conforme jurisprudência do Tribunal, exige autorização prévia para sua efetivação, serão submetidos os presentes autos ao Min. Relator com as seguintes propostas:
	a) autorizar a desconsideração da personalidade jurídica da empresa Aliança Comunicação e Cultura Ltda., para que seus sócios administradores, Lina Rosa Gomes Vieira da Silva e Luiz Otavio Gomes Vieira da Silva, por terem atuado de forma comissiva para o cometimento dos ilícitos que resultaram em dano aos cofres do Sesi na execução do Projeto Relix, sejam citados e respondam solidariamente com a empresa Aliança pelos débitos apurados;
	b) autorizar a desconsideração da personalidade jurídica da empresa S.X. Brasil Comunicação Digital Ltda., para que seu sócio Sérgio Luís de Carvalho Xavier responda solidariamente pelo débito apurado, tendo em vista sua atuação como secretário do estado de Pernambuco para viabilizar a contratação em favor da empresa da qual era sócio, o que constituiu confusão patrimonial entre a pessoa física e a pessoa jurídica, restando demonstrado que, por meio da empresa S.X. Brasil, foram transferidos a ele recursos para quitação de empréstimos pessoais e débitos particulares.
	41. Considerando a autorização para desconsideração da personalidade jurídica das empresas acima, e análises apresentadas ao longo desta instrução, foram identificados os responsáveis e, em conformidade com os arts. 10, § 1º, e 12, incisos I e II, da Lei 8.443/1992 c/c o art. 202, incisos I e II, do RI/TCU, restando necessária a citação dos responsáveis, para que recolham aos cofres do Departamento Nacional do Sesi as quantias apuradas como débito, ou alternativamente apresentem alegações de defesa sobre as irregularidades apontadas no presente processo de tomada de contas especial, de acordo com a participação em cada grupo, conforme resumo adiante.
	41.1. Repasse de valores a título de taxa de administração e de repasse de valores sem vinculação a serviços prestados no âmbito do projeto, entre a Aliança Comunicação e Cultura Ltda. e o Cetap, nos valores, respectivamente, de R$ 5.909,09 e R$ 96.256,68 (item 34.1 desta instrução) .
	Responsáveis:
	a) Centro Técnico de Assessoria e Planejamento Comunitário - Cetap; b) Aliança Comunicação e Cultura Ltda.; c) Lina Rosa Gomes Vieira da Silva; d) Luiz Otavio Gomes Vieira da Silva; e) Instituto Origami; f) Hebron Costa Cruz de Oliveira; g) Romero Neves Silveira Souza Filho; h) Ricardo Essinger; i) Ernane de Aguiar Gomes; j) Robson Braga de Andrade; k) Rafael Esmeraldo Lucchesi Ramacciotti; l) Marcos Tadeu de Siqueira.
	41.2. Repasse de valores (R$ 3.475,94 e R$ 30.275,41) a título de taxa de administração com intermediação da empresa Idea Locação de Estruturas e Iluminação - EIRELI (item 34.2 desta instrução) 
	Responsáveis:
	a) Idea Locação de Estruturas e Iluminação - Eireli; b) Aliança Comunicação e Cultura Ltda.; c) Lina Rosa Gomes Vieira da Silva; d) Luiz Otavio Gomes Vieira da Silva; e) Instituto Origami; f) Hebron Costa Cruz de Oliveira; g) Romero Neves Silveira Souza Filho; h) Ricardo Essinger; i) Ernane de Aguiar Gomes; j) Robson Braga de Andrade; k) Rafael Esmeraldo Lucchesi Ramacciotti; l) Marcos Tadeu de Siqueira.
	41.3. Repasse do valor de R$ 9.922.41 a título de taxa de administração (6,95%) entre o Instituto Origami e a Idea Produções e Locação de Estruturas e Iluminação Ltda. (item 34.3 desta instrução) .
	Responsáveis:
	a) Idea Produções e Locação de Estruturas e Iluminação Ltda.; b) Aliança Comunicação e Cultura Ltda.; c) Lina Rosa Gomes Vieira da Silva; d) Luiz Otavio Gomes Vieira da Silva; e) Instituto Origami; f) Hebron Costa Cruz de Oliveira; g) Romero Neves Silveira Souza Filho; h) Ricardo Essinger; i) Ernane de Aguiar Gomes; j) Robson Braga de Andrade; k) Rafael Esmeraldo Lucchesi Ramacciotti; l) Marcos Tadeu de Siqueira.
	41.4. Valor de R$ 49.750,00 recebido e não aplicado no financiamento de despesas relacionadas ao projeto pela Alto Impacto Entretenimento Ltda. (item 34.4 desta instrução) .
	Responsáveis:
	a) Alto Impacto Entretenimento Ltda.; b) Aliança Comunicação e Cultura Ltda.; c) Lina Rosa Gomes Vieira da Silva; d) Luiz Otavio Gomes Vieira da Silva; e) Instituto Origami; f) Hebron Costa Cruz de Oliveira; g) Romero Neves Silveira Souza Filho; h) Ricardo Essinger; i) Ernane de Aguiar Gomes; j) Robson Braga de Andrade; k) Rafael Esmeraldo Lucchesi Ramacciotti; l) Marcos Tadeu de Siqueira.
	41.5. Repasse de R$ 357.000,00 a Sérgio Luís de Carvalho Xavier, então Secretário de Meio Ambiente e Sustentabilidade de Pernambuco, por intermédio de pagamentos fictícios realizados pela Aliança Comunicação e Cultura Ltda. em favor da empresa S.X. Brasil Comunicação Digital Ltda. (item 34.5 desta instrução) .
	Responsáveis:
	a) S.X. Brasil Comunicação Digital Ltda.; b) Sérgio Luís de Carvalho Xavier; c) Aliança Comunicação e Cultura Ltda.; d) Lina Rosa Gomes Vieira da Silva; e) Luiz Otavio Gomes Vieira da Silva; f) Instituto Origami; g) Hebron Costa Cruz de Oliveira; h) Romero Neves Silveira Souza Filho; i) Ricardo Essinger; j) Ernane de Aguiar Gomes; k) Robson Braga de Andrade; l) Rafael Esmeraldo Lucchesi Ramacciotti; m) Marcos Tadeu de Siqueira.
	41.6 Celebração de contrato de patrocínio entre o Sesi/PE e o Instituto Origami, custeado pelo Sesi/DN com sobrepreço de R$ 2.518.845,33, objeto de sub-rogação integral do objeto à empresa Aliança Comunicação e Cultura Ltda. (item 34.6 desta instrução) .
	O valor deste grupo corresponde ao valor residual do débito, que perfaz o montante de R$ 1.966.255,80. Em razão de dificuldade na determinação de datas das diversas parcelas que compõem o valor total dos custos, e considerando que todos os repasses do Sesi para o Instituto Origami foram realizados no período de 6/10 a 17/12/2014 (intervalo de apenas 70 dias) , opta-se por adotar para o débito a data do último repasse (17/12/2014) .
	Responsáveis:
	a) Aliança Comunicação e Cultura Ltda.; b) Lina Rosa Gomes Vieira da Silva; c) Luiz Otavio Gomes Vieira da Silva; d) Instituto Origami; e) Hebron Costa Cruz de Oliveira; f) Romero Neves Silveira Souza Filho; g) Ricardo Essinger; h) Ernane de Aguiar Gomes; i) Robson Braga de Andrade; j) Rafael Esmeraldo Lucchesi Ramacciotti; k) Marcos Tadeu de Siqueira.
	Proposta de encaminhamento
	42. Ante o exposto, submetem-se os autos à consideração superior, com vistas à remessa ao Ministro Relator, com as seguintes propostas: 
	42.1. Preliminarmente, tendo em vista a existência de evidências de que o Instituto Origami e a empresa Aliança Comunicação e Cultura Ltda. agiram de forma comissiva, por intermédio de seus gestores, para o cometimento dos ilícitos que resultaram em dano aos cofres do Sesi na execução do Projeto Relix, bem como pela participação direta do Sr. Sérgio Luís de Carvalho Xavier na concepção do projeto e concretização dos atos irregulares, e considerando a jurisprudência pacífica do TCU quanto à possibilidade de desconsiderar a personalidade jurídica de empresas e organizações sem fins lucrativos para esses casos, submetem-se ao Min. Relator as seguintes propostas:
	a) autorizar a desconsideração da personalidade jurídica da empresa Aliança Comunicação e Cultura Ltda., para que seus sócios administradores Lina Rosa Gomes Vieira da Silva e Luiz Otavio Gomes Vieira da Silva, sejam citados e respondam solidariamente com a empresa Aliança pelos débitos apurados;
	b) autorizar a desconsideração da personalidade jurídica da empresa SX Brasil Comunicação Digital Ltda., para que seu sócio Sérgio Luís de Carvalho Xavier, seja citado e responda solidariamente com a empresa SX Brasil pelos débitos apurados;
	42.2. Com fundamento nos arts. 10, § 1º, e 12, incisos I e II, da Lei 8.443/1992 c/c o art. 202, incisos I e II, do RITCU, autorizar a citação dos responsáveis, para que, no prazo de quinze dias, apresentem alegações de defesa sobre as irregularidades apontadas no presente processo de tomada de contas especial, de acordo com a participação em cada grupo adiante especificado, e/ou recolham aos cofres do Departamento Nacional do Serviço Social da Indústria a (s) quantia (s) indicada (s) em cada subitem, referente (s) à (s) irregularidade (s) e à (s) conduta (s) qualificadas para cada situação, atualizada (s) monetariamente a partir da (s) respectiva (s) data (s) até o efetivo recolhimento, abatendo-se na oportunidade a quantia eventualmente ressarcida, na forma da legislação em vigor, conforme segue:
	42.2.1. Repasse de recursos a título de taxa de administração e de valores sem vinculação a serviços prestados no âmbito do projeto, entre a Aliança Comunicação e Cultura Ltda. e o Cetap (item 34.1 desta instrução) .
	Responsáveis:
	a) Centro Técnico de Assessoria e Planejamento Comunitário - Cetap, classificada como associação privada perante a Receita Federal do Brasil, por figurar como entidade recebedora de valores para repasse a terceiros visando a execução do projeto Relix, mediante cobrança de taxa de administração equivalente a 6,95% dos valores intermediados, bem como pela ausência de comprovação de prestação de serviços que dê amparo ao pagamento da nota fiscal 5317, considerando o fato de que a emissão de documentos sequenciais, na mesma data, indica que o CETAP se trata de típica 'empresa noteira', ou seja, pessoa jurídica que não possui atividade comercial, utilizada como fornecedora de notas fiscais. Responde solidariamente por essas parcelas do débito (R$ 5.909,09 e R$ 96.256,68) ;
	b) Aliança Comunicação e Cultura Ltda., executora de fato do objeto do contrato de patrocínio com sobrepreço, mediante processo de inexigibilidade de licitação que resultou na contratação do Instituto Origami, sendo beneficiada com a sub-rogação integral do objeto; a empresa responde pela totalidade do débito, em solidariedade com seus administradores;
	c) Lina Rosa Gomes Vieira da Silva, sócia administradora da Aliança e diretora de criação da empresa, responsável pela execução do objeto patrocinado. Responde solidariamente pela totalidade do débito;
	d) Luiz Otavio Gomes Vieira da Silva, sócio administrador da Aliança, responsável pelo gerenciamento financeiro dos recursos alocados ao Relix e pela execução do objeto patrocinado. Responde solidariamente pela totalidade do débito;
	e) Instituto Origami, fundação privada sem fins lucrativos, contratado por inexigibilidade de licitação, que se revelou expediente que teve por objetivo viabilizar a execução do projeto pelas empresas Aliança Comunicação e Cultura Ltda. e Alto Impacto Entretenimento Ltda., a quem foram transferidas as obrigações e responsabilidades contratuais, com a agravante de não ter havido, por parte do contratante (Sesi/PE) ou do repassador dos recursos (Sesi/DN) , qualquer avaliação dos custos propostos para a execução do projeto; o Instituto responde pela totalidade do débito, em solidariedade com seus dirigentes;
	f) Hebron Costa Cruz de Oliveira, presidente do Instituto Origami, foi o responsável por apresentar o projeto ao Sesi e solicitar o patrocínio. Responde solidariamente pela totalidade do débito;
	g) Romero Neves Silveira Souza Filho, diretor sociocultural do Instituto Origami, assinou o contrato com o Sesi/PE viabilizando o repasse dos recursos. Responde solidariamente pela totalidade do débito;
	h) Ricardo Essinger, diretor regional do Sesi/PE, encaminhou expediente ao Sesi/DN solicitando a liberação dos recursos para custeio do patrocínio, sem avaliação de custos do projeto. Responde solidariamente pela totalidade do débito;
	i) Ernane de Aguiar Gomes, superintendente do Sesi/PE, assinou o contrato de patrocínio com o Instituto Origami, sem avaliação consistente dos custos do projeto e sem previsão de prestação de contas sobre detalhamento das despesas realizadas no âmbito do patrocínio. Responde solidariamente pela totalidade do débito;
	j) Robson Braga de Andrade, Diretor do Departamento Nacional do Sesi e Presidente da CNI, foi o responsável por autorizar a liberação dos recursos solicitados pelos diretores regionais para o financiamento do projeto, valendo-se, para tanto, única e exclusivamente, do próprio orçamento apresentado pelo Instituto Origami. Responde solidariamente pela totalidade do débito;
	k) Rafael Esmeraldo Lucchesi Ramacciotti, Diretor Superintendente do Sesi/DN, assinou em conjunto com o Diretor de Operações o parecer utilizado como fundamento para o repasse de valores, sem análise de custos e sem previsão de prestação de contas dos gastos que seriam realizados no âmbito do patrocínio. Responde solidariamente pela totalidade do débito;
	l) Marcos Tadeu de Siqueira, Diretor de Operações do Sesi/DN, assinou em conjunto com o Diretor Superintendente o parecer utilizado como fundamento para o repasse de valores, sem análise de custos e sem previsão de prestação de contas dos gastos que seriam realizados no âmbito do patrocínio. Responde solidariamente pela totalidade do débito.
	Valor original (R$) 
	Data da ocorrência

	  5.909,09
	11/8/2014

	96.256,68
	20/10/2014

                                                   Valor atualizado até 27/10/2020: R$ 138.091,42.
	42.2.2. Repasse de valores a título de taxa de administração com intermediação da empresa Idea Locação de Estruturas e Iluminação - Eireli (item 34.2 desta instrução) .
	Responsáveis:
	a) Idea Locação de Estruturas e Iluminação - Eireli, por ter sido identificado em extratos bancários de documentos apreendidos na operação a intermediação pela empresa de valores recebidos da Aliança e Cultura Comunicação e do Instituto Origami para repasse a SPX Produções Artísticas e Ricardo Reichmann, mediante cobrança de taxa de administração cobrada para esse 'serviço' de intermediação de valores e fornecimento de notas fiscais e/ou repasse de valores;
	b) Aliança Comunicação e Cultura Ltda., executora de fato do objeto do contrato de patrocínio com sobrepreço, mediante processo de inexigibilidade de licitação que resultou na contratação do Instituto Origami, sendo beneficiada com a sub-rogação integral do objeto; a empresa responde pela totalidade do débito, em solidariedade com seus administradores;
	c) Lina Rosa Gomes Vieira da Silva, sócia administradora da Aliança e diretora de criação da empresa, responsável pela execução do objeto patrocinado. Responde solidariamente pela totalidade do débito;
	d) Luiz Otavio Gomes Vieira da Silva, sócio administrador da Aliança, responsável pelo gerenciamento financeiro dos recursos alocados ao Relix e pela execução do objeto patrocinado. Responde solidariamente pela totalidade do débito;
	e) Instituto Origami, fundação privada sem fins lucrativos, contratado por inexigibilidade de licitação, que se revelou expediente que teve por objetivo viabilizar a execução do projeto pelas empresas Aliança Comunicação e Cultura Ltda. e Alto Impacto Entretenimento Ltda., a quem foram transferidas as obrigações e responsabilidades contratuais, com a agravante de não ter havido, por parte do contratante (Sesi/PE) ou do repassador dos recursos (Sesi/DN) , qualquer avaliação dos custos propostos para a execução do projeto; o Instituto responde pela totalidade do débito, em solidariedade com seus dirigentes;
	f) Hebron Costa Cruz de Oliveira, presidente do Instituto Origami, foi o responsável por apresentar o projeto ao Sesi e solicitar o patrocínio. Responde solidariamente pela totalidade do débito;
	g) Romero Neves Silveira Souza Filho, diretor sociocultural do Instituto Origami, assinou o contrato com o Sesi/PE viabilizando o repasse dos recursos. Responde solidariamente pela totalidade do débito;
	h) Ricardo Essinger, diretor regional do Sesi/PE, encaminhou expediente ao Sesi/DN solicitando a liberação dos recursos para custeio do patrocínio, sem avaliação de custos do projeto. Responde solidariamente pela totalidade do débito;
	i) Ernane de Aguiar Gomes, superintendente do Sesi/PE, assinou o contrato de patrocínio com o Instituto Origami, sem avaliação consistente dos custos do projeto e sem previsão de prestação de contas sobre detalhamento das despesas realizadas no âmbito do patrocínio. Responde solidariamente pela totalidade do débito;
	j) Robson Braga de Andrade, Diretor do Departamento Nacional do Sesi e Presidente da CNI, foi o responsável por autorizar a liberação dos recursos solicitados pelos diretores regionais para o financiamento do projeto, valendo-se, para tanto, única e exclusivamente, do próprio orçamento apresentado pelo Instituto Origami. Responde solidariamente pela totalidade do débito;
	k) Rafael Esmeraldo Lucchesi Ramacciotti, Diretor Superintendente do Sesi/DN, assinou em conjunto com o Diretor de Operações o parecer utilizado como fundamento para o repasse de valores, sem análise de custos e sem previsão de prestação de contas dos gastos que seriam realizados no âmbito do patrocínio. Responde solidariamente pela totalidade do débito;
	l) Marcos Tadeu de Siqueira, Diretor de Operações do Sesi/DN, assinou em conjunto com o Diretor Superintendente o parecer utilizado como fundamento para o repasse de valores, sem análise de custos e sem previsão de prestação de contas dos gastos que seriam realizados no âmbito do patrocínio. Responde solidariamente pela totalidade do débito.
	Valor original (R$) 
	Data da ocorrência

	  3.475,94
	25/08/2014

	  9.683,96
	02/09/2014

	11.157,76
	01/10/2014

	  9.433,69
	17/11/2014

                                                   Valor atualizado até 27/10/2020: R$ 45.656,24. 
	42.2.3. Repasse de recursos a título de taxa de administração (6,95%) entre o Instituto Origami e a Idea Produções e Locação de Estruturas e Iluminação Ltda. (item 34.3 desta instrução) .
	Responsáveis:
	a) Idea Produções e Locação de Estruturas e Iluminação Ltda., por ter sido emitida nota fiscal contra o Instituto Origami, no valor de R$ 152.652,41, com imediato repasse (no dia seguinte, 16/10/2020) , de R$ 142.730,00 para Ricardo Reichmann, cuja diferença de R$ 9.922.41 restou apurada pela SeinfraOperações como constituindo parcela de 6,95%, referente a taxa de administração cobrada para esse 'serviço' de intermediação de valores e fornecimento de notas fiscais e/ou repasse de valores;
	b) Aliança Comunicação e Cultura Ltda., executora de fato do objeto do contrato de patrocínio com sobrepreço, mediante processo de inexigibilidade de licitação que resultou na contratação do Instituto Origami, sendo beneficiada com a sub-rogação integral do objeto; a empresa responde pela totalidade do débito, em solidariedade com seus administradores;
	c) Lina Rosa Gomes Vieira da Silva, sócia administradora da Aliança e diretora de criação da empresa, responsável pela execução do objeto patrocinado. Responde solidariamente pela totalidade do débito;
	d) Luiz Otavio Gomes Vieira da Silva, sócio administrador da Aliança, responsável pelo gerenciamento financeiro dos recursos alocados ao Relix e pela execução do objeto patrocinado. Responde solidariamente pela totalidade do débito;
	e) Instituto Origami, fundação privada sem fins lucrativos, contratado por inexigibilidade de licitação, que se revelou expediente que teve por objetivo viabilizar a execução do projeto pelas empresas Aliança Comunicação e Cultura Ltda. e Alto Impacto Entretenimento Ltda., a quem foram transferidas as obrigações e responsabilidades contratuais, com a agravante de não ter havido, por parte do contratante (Sesi/PE) ou do repassador dos recursos (Sesi/DN) , qualquer avaliação dos custos propostos para a execução do projeto; o Instituto responde pela totalidade do débito, em solidariedade com seus dirigentes;
	f) Hebron Costa Cruz de Oliveira, presidente do Instituto Origami, foi o responsável por apresentar o projeto ao Sesi e solicitar o patrocínio. Responde solidariamente pela totalidade do débito;
	g) Romero Neves Silveira Souza Filho, diretor sociocultural do Instituto Origami, assinou o contrato com o Sesi/PE viabilizando o repasse dos recursos. Responde solidariamente pela totalidade do débito;
	h) Ricardo Essinger, diretor regional do Sesi/PE, encaminhou expediente ao Sesi/DN solicitando a liberação dos recursos para custeio do patrocínio, sem avaliação de custos do projeto. Responde solidariamente pela totalidade do débito;
	i) Ernane de Aguiar Gomes, superintendente do Sesi/PE, assinou o contrato de patrocínio com o Instituto Origami, sem avaliação consistente dos custos do projeto e sem previsão de prestação de contas sobre detalhamento das despesas realizadas no âmbito do patrocínio. Responde solidariamente pela totalidade do débito;
	j) Robson Braga de Andrade, Diretor do Departamento Nacional do Sesi e Presidente da CNI, foi o responsável por autorizar a liberação dos recursos solicitados pelos diretores regionais para o financiamento do projeto, valendo-se, para tanto, única e exclusivamente, do próprio orçamento apresentado pelo Instituto Origami. Responde solidariamente pela totalidade do débito;
	k) Rafael Esmeraldo Lucchesi Ramacciotti, Diretor Superintendente do Sesi/DN, assinou em conjunto com o Diretor de Operações o parecer utilizado como fundamento para o repasse de valores, sem análise de custos e sem previsão de prestação de contas dos gastos que seriam realizados no âmbito do patrocínio. Responde solidariamente pela totalidade do débito;
	l) Marcos Tadeu de Siqueira, Diretor de Operações do Sesi/DN, assinou em conjunto com o Diretor Superintendente o parecer utilizado como fundamento para o repasse de valores, sem análise de custos e sem previsão de prestação de contas dos gastos que seriam realizados no âmbito do patrocínio. Responde solidariamente pela totalidade do débito.
	Valor original (R$) 
	Data da ocorrência

	9.922,41
	15/10/2014

                                                   Valor atualizado até 27/10/2020: R$ 13.405,18. 
	42.2.4. Valor recebido e não aplicado no financiamento de despesas relacionadas ao projeto pela Alto Impacto Entretenimento Ltda. (item 34.4 desta instrução) .
	Responsáveis:
	a) Alto Impacto Entretenimento Ltda., empresa que emitiu a nota fiscal 96, em 16/01/2015, contra empresa a Aliança Comunicação e Cultura Ltda., no montante de R$ 49.750,00, referente a repasses recebidos da Aliança Comunicação e Cultura em valores incompatíveis aos preços contratados junto a esses terceiros para execução do objeto;
	b) Aliança Comunicação e Cultura Ltda., executora de fato do objeto do contrato de patrocínio com sobrepreço, mediante processo de inexigibilidade de licitação que resultou na contratação do Instituto Origami, sendo beneficiada com a sub-rogação integral do objeto; a empresa responde pela totalidade do débito, em solidariedade com seus administradores;
	c) Lina Rosa Gomes Vieira da Silva, sócia administradora da Aliança e diretora de criação da empresa, responsável pela execução do objeto patrocinado. Responde solidariamente pela totalidade do débito;
	d) Luiz Otavio Gomes Vieira da Silva, sócio administrador da Aliança, responsável pelo gerenciamento financeiro dos recursos alocados ao Relix e pela execução do objeto patrocinado. Responde solidariamente pela totalidade do débito;
	e) Instituto Origami, fundação privada sem fins lucrativos, contratado por inexigibilidade de licitação, que se revelou expediente que teve por objetivo viabilizar a execução do projeto pelas empresas Aliança Comunicação e Cultura Ltda. e Alto Impacto Entretenimento Ltda., a quem foram transferidas as obrigações e responsabilidades contratuais, com a agravante de não ter havido, por parte do contratante (Sesi/PE) ou do repassador dos recursos (Sesi/DN) , qualquer avaliação dos custos propostos para a execução do projeto; o Instituto responde pela totalidade do débito, em solidariedade com seus dirigentes;
	f) Hebron Costa Cruz de Oliveira, presidente do Instituto Origami, foi o responsável por apresentar o projeto ao Sesi e solicitar o patrocínio. Responde solidariamente pela totalidade do débito;
	g) Romero Neves Silveira Souza Filho, diretor sociocultural do Instituto Origami, assinou o contrato com o Sesi/PE viabilizando o repasse dos recursos. Responde solidariamente pela totalidade do débito;
	h) Ricardo Essinger, diretor regional do Sesi/PE, encaminhou expediente ao Sesi/DN solicitando a liberação dos recursos para custeio do patrocínio, sem avaliação de custos do projeto. Responde solidariamente pela totalidade do débito;
	i) Ernane de Aguiar Gomes, superintendente do Sesi/PE, assinou o contrato de patrocínio com o Instituto Origami, sem avaliação consistente dos custos do projeto e sem previsão de prestação de contas sobre detalhamento das despesas realizadas no âmbito do patrocínio. Responde solidariamente pela totalidade do débito;
	j) Robson Braga de Andrade, Diretor do Departamento Nacional do Sesi e Presidente da CNI, foi o responsável por autorizar a liberação dos recursos solicitados pelos diretores regionais para o financiamento do projeto, valendo-se, para tanto, única e exclusivamente, do próprio orçamento apresentado pelo Instituto Origami. Responde solidariamente pela totalidade do débito;
	k) Rafael Esmeraldo Lucchesi Ramacciotti, Diretor Superintendente do Sesi/DN, assinou em conjunto com o Diretor de Operações o parecer utilizado como fundamento para o repasse de valores, sem análise de custos e sem previsão de prestação de contas dos gastos que seriam realizados no âmbito do patrocínio. Responde solidariamente pela totalidade do débito;
	l) Marcos Tadeu de Siqueira, Diretor de Operações do Sesi/DN, assinou em conjunto com o Diretor Superintendente o parecer utilizado como fundamento para o repasse de valores, sem análise de custos e sem previsão de prestação de contas dos gastos que seriam realizados no âmbito do patrocínio. Responde solidariamente pela totalidade do débito.
	Valor original (R$) 
	Data da ocorrência

	49.750,00
	16/1/2015

                                                   Valor atualizado até 27/10/2020: R$ 66.072,98 
	42.2.5. Repasse de recursos a Sérgio Luís de Carvalho Xavier, então Secretário de Meio Ambiente e Sustentabilidade de Pernambuco, por intermédio de pagamentos fictícios realizados pela Aliança Comunicação e Cultura Ltda. em favor da empresa S.X. Brasil Comunicação Digital Ltda. (item 34.5 desta instrução) .
	Responsáveis:
	a) S.X. Brasil Comunicação Digital Ltda., por ser a empresa que emitiu as notas fiscais contra a empresa Aliança Comunicação e Cultura Ltda., que resultaram em pagamentos que totalizaram R$ 357 mil comprovados por extratos bancários;
	b) Sérgio Luís de Carvalho Xavier, sócio da empresa SX Brasil, quando ainda ocupava o cargo de Secretário de Meio Ambiente e Sustentabilidade de Pernambuco, foi um dos articuladores para a implantação do Relix em Pernambuco e quem apresentou o projeto ao Sesi/PE. Em conjunto com Lina Rosa Gomes Vieira da Silva, criou o projeto Relix e por meio de sua empresa foi beneficiário do valor de R$ 357.000,00;
	c) Aliança Comunicação e Cultura Ltda., executora de fato do objeto do contrato de patrocínio com sobrepreço, mediante processo de inexigibilidade de licitação que resultou na contratação do Instituto Origami, sendo beneficiada com a sub-rogação integral do objeto; a empresa responde pela totalidade do débito, em solidariedade com seus administradores;
	d) Lina Rosa Gomes Vieira da Silva, sócia administradora da Aliança e diretora de criação da empresa, responsável pela execução do objeto patrocinado. Responde solidariamente pela totalidade do débito;
	e) Luiz Otavio Gomes Vieira da Silva, sócio administrador da Aliança, responsável pelo gerenciamento financeiro dos recursos alocados ao Relix e pela execução do objeto patrocinado. Responde solidariamente pela totalidade do débito;
	f) Instituto Origami, fundação privada sem fins lucrativos, contratado por inexigibilidade de licitação, que se revelou expediente que teve por objetivo viabilizar a execução do projeto pelas empresas Aliança Comunicação e Cultura Ltda. e Alto Impacto Entretenimento Ltda., a quem foram transferidas as obrigações e responsabilidades contratuais, com a agravante de não ter havido, por parte do contratante (Sesi/PE) ou do repassador dos recursos (Sesi/DN) , qualquer avaliação dos custos propostos para a execução do projeto; o Instituto responde pela totalidade do débito, em solidariedade com seus dirigentes;
	g) Hebron Costa Cruz de Oliveira, presidente do Instituto Origami, foi o responsável por apresentar o projeto ao Sesi e solicitar o patrocínio. Responde solidariamente pela totalidade do débito;
	h) Romero Neves Silveira Souza Filho, diretor sociocultural do Instituto Origami, assinou o contrato com o Sesi/PE viabilizando o repasse dos recursos. Responde solidariamente pela totalidade do débito;
	i) Ricardo Essinger, diretor regional do Sesi/PE, encaminhou expediente ao Sesi/DN solicitando a liberação dos recursos para custeio do patrocínio, sem avaliação de custos do projeto. Responde solidariamente pela totalidade do débito;
	j) Ernane de Aguiar Gomes, superintendente do Sesi/PE, assinou o contrato de patrocínio com o Instituto Origami, sem avaliação consistente dos custos do projeto e sem previsão de prestação de contas sobre detalhamento das despesas realizadas no âmbito do patrocínio. Responde solidariamente pela totalidade do débito;
	k) Robson Braga de Andrade, Diretor do Departamento Nacional do Sesi e Presidente da CNI, foi o responsável por autorizar a liberação dos recursos solicitados pelos diretores regionais para o financiamento do projeto, valendo-se, para tanto, única e exclusivamente, do próprio orçamento apresentado pelo Instituto Origami. Responde solidariamente pela totalidade do débito;
	l) Rafael Esmeraldo Lucchesi Ramacciotti, Diretor Superintendente do Sesi/DN, assinou em conjunto com o Diretor de Operações o parecer utilizado como fundamento para o repasse de valores, sem análise de custos e sem previsão de prestação de contas dos gastos que seriam realizados no âmbito do patrocínio. Responde solidariamente pela totalidade do débito;
	k) Marcos Tadeu de Siqueira, Diretor de Operações do Sesi/DN, assinou em conjunto com o Diretor Superintendente o parecer utilizado como fundamento para o repasse de valores, sem análise de custos e sem previsão de prestação de contas dos gastos que seriam realizados no âmbito do patrocínio. Responde solidariamente pela totalidade do débito.
	Valor original (R$) 
	Data da ocorrência

	147.000,00
	17/10/2014

	210.000,00
	15/12/2014

                                                   Valor atualizado até 27/10/2020: R$ 479.694,04. 
	42.2.6. Celebração de contrato de patrocínio entre o Sesi/PE e o Instituto Origami, custeado pelo Sesi/DN com sobrepreço, objeto de sub-rogação integral do objeto à empresa Aliança Comunicação e Cultura Ltda. (item 34.6 desta instrução) .
	Responsáveis:
	a) Aliança Comunicação e Cultura Ltda., executora de fato do objeto do contrato de patrocínio com sobrepreço, mediante processo de inexigibilidade de licitação que resultou na contratação do Instituto Origami, sendo beneficiada com a sub-rogação integral do objeto; a empresa responde pela totalidade do débito, em solidariedade com seus administradores;
	b) Lina Rosa Gomes Vieira da Silva, sócia administradora da Aliança e diretora de criação da empresa, responsável pela execução do objeto patrocinado. Responde solidariamente pela totalidade do débito;
	c) Luiz Otavio Gomes Vieira da Silva, sócio administrador da Aliança, responsável pelo gerenciamento financeiro dos recursos alocados ao Relix e pela execução do objeto patrocinado. Responde solidariamente pela totalidade do débito;
	d) Instituto Origami, fundação privada sem fins lucrativos, contratado por inexigibilidade de licitação, que se revelou expediente que teve por objetivo viabilizar a execução do projeto pelas empresas Aliança Comunicação e Cultura Ltda. e Alto Impacto Entretenimento Ltda., a quem foram transferidas as obrigações e responsabilidades contratuais, com a agravante de não ter havido, por parte do contratante (Sesi/PE) ou do repassador dos recursos (Sesi/DN) , qualquer avaliação dos custos propostos para a execução do projeto; o Instituto responde pela totalidade do débito, em solidariedade com seus dirigentes;
	e) Hebron Costa Cruz de Oliveira, presidente do Instituto Origami, foi o responsável por apresentar o projeto ao Sesi e solicitar o patrocínio. Responde solidariamente pela totalidade do débito;
	f) Romero Neves Silveira Souza Filho, diretor sociocultural do Instituto Origami, assinou o contrato com o Sesi/PE viabilizando o repasse dos recursos. Responde solidariamente pela totalidade do débito;
	g) Ricardo Essinger, diretor regional do Sesi/PE, encaminhou expediente ao Sesi/DN solicitando a liberação dos recursos para custeio do patrocínio, sem avaliação de custos do projeto. Responde solidariamente pela totalidade do débito;
	h) Ernane de Aguiar Gomes, superintendente do Sesi/PE, assinou o contrato de patrocínio com o Instituto Origami, sem avaliação consistente dos custos do projeto e sem previsão de prestação de contas sobre detalhamento das despesas realizadas no âmbito do patrocínio. Responde solidariamente pela totalidade do débito;
	i) Robson Braga de Andrade, Diretor do Departamento Nacional do Sesi e Presidente da CNI, foi o responsável por autorizar a liberação dos recursos solicitados pelos diretores regionais para o financiamento do projeto, valendo-se, para tanto, única e exclusivamente, do próprio orçamento apresentado pelo Instituto Origami. Responde solidariamente pela totalidade do débito;
	j) Rafael Esmeraldo Lucchesi Ramacciotti, Diretor Superintendente do Sesi/DN, assinou em conjunto com o Diretor de Operações o parecer utilizado como fundamento para o repasse de valores, sem análise de custos e sem previsão de prestação de contas dos gastos que seriam realizados no âmbito do patrocínio. Responde solidariamente pela totalidade do débito;
	k) Marcos Tadeu de Siqueira, Diretor de Operações do Sesi/DN, assinou em conjunto com o Diretor Superintendente o parecer utilizado como fundamento para o repasse de valores, sem análise de custos e sem previsão de prestação de contas dos gastos que seriam realizados no âmbito do patrocínio. Responde solidariamente pela totalidade do débito.
	Valor original (R$) 
	Data da ocorrência

	1.966.255,80
	17/12/2014

                                                   Valor atualizado até 27/10/2020: R$ 2.631.833,39. 
	42.3. Informar o (s) responsável (eis) de que, caso venha (m) a ser condenado (s) pelo Tribunal, o (s) débito (s) ora apurado (s) será (ao) acrescido (s) de juros de mora, nos termos do § 1º do art. 202 do RITCU.
	42.4. Encaminhar ao (s) responsável (eis) cópia da presente instrução para subsidiar as manifestações requeridas."
5.	Tendo este processo, enfim, sido submetido em Relação à apreciação do Plenário do TCU, em 18/11/2020, o Ministro Vital do Rêgo pediu vista do feito.
É o Relatório.

Álvaro Figueiredo Maia de Mendonça Junior (OAB/PE 14.265).

Não atuou.

TOMADA DE CONTAS ESPECIAL. SESI-PE. INDÍCIOS DE IRREGULARIDADE NA APLICAÇÃO DE RECURSOS FEDERAIS. DESCONSIDERAÇÃO DA PERSONALIDADE JURÍDICA. CITAÇÃO DOS RESPONSÁVEIS. PROSSEGUIMENTO DO FEITO. COMUNICAÇÃO.

TOMADA DE CONTAS ESPECIAL (TCE)

Secretaria de Controle Externo do Trabalho e Entidades Paraestatais (SecexTrab).

Trata-se de tomada de contas especial autuada em cumprimento ao Acórdão 2.563/2020 prolatado pela 2ª Câmara do TCU em 17/3/2020, a partir da conversão da representação autuada sob o TC Processo 042.852/2018-8, com vistas à quantificação do débito e à identificação dos responsáveis pelos indícios de dano ao erário em face da indevida aplicação dos recursos federais aportados ao projeto intitulado como "Relix - Recuse, Repense, Reduza, Reutilize, Recicle" pelos gestores do Departamento Regional do Serviço Social da Indústria (Sesi) no Estado de Pernambuco durante o exercício de 2014.
I - Das Considerações Iniciais.
2.	Como visto, a aludida representação inicial teria sido originalmente formulada por Heloísa Alves Albuquerque Faveri, como Delegada de Polícia Federal junto à Superintendência Regional da Polícia Federal em Pernambuco, diante dos indícios de irregularidade na execução de projetos culturais patrocinados pelo Sesi por intermédio do Departamento Nacional e dos Departamentos Regionais em Pernambuco, Minas Gerais, Mato Grosso do Sul, Alagoas e Paraíba a partir da investigação promovida no âmbito do Inquérito Policial (IPL) n.º 111/2014 (Peças 43-53) ; tendo o referido inquérito da Polícia Federal dado origem à Operação Fantoche deflagrada em 19/2/2019, com o eventual apoio de auditores da secretaria do TCU, para o cumprimento dos mandados de busca e apreensão expedidos pela 4ª Vara da Justiça Federal de Pernambuco.
3.	De toda sorte, após a análise do feito, a então SecexTrabalho acostou os seus pareceres às Peças 60 e 61 e propôs a desconsideração da personalidade jurídica das empresas responsáveis (Aliança Comunicação e Cultura Ltda. e SX Brasil Comunicação Digital Ltda.) , ante as evidências de as aludidas empresas terem, por intermédio dos seus gestores, praticado os atos comissivos para o cometimento de ilícitos tendentes a resultar no dano ao Sesi, buscando viabilizar, com isso, a citação dos seus representantes legais (Lina Rosa Gomes Vieira da Silva, Luiz Otavio Gomes Vieira da Silva e Sérgio Luís de Carvalho Xavier) em solidariedade com as respectivas empresas.
4.	Bem se vê que a aludida proposta de citação das referidas empresas em solidariedade com os seus sócios por desconsideração da personalidade jurídica, além da inclusão dos demais responsáveis, seria plenamente adequada diante das evidências de graves irregularidades em face, por exemplo, dos repasses de valores a título de taxa de administração e dos repasses de valores sem a devida vinculação aos itens de serviço prestados no âmbito do aludido projeto.
5.	Ocorre, aliás, que, diante da relevância da presente TCE autuada a partir das ações da PF na Operação Fantoche, a citação de todos esses responsáveis seria evidentemente necessária para a plena elucidação de todas as eventuais irregularidades, devendo a anunciada desconsideração da personalidade jurídica ser promovida em face do eventual abuso da correspondente personalidade jurídica, a partir do desvio de finalidade ou da confusão patrimonial, com o subsequente dano causado ao erário.
6.	O TCU deve incorporar, portanto, os pareceres da unidade técnica a estas razões de decidir e, assim, promover a citação da Aliança Comunicação e Cultura Ltda. e da SX Brasil Comunicação Digital Ltda. em solidariedade com os seus representantes legais, além de todos os demais responsáveis, pelas suscitadas irregularidades, promovendo o célere prosseguimento do presente feito.
II - Das Considerações Adicionais.
7.	Deve ser avaliada, contudo, a presente manifestação oferecida ao Plenário do TCU pelo Ministro-Revisor Vital do Rêgo no seguinte sentido:
" (...) 8.	Entretanto, ao analisar a participação dos gestores do Departamento Nacional do Sesi chamou a minha atenção a responsabilização do dirigente máximo daquela entidade.
9.	A citação do referido responsável, Sr. Robson Braga de Andrade, é justificada nos autos pela autorização por ele expedida para "... a liberação dos recursos solicitados pelos diretores regionais para financiamento do Projeto Relix, valendo-se, para tanto, única e exclusivamente, do próprio orçamento apresentado pelo Instituto Origami", conforme item 34.6.b.4.2 do relatório que integra o acórdão ora submetido a este Colegiado.
10.	Quanto ao objeto da citação sugerida, cabe ressaltar que a aprovação de tal projeto pelo Diretor do Sesi Nacional baseou-se em parecer conjunto do Superintendente do Sesi/DN e Diretor de Operações do Sesi Nacional que sugeria a aprovação do pedido de patrocínio pelo Sesi/PE, sem a aposição de qualquer ressalva sobre a documentação apresentada para esse fim específico. Ambos os gestores também integram o rol de responsabilização destes autos.
11.	Embora o fato de ter agido com respaldo em pareceres técnicos e jurídicos não exima o gestor de ser responsabilizado pela prática de um ato irregular, na linha da jurisprudência pacífica desta Corte de Contas, entendo que, no caso concreto, é possível concluir que não era de se esperar que o dirigente máximo da entidade tivesse o dever de revisar toda a documentação na qual se baseou o parecer técnico emitido e que subsidiou sua decisão." (grifou-se) 
8.	Ocorre, todavia, que, para além do necessário esclarecimento em prol das atividades conjuntas empreendidas pela unidade técnica com a Polícia Federal a partir da referida Operação Fantoche, a efetiva necessidade da citação de Robson Braga de Andrade, como então Diretor do Sesi-DN, não decorreria dessa suposta expectativa de o referido dirigente revisar toda a documentação, pois a correspondente citação resultaria principalmente, na verdade, da seguinte manifestação da unidade técnica:
" (...) 34.6.b.4.2) Conduta: o Diretor do Departamento Nacional do Sesi (e presidente da CNI) , Robson Braga de Andrade, foi responsável por autorizar a liberação dos recursos solicitados pelos diretores regionais para financiamento do Projeto Relix, valendo-se, para tanto, única e exclusivamente, do próprio orçamento apresentado pelo Instituto Origami. Algumas considerações do relatório que melhor delineiam a responsabilidade do dirigente nacional:
- no que tange à caracterização da responsabilidade de dirigentes do ente paraestatal, não se está imputando de ilícito ou irregular o juízo discricionário de patrocinar ou não determinado projeto;
- a ilicitude dos atos que importaram no patrocínio do Relix reside na contratação do projeto sem que houvesse uma avaliação financeira específica e idônea em que se buscasse aferir a compatibilidade entre os valores apresentados pelo Instituto Origami e os efetivamente praticados no mercado ou que ao menos demandasse do proponente a demonstração analítica dos custos envolvidos nas atividades previstas, de forma a evidenciar, de forma objetiva e transparente, os critérios adotados para a formação dos preços propostos;
- sob essa perspectiva, sobejam orientações quanto à necessidade de detalhamento de custos de projetos ao longo das duas últimas décadas, consoante se observa a partir de decisões do TCU envolvendo contratações relacionadas, especialmente, ao projeto Cine Sesi Cultural:
 (...) 1.7.2. Determinar ao SESI/DN que oriente seus departamentos regionais, por meio de plano de ação formal, para que, no âmbito do Programas educativos, sócio culturais, instituam os seguintes procedimentos:
1.7.2.1. elaborem orçamento detalhado em planilhas que expresse a composição e estimativa dos custos unitários, bem como exija das licitantes, nos certames licitatórios, a apresentação do referido detalhamento, com o propósito de avaliar os preços de mercado praticados;
 (...) - a responsabilidade de Robson Braga de Andrade, Diretor do Departamento Nacional do Sesi desde outubro de 2010, igualmente se firma em decorrência de ter implementado política de patrocínio no âmbito da entidade paraestatal, consubstanciada na Ordem de Serviço Conjunta SESI/SENAI 14/2013, que suprimiu obrigação de prestação de contas constitucionalmente imposta a qualquer pessoa que administre ou gerencie recursos públicos, a teor do disposto no art. 70, parágrafo único, da CF/1988, propiciando ambiente favorável à prática de atos ilícitos e à ocorrência de desvio de recursos.
Diante do exposto, será proposta citação dos dirigentes do Departamento Nacional do Sesi, para que apresentem alegações de defesa quanto à produção dos atos irregulares e consequente prejuízo aos cofres do Sesi, de acordo com as seguintes condutas:
Robson Braga de Andrade, Presidente da CNI e Diretor do Sesi/DN, foi o gestor responsável por autorizar o patrocínio e respectivos repasses da entidade nacional ao departamento do Sesi/PE, a título de patrocínio, sem detalhamento dos custos do projeto e sem previsão de prestação de contas sobre os gastos incorridos;" (grifou-se) 
9.	Bem se vê, então, que, como Diretor do Sesi-DN, Robson Braga de Andrade teria, entre outras relevantes falhas, contribuído diretamente para a prática dos seguintes indícios de irregularidade: 
 (i) efetivo descumprimento de reiteradas determinações do TCU no sentido de, nesses casos, exigir a elaboração de "orçamento detalhado em planilhas que expresse a composição e estimativa dos custos unitários"; e
 (ii) efetiva prática de ato omissivo-comissivo tendente a resultar no aludido dano causado ao erário, por "ter implementado política de patrocínio no âmbito da entidade paraestatal, consubstanciada na Ordem de Serviço Conjunta SESI/SENAI 14/2013, que suprimiu obrigação de prestação de contas (...) , propiciando ambiente favorável à prática de atos ilícitos e à ocorrência de desvio de recursos".
10.	O TCU deve evidentemente, pois, promover a imprescindível e necessária citação de Robson Braga de Andrade no presente processo de TCE, como Diretor do Sesi-DN, permitindo, assim, que ele possa plenamente exercer o contraditório e a ampla defesa em prol do esclarecimento dos fatos pela apresentação de justificativas para todos os aludidos indícios de irregularidade.
III - Das Considerações na Discussão do Processo em 24/3/2021.
11.	De toda sorte, na presente discussão do feito junto ao Plenário do TCU em 24/3/2021, deve ser destacado que, até o presente momento, a unidade técnica teria fundamentado a citação do aludido diretor do Sesi-DN em função, apenas, dos elementos de convicção obtidos pela própria unidade técnica no bojo deste processo, sem contar, para tanto, com os eventuais elementos adicionais de convicção provenientes de evidências ou provas emprestadas pelo MPF ou pela PF a partir da referida Operação Fantoche; tendo este processo sido originalmente submetido à apreciação do Plenário do TCU diante, apenas, da necessidade de desconsideração da personalidade jurídica das aludidas empresas.
12.	Em face, portanto, de todo o exposto, pedindo licença para não acolher a sugestão ora oferecida pelo Ministro-Revisor Vital do Rêgo no sentido da exclusão de Robson Braga de Andrade (Diretor do Sesi-DN) na presente TCE, pugno pela prolação do Acórdão do TCU nos seguintes termos:
" (...) VISTOS, relatados e discutidos estes autos de tomada de contas especial autuada em cumprimento ao Acórdão 2.563/2020 prolatado pela 2ª Câmara do TCU em 17/3/2020, a partir da conversão da representação autuada sob o TC Processo 042.852/2018-8, com vistas à quantificação do débito e à identificação dos responsáveis pelos indícios de dano ao erário em face da indevida aplicação dos recursos federais aportados ao projeto intitulado como "Relix - Recuse, Repense, Reduza, Reutilize, Recicle" pelos gestores do Departamento Regional do Serviço Social da Indústria (Sesi) no Estado de Pernambuco durante o exercício de 2014;
	ACORDAM os Ministros do Tribunal de Contas da União, reunidos em Sessão do Plenário, ante as razões expostas pelo Relator, em:
9.1. promover a desconsideração da personalidade jurídica de Aliança Comunicação e Cultura Ltda. com vistas a permitir que os seus representantes legais (Lina Rosa Gomes Vieira da Silva e Luiz Otávio Gomes Vieira da Silva) passem a figurar como responsáveis neste processo em solidariedade com a aludida empresa, em face do eventual abuso da correspondente personalidade jurídica a partir do desvio de finalidade ou da confusão patrimonial, com o subsequente dano causado ao erário;
	9.2. promover a desconsideração da personalidade jurídica de SX Brasil Comunicação Digital Ltda. com vistas a permitir que o seu representante legal (Sérgio Luís de Carvalho Xavier) passe a figurar como responsável neste processo em solidariedade com a aludida empresa, em face do eventual abuso da correspondente personalidade jurídica a partir do desvio de finalidade ou da confusão patrimonial, com o subsequente dano causado ao erário;
	9.3. promover, nos termos dos arts. 10, § 1º, e 12, I e II, da Lei n.º 8.443, de 1992, e do art. 202, I e II, do RITCU, a citação solidária dos responsáveis para que, no prazo de 15 (quinze) dias, apresentem as suas alegações de defesa ou recolham o correspondente débito em favor do Departamento Nacional do Serviço Social da Indústria, com a atualização monetária a partir das respectivas datas até o efetivo recolhimento, abatendo na oportunidade as quantias eventualmente ressarcidas, na forma da legislação em vigor, em função das seguintes irregularidades:
	9.3.1. débito em desfavor dos responsáveis (Centro Técnico de Assessoria e Planejamento Comunitário - Cetap, Aliança Comunicação e Cultura Ltda., Lina Rosa Gomes Vieira da Silva, como sócia-administradora da Aliança e diretora de criação da empresa, Luiz Otávio Gomes Vieira da Silva, como sócio-administrador da Aliança, Instituto Origami, Hebron Costa Cruz de Oliveira, como presidente do Instituto Origami, Romero Neves Silveira Souza Filho, como diretor sociocultural do Instituto Origami, Ricardo Essinger, como diretor regional do Sesi-PE, Ernane de Aguiar Gomes, como superintendente do Sesi-PE, Robson Braga de Andrade, como diretor do Sesi-DN e presidente da CNI, Rafael Esmeraldo Lucchesi Ramacciotti, como diretor superintendente do Sesi-DN, e Marcos Tadeu de Siqueira, como diretor de Operações do Sesi-DN) sob as seguintes condições:
	Valor Original (em R$) 
	Data da Ocorrência

	  5.909,09
	 11/8/2014

	96.256,68
	20/10/2014

	Irregularidade: indevido repasse dos recursos a título de taxa de administração e dos valores sem a vinculação aos serviços supostamente prestados no âmbito do projeto entre a Aliança Comunicação e Cultura Ltda. e o Centro Técnico de Assessoria e Planejamento Comunitário - Cetap ante a ausência de efetiva comprovação dos subsequentes dispêndios diante, por exemplo, da falta do necessário nexo causal entre os valores federais aportados e os supostos dispêndios incorridos no programa;
	9.3.2. débito em desfavor dos responsáveis (Idea Locação de Estruturas e Iluminação - Eireli, Aliança Comunicação e Cultura Ltda., Lina Rosa Gomes Vieira da Silva, Luiz Otávio Gomes Vieira da Silva, Instituto Origami, Hebron Costa Cruz de Oliveira, Romero Neves Silveira Souza Filho, Ricardo Essinger, Ernane de Aguiar Gomes, Robson Braga de Andrade, Rafael Esmeraldo Lucchesi Ramacciotti e Marcos Tadeu de Siqueira) sob as seguintes condições:
	Valor Original (em R$) 
	Data da Ocorrência

	3.475,94
	25/8/2014

	9.683,96
	2/9/2014

	11.157,76
	1º/10/2014

	9.433,69
	17/11/2014

                 Irregularidade: indevido repasse dos valores a título de taxa de administração, com a intermediação da Idea Locação de Estruturas e Iluminação - Eireli, ante a ausência de efetiva comprovação dos subsequentes dispêndios diante, por exemplo, da falta do necessário nexo causal entre os valores federais aportados e os supostos dispêndios incorridos no programa;
	9.3.3. débito em desfavor dos responsáveis (Idea Produções e Locação de Estruturas e Iluminação Ltda., Aliança Comunicação e Cultura Ltda., Lina Rosa Gomes Vieira da Silva, Luiz Otávio Gomes Vieira da Silva, Instituto Origami, Hebron Costa Cruz de Oliveira, Romero Neves Silveira Souza Filho, Ricardo Essinger, Ernane de Aguiar Gomes, Robson Braga de Andrade, Rafael Esmeraldo Lucchesi Ramacciotti e Marcos Tadeu de Siqueira) sob as seguintes condições:
	Valor Original (em R$) 
	Data da Ocorrência

	9.922,41
	15/10/2014

		Irregularidade: indevido repasse de recursos federais a título de taxa de administração (6,95%) entre o Instituto Origami e a Idea Produções e Locação de Estruturas e Iluminação Ltda. ante a ausência de efetiva comprovação dos subsequentes dispêndios diante, por exemplo, da falta do necessário nexo causal entre os valores federais aportados e os supostos dispêndios incorridos no programa; 
	9.3.4. débito em desfavor dos responsáveis (Alto Impacto Entretenimento Ltda., Aliança Comunicação e Cultura Ltda., Lina Rosa Gomes Vieira da Silva, Luiz Otávio Gomes Vieira da Silva, Instituto Origami, Hebron Costa Cruz de Oliveira, Romero Neves Silveira Souza Filho, Ricardo Essinger, Ernane de Aguiar Gomes, Robson Braga de Andrade, Rafael Esmeraldo Lucchesi Ramacciotti e Marcos Tadeu de Siqueira) sob as seguintes condições:
	Valor Original (em R$) 
	Data da Ocorrência

	49.750,00
	16/1/2015

                 	Irregularidade: valor recebido e não aplicado no projeto pela Alto Impacto Entretenimento Ltda. ante a ausência de efetiva comprovação dos subsequentes dispêndios diante, por exemplo, da falta do necessário nexo causal entre os valores federais aportados e os supostos dispêndios incorridos no programa 
	9.3.5. débito em desfavor dos responsáveis (SX Brasil Comunicação Digital Ltda., Sérgio Luís de Carvalho Xavier, como sócio da SX Brasil, quando ainda ocupava o cargo de secretário de Meio Ambiente e Sustentabilidade de Pernambuco, Aliança Comunicação e Cultura Ltda., Lina Rosa Gomes Vieira da Silva, Luiz Otávio Gomes Vieira da Silva, Instituto Origami, Hebron Costa Cruz de Oliveira, Romero Neves Silveira Souza Filho, Ricardo Essinger, Ernane de Aguiar Gomes, Robson Braga de Andrade, Rafael Esmeraldo Lucchesi Ramacciotti e Marcos Tadeu de Siqueira) sob as seguintes condições:
	Valor Original (em R$) 
	Data da Ocorrência

	147.000,00
	17/10/2014

	210.000,00
	15/12/2014

                 	Irregularidade: indevido repasse de recursos a Sérgio Luís de Carvalho Xavier, como então secretário de Meio Ambiente e Sustentabilidade de Pernambuco, por intermédio de pagamentos fictícios realizados pela Aliança Comunicação e Cultura Ltda. em favor da SX Brasil Comunicação Digital Ltda., ante a ausência, ainda, de efetiva comprovação dos subsequentes dispêndios diante, por exemplo, da falta do necessário nexo causal entre os valores federais aportados e os supostos dispêndios incorridos no programa;
	9.3.6. débito em desfavor dos responsáveis (Aliança Comunicação e Cultura Ltda., Lina Rosa Gomes Vieira da Silva, Luiz Otávio Gomes Vieira da Silva, Instituto Origami, Hebron Costa Cruz de Oliveira, Romero Neves Silveira Souza Filho, Ricardo Essinger, Ernane de Aguiar Gomes, Robson Braga de Andrade, Rafael Esmeraldo Lucchesi Ramacciotti e Marcos Tadeu de Siqueira) sob as seguintes condições:
	Valor Original (em R$) 
	Data da Ocorrência

	1.966.255,80
	17/12/2014

	Irregularidade: inadequada celebração do contrato de patrocínio entre o Sesi-PE e o Instituto Origami a partir do custeio pelo Sesi-DN ante o subjacente sobrepreço, além da sub-rogação integral do objeto à Aliança Comunicação e Cultura Ltda., e diante da ausência, ainda, de efetiva comprovação dos subsequentes dispêndios diante, por exemplo, da falta do necessário nexo causal entre os valores federais aportados e os supostos dispêndios incorridos no programa;  
	9.4. informar a todos os responsáveis que, diante da eventual condenação posterior pelo Tribunal, os correspondentes valores de débito serão acrescidos dos juros de mora, nos termos do § 1º do art. 202 do RITCU;
	9.5. esclarecer aos responsáveis, entre outros, os seguintes aspectos:
	9.5.1. o recolhimento tempestivo do débito somente saneará o processo diante do reconhecimento da boa-fé em prol dos responsáveis e da ausência de outra irregularidade nas contas, em obediência ao art. 12, § 2º, da Lei n.º 8.443, de 1992, e ao art. 12, VI, da Resolução TCU n.º 170, de 2004;
	9.5.2. a falta de atendimento à citação resultará na revelia do respectivo responsável, para todos os efeitos, dando prosseguimento ao processo, nos termos do art. 12, § 3º, da Lei n.º 8.443, de 1992, e do art. 12, VII, da Resolução TCU n.º 170, de 2004;
	9.6. enviar a cópia do presente Acórdão, com o parecer da unidade técnica, a todos os responsáveis para facilitar a correspondente manifestação neste processo;
	9.7. promover o prosseguimento do presente feito, por meio da unidade técnica, com vistas ao saneamento deste processo pela adoção, entre outras medidas, das seguintes providências:
9.7.1. realização das citações determinadas pelo item 9.3 deste Acórdão; 
		9.7.2. realização da superveniente análise sobre o presente feito, com a emissão do subjacente parecer conclusivo; e
9.7.3. subsequente envio do processo ao MPTCU para colher a sua manifestação por escrito sobre o mérito deste processo."
TCU, Sala das Sessões, em 24 de março de 2021.
Ministro-Substituto ANDRÉ LUÍS DE CARVALHO
Relator

Trata-se de Tomada de Contas Especial instaurada em virtude de dano aos cofres do Sesi na aplicação de recursos aportados, a título de patrocínio, ao projeto "Relix - Recuse, Repense, Reduza, Reutilize, Recicle" por parte do Departamento Regional do Serviço Social da Indústria de Pernambuco no exercício de 2014, que tinha por objetivo promover ações de educação ambiental por meio de encenações teatrais e atividades lúdicas.
Para a execução da avença foi contratado de forma direta o Instituto Origami, uma vez que detinha os direitos autorais das peças teatrais em que se baseou a execução das ações de educação ambiental previstas. 
Os autos evidenciam que o projeto não foi executado pela instituição patrocinada, mas sim pelas empresas Aliança Comunicação e Cultura Ltda., a quem a maior parte dos recursos financeiros destinados à execução do evento foi direcionada, e Alto Impacto Entretenimento Ltda.
Além disso, a "Operação Fantoche", capitaneada pela Polícia Federal, apontou para a ocorrência de um prejuízo aos cofres da entidade, em decorrência de superfaturamento, no montante de cerca de R$ 2,5 milhões, do total dos mais de R$ 4,3 milhões destinados pelo Sesi/PE ao patrocínio em questão.
A proposta que o eminente relator submete a este Plenário é de citação das empresas envolvidas, de seus representantes e dos gestores do Sesi/PE e do Sesi Nacional. 
Com relação a estes últimos, a responsabilização residiria, em apertada síntese, na aprovação de patrocínio sem uma avaliação financeira idônea e específica, impossibilitando a verificação da demonstração analítica dos custos envolvidos nas atividades previstas e a avaliação dos critérios adotados para a formação dos preços propostos.
Concordo, em essência, integralmente com a proposta do ilustre relator, por entender existirem nos autos elementos que justifiquem citação dos envolvidos por atos que contribuíram para a ocorrência de prejuízo à entidade do Sistema S.
Entretanto, ao analisar a participação dos gestores do Departamento Nacional do Sesi chamou a minha atenção a responsabilização do dirigente máximo daquela entidade.
A citação do referido responsável, Sr. Robson Braga de Andrade, é justificada nos autos pela autorização por ele expedida para "... a liberação dos recursos solicitados pelos diretores regionais para financiamento do Projeto Relix, valendo-se, para tanto, única e exclusivamente, do próprio orçamento apresentado pelo Instituto Origami", conforme item 34.6.b.4.2 do relatório que integra o acórdão ora submetido a este Colegiado.
Quanto ao objeto da citação sugerida, cabe ressaltar que a aprovação de tal projeto pelo Diretor do Sesi Nacional baseou-se em parecer conjunto do Superintendente do Sesi/DN e Diretor de Operações do Sesi Nacional que sugeria a aprovação do pedido de patrocínio pelo Sesi/PE, sem a aposição de qualquer ressalva sobre a documentação apresentada para esse fim específico. Ambos os gestores também integram o rol de responsabilização destes autos.
Embora o fato de ter agido com respaldo em pareceres técnicos e jurídicos não exima o gestor de ser responsabilizado pela prática de um ato irregular, na linha da jurisprudência pacífica desta Corte de Contas, entendo que, no caso concreto, é possível concluir que não era de se esperar que o dirigente máximo da entidade tivesse o dever de revisar toda a documentação na qual se baseou o parecer técnico emitido e que subsidiou sua decisão.
Com o intuito de compreender a complexidade da gestão do Sesi Nacional, busquei informações na internet sobre os recursos pela entidade gerenciados. A consulta àquele banco de dados apontou que o Sesi Nacional gerenciou, no exercício de 2019, por exemplo, receita no montante de R$ 1,2 bilhão (https://static.portaldaindustria.com.br/media/filer_public/10/90/10904a71-5b2a-43ee-84a8-5cf16fca7606/relatorio_receita_e_despesa_-_sesi_dn_-_2019.pdf) , traduzindo orçamento expressivo. Isso sem considerar que o presidente do Departamento Nacional do Sesi é também, na forma regimentalmente estabelecida, presidente da Confederação Nacional da Indústria.
Minha análise é pautada também pelo regramento estabelecido pelo Decreto 9.830/2019, ao tratar da Lei de Introdução às normas do Direito brasileiro, para a responsabilização dos agentes públicos (art. 12) . Não vislumbro nos autos, concessa venia, a existência de indícios de que o referido gestor tenha pautado sua conduta com dolo ou erro grosseiro, caracterizado pela prática do ato por ação ou omissão com elevado grau de negligência, imprudência ou imperícia, a justificar sua inclusão no rol de responsáveis.
Também não encontrei elementos nos autos que permitam concluir não terem sido observados pelo o agente os procedimentos próprios estabelecidos em normativos do Sesi/DN para a autorização ora impugnada, a justificar a conclusão da prática do ato com falta de cuidado e zelo esperados. 
Dessa forma, entendo inexistir nexo de causalidade entre a conduta do gestor e a ocorrência do dano apurado nestes autos a justificar sua inclusão no rol de responsabilização desta tomada de contas especial. 
Outra justificativa apontada nos autos para a responsabilização do gestor foi a política de patrocínio da entidade paraestatal, consubstanciada na Ordem de Serviço Conjunta Sesi/Senai 14/2013, que teria deixado de exigir a prestação de contas nos contratos de patrocínio da entidade.
Quanto a esse último ponto, destaco que a questão, conquanto possa ser tratada também pelo relator do feito, inclusive com a determinação de correção do normativo em questão, a meu ver, não conduz, à responsabilização do referido gestor no débito apontado, por se tratar de achado não diretamente relacionado ao dano apurado nestes autos. 
	Diante do exposto, proponho que o aludido dirigente máximo seja excluído do rol de responsáveis deste processo, afastando-se, por conseguinte, do acórdão apresentado pelo nobre relator, as propostas de citação endereçadas a este gestor. 
	Acompanho, em relação aos demais itens, a proposta originalmente encaminhada a este colegiado.
	Essa, Senhora Presidente, é a minha sugestão ao nobre relator.
TCU, Sala das Sessões, em 24 de março de 2021.
Ministro VITAL DO RÊGO
Revisor